# ¿Qué es el aprendizaje automático?

## Objetivos del capítulo

Al finalizar este capítulo, el lector será capaz de:

- Explicar qué es el aprendizaje automático.
- Diferenciar entre programación tradicional y aprendizaje automático.
- Identificar problemas de clasificación, regresión y agrupamiento.
- Reconocer las etapas principales de un proyecto de aprendizaje automático.
- Construir un primer ejemplo sencillo de clasificación en R.

## 1.1 Introducción

El aprendizaje automático, también conocido como *Machine Learning*, es una rama de la inteligencia artificial que permite construir modelos capaces de aprender patrones a partir de datos.

En lugar de programar manualmente todas las reglas de decisión, proporcionamos datos a un algoritmo para que encuentre relaciones, regularidades o patrones útiles.

En este libro nos interesa aprender aprendizaje automático desde una perspectiva práctica. Es decir, no comenzaremos con desarrollos matemáticos extensos, sino con preguntas aplicadas, datos reales, código reproducible e interpretación de resultados.

La idea central será:

> Aprender Machine Learning haciendo proyectos con datos reales.

## 1.2 Programación tradicional contra aprendizaje automático

En la programación tradicional, una persona escribe reglas explícitas.

Por ejemplo, supongamos que queremos clasificar la contaminación de un día usando la concentración de PM10.

```{r}
pm10 <- 85

if (pm10 > 75) {
  print("Contaminación alta")
} else {
  print("Contaminación baja")
}
```

En este caso, la regla fue escrita directamente por el programador:

```text
Si PM10 > 75, entonces contaminación alta.
```

Esto puede funcionar cuando el problema es simple. Sin embargo, muchos problemas reales no se pueden resolver con una sola regla.

Por ejemplo:

- ¿Un accidente de tránsito tendrá lesionados?
- ¿Un paciente tiene alto riesgo de cierta enfermedad?
- ¿Un día tendrá mala calidad del aire?
- ¿Un municipio pertenece a un grupo de alta, media o baja incidencia?
- ¿Una transacción parece normal o sospechosa?

En estos casos, el comportamiento depende de muchas variables al mismo tiempo.

## 1.3 ¿Qué hace diferente al aprendizaje automático?

En aprendizaje automático no le damos al sistema una regla fija. Le damos datos.

Por ejemplo:

```text
Datos históricos + algoritmo = modelo aprendido
```

Un modelo de aprendizaje automático aprende a partir de ejemplos.

Supongamos que tenemos información de varios días con datos de PM10, temperatura, humedad y una etiqueta que indica si la contaminación fue alta o baja.

```{r}
datos <- data.frame(
  dia = 1:12,
  pm10 = c(42, 88, 55, 120, 63, 95, 38, 110, 72, 130, 47, 99),
  temperatura = c(25, 28, 22, 30, 24, 29, 21, 31, 27, 32, 23, 30),
  humedad = c(40, 35, 60, 30, 55, 33, 65, 29, 42, 28, 62, 34),
  clase = c(
    "Baja", "Alta", "Baja", "Alta",
    "Baja", "Alta", "Baja", "Alta",
    "Baja", "Alta", "Baja", "Alta"
  )
)

datos
```

La variable que deseamos predecir se llama **clase**.

```{r}
datos$clase
```

Las variables que usaremos para hacer la predicción son:

```{r}
datos[, c("pm10", "temperatura", "humedad")]
```

En este ejemplo, el objetivo del modelo sería aprender una relación aproximada como esta:

```text
PM10, temperatura y humedad  →  clase de contaminación
```

## 1.4 Variables predictoras y variable respuesta

En aprendizaje automático es importante distinguir entre:

### Variable respuesta

Es la variable que queremos predecir.

También se le llama:

- variable objetivo,
- etiqueta,
- salida,
- clase,
- respuesta.

En el ejemplo anterior, la variable respuesta es:

```text
clase
```

porque queremos predecir si la contaminación es alta o baja.

### Variables predictoras

Son las variables que usamos como entrada para el modelo.

También se les llama:

- características,
- atributos,
- variables independientes,
- entradas,
- *features*.

En el ejemplo anterior, las variables predictoras son:

```text
pm10, temperatura, humedad
```

## 1.5 Tipos principales de aprendizaje automático

En una primera aproximación podemos hablar de tres grandes tipos de aprendizaje automático:

1. Aprendizaje supervisado.
2. Aprendizaje no supervisado.
3. Aprendizaje por refuerzo.

En este libro nos concentraremos principalmente en los dos primeros.

## 1.6 Aprendizaje supervisado

El aprendizaje supervisado se utiliza cuando tenemos una variable respuesta conocida.

Es decir, tenemos ejemplos históricos donde ya sabemos cuál fue el resultado.

Por ejemplo:

| Problema | Variables predictoras | Variable respuesta |
|---|---|---|
| Clasificar contaminación | PM10, temperatura, humedad | Alta o baja |
| Predecir lesionados en accidente | Hora, día, tipo de accidente | Con lesionados o sin lesionados |
| Clasificar tumor | Mediciones celulares | Benigno o maligno |
| Predecir ventas | Precio, mes, publicidad | Ventas |

Dentro del aprendizaje supervisado hay dos tareas muy importantes:

- clasificación,
- regresión.

## 1.7 Clasificación

La clasificación se utiliza cuando la variable respuesta es categórica.

Por ejemplo:

```text
Alta / Baja
Sí / No
Benigno / Maligno
Fatal / No fatal / Solo daños
```

Ejemplos de clasificación:

- Clasificar si un accidente tendrá víctimas.
- Clasificar si un tumor es benigno o maligno.
- Clasificar si un correo es spam o no spam.
- Clasificar si un día tiene contaminación alta o baja.

En clasificación, el modelo asigna una observación a una categoría.

## 1.8 Regresión

La regresión se utiliza cuando la variable respuesta es numérica.

Por ejemplo:

```text
Precio de una casa
Temperatura
Ventas
Concentración de ozono
Número de accidentes
```

Ejemplos de regresión:

- Predecir la concentración de PM10.
- Predecir la temperatura promedio de un día.
- Predecir el número de accidentes en un municipio.
- Predecir ventas mensuales.

En regresión, el modelo predice un valor numérico.

## 1.9 Aprendizaje no supervisado

El aprendizaje no supervisado se utiliza cuando no tenemos una variable respuesta conocida.

En lugar de predecir una etiqueta, buscamos patrones ocultos en los datos.

Por ejemplo:

- Agrupar municipios con características similares.
- Agrupar estados por patrones de accidentes.
- Agrupar estaciones de monitoreo ambiental.
- Reducir muchas variables a dos o tres componentes principales.
- Detectar observaciones atípicas.

Dos técnicas importantes de aprendizaje no supervisado son:

- agrupamiento o *clustering*,
- análisis de componentes principales o PCA.

## 1.10 El flujo general de un proyecto de aprendizaje automático

Un proyecto de aprendizaje automático casi nunca empieza directamente con el modelo.

Antes de modelar, necesitamos entender y preparar los datos.

Un flujo típico es:

```text
1. Plantear el problema
2. Conseguir los datos
3. Entender las variables
4. Limpiar los datos
5. Explorar los datos
6. Dividir en entrenamiento y prueba
7. Entrenar el modelo
8. Evaluar el modelo
9. Interpretar los resultados
10. Comunicar hallazgos
```

En este libro seguiremos esta lógica.

## 1.11 Primer ejemplo visual en R

Ahora construiremos una gráfica sencilla para visualizar el ejemplo de contaminación.

```{r}
library(ggplot2)

ggplot(datos, aes(x = pm10, y = temperatura, color = clase)) +
  geom_point(size = 4) +
  labs(
    title = "Ejemplo inicial de clasificación",
    subtitle = "Clasificación de contaminación alta o baja",
    x = "PM10",
    y = "Temperatura",
    color = "Clase"
  )
```

En la gráfica, cada punto representa un día.

El color indica si ese día fue clasificado como contaminación alta o baja.

Aunque este ejemplo es pequeño y didáctico, nos permite observar una idea fundamental:

> Los modelos de aprendizaje automático buscan patrones en las variables predictoras para explicar o predecir una variable respuesta.

## 1.12 División entre entrenamiento y prueba

Un error común al iniciar en aprendizaje automático es evaluar el modelo con los mismos datos con los que fue entrenado.

Para evitarlo, normalmente dividimos los datos en dos partes:

- conjunto de entrenamiento,
- conjunto de prueba.

El conjunto de entrenamiento se usa para construir el modelo.

El conjunto de prueba se usa para evaluar qué tan bien funciona el modelo con datos que no vio durante el entrenamiento.

```{r}
set.seed(123)

n <- nrow(datos)
indices_entrenamiento <- sample(1:n, size = round(0.7 * n))

entrenamiento <- datos[indices_entrenamiento, ]
prueba <- datos[-indices_entrenamiento, ]

entrenamiento
prueba
```

En este ejemplo pequeño, la división es solo ilustrativa. En problemas reales usaremos conjuntos de datos más grandes.

## 1.13 Primer clasificador sencillo basado en una regla

Antes de usar algoritmos más avanzados, podemos construir una regla sencilla para entender la idea de predicción.

```{r}
datos$prediccion_regla <- ifelse(datos$pm10 > 75, "Alta", "Baja")

datos[, c("pm10", "clase", "prediccion_regla")]
```

Ahora comparamos la clase real con la predicción.

```{r}
tabla_confusion <- table(
  Real = datos$clase,
  Predicho = datos$prediccion_regla
)

tabla_confusion
```

Calculamos la exactitud:

```{r}
exactitud <- mean(datos$clase == datos$prediccion_regla)
exactitud
```

La exactitud indica la proporción de observaciones clasificadas correctamente.

Este ejemplo todavía no es un modelo automático sofisticado, pero nos prepara para entender cómo evaluaremos modelos más adelante.

## 1.14 ¿Qué aprenderemos en este libro?

A lo largo del libro estudiaremos métodos como:

- regresión lineal,
- regresión logística,
- k vecinos más cercanos,
- árboles de decisión,
- bosques aleatorios,
- máquinas de soporte vectorial,
- Naive Bayes,
- agrupamiento,
- componentes principales.

Cada método se estudiará con:

1. una explicación intuitiva,
2. un problema real,
3. preparación de datos,
4. código en R,
5. resultados,
6. interpretación,
7. ejercicios.

## 1.15 Conclusión

El aprendizaje automático permite construir modelos capaces de aprender patrones a partir de datos.

En este capítulo vimos que:

- la programación tradicional usa reglas escritas directamente por una persona;
- el aprendizaje automático aprende patrones a partir de ejemplos;
- los problemas supervisados tienen una variable respuesta;
- la clasificación predice categorías;
- la regresión predice valores numéricos;
- el aprendizaje no supervisado busca estructuras ocultas;
- todo proyecto requiere preparar, explorar, modelar, evaluar e interpretar los datos.

En el siguiente capítulo comenzaremos con una parte fundamental: la preparación de datos reales.