# ¿Qué es el aprendizaje automático?

## Objetivos del capítulo

Al finalizar este capítulo, el lector será capaz de explicar qué es el aprendizaje automático, diferenciarlo de la programación tradicional e identificar problemas de clasificación, regresión y agrupamiento.

## Introducción

El aprendizaje automático, también conocido como *Machine Learning*, es una rama de la inteligencia artificial que permite construir modelos capaces de aprender patrones a partir de datos.

En la programación tradicional, una persona define reglas. En aprendizaje automático, en cambio, proporcionamos ejemplos para que un algoritmo aprenda una relación entre variables de entrada y una salida esperada.

## Programación tradicional contra aprendizaje automático

```{r}
pm10 <- 85

if (pm10 > 75) {
  print("Contaminación alta")
} else {
  print("Contaminación baja")
}
```

**Interpretación del resultado.**  
Este ejemplo muestra programación tradicional: la decisión depende de una regla escrita manualmente. En aprendizaje automático, la regla se aprende a partir de datos.

## Primer conjunto de datos didáctico

```{r}
datos <- data.frame(
  dia = 1:12,
  pm10 = c(42, 88, 55, 120, 63, 95, 38, 110, 72, 130, 47, 99),
  temperatura = c(25, 28, 22, 30, 24, 29, 21, 31, 27, 32, 23, 30),
  humedad = c(40, 35, 60, 30, 55, 33, 65, 29, 42, 28, 62, 34),
  clase = c("Baja", "Alta", "Baja", "Alta", "Baja", "Alta",
            "Baja", "Alta", "Baja", "Alta", "Baja", "Alta")
)

datos
```

## Variables predictoras y variable respuesta

La variable respuesta es la variable que queremos predecir. En el ejemplo anterior es `clase`. Las variables predictoras son las variables que usamos como entrada: `pm10`, `temperatura` y `humedad`.

## Tipos principales de aprendizaje automático

1. Aprendizaje supervisado.
2. Aprendizaje no supervisado.
3. Aprendizaje por refuerzo.

Este libro se concentrará principalmente en los dos primeros.

## Notación básica para aprendizaje automático

Supongamos que tenemos \(n\) observaciones y \(p\) variables predictoras. Podemos representar los datos mediante una matriz \(X\) y una variable respuesta \(Y\).

$$
\hat{y} = f(x_1, x_2, \ldots, x_p)
$$

El objetivo del aprendizaje supervisado es encontrar una función \(f\) que permita aproximar la respuesta.

## Flujo general de un proyecto de aprendizaje automático

```text
1. Plantear el problema.
2. Conseguir los datos.
3. Entender las variables.
4. Limpiar los datos.
5. Explorar los datos.
6. Dividir en entrenamiento y prueba.
7. Entrenar el modelo.
8. Evaluar el modelo.
9. Interpretar los resultados.
10. Comunicar hallazgos.
```

## Primer ejemplo visual en R

```{r}
#| message: false
#| warning: false
library(ggplot2)
source("util_graficas.R")

ggplot(datos, aes(x = pm10, y = temperatura, color = clase)) +
  geom_point(size = 4, alpha = 0.9) +
  escala_clases_color() +
  labs(
    title = "Ejemplo inicial de clasificación",
    subtitle = "Clasificación de contaminación alta o baja",
    x = "PM10",
    y = "Temperatura",
    color = "Clase"
  ) +
  tema_libro()
```

**Interpretación del resultado.**  
La gráfica muestra que los días de contaminación alta tienden a ubicarse en la zona de mayor PM10 y mayor temperatura.

## División entre entrenamiento y prueba

```{r}
set.seed(123)
n <- nrow(datos)
indices_entrenamiento <- sample(1:n, size = round(0.7 * n))
entrenamiento <- datos[indices_entrenamiento, ]
prueba <- datos[-indices_entrenamiento, ]

entrenamiento
prueba
```

## Primer clasificador sencillo basado en una regla

```{r}
datos$prediccion_regla <- ifelse(datos$pm10 > 75, "Alta", "Baja")
datos[, c("pm10", "clase", "prediccion_regla")]
```

```{r}
tabla_confusion <- table(
  Real = datos$clase,
  Predicho = datos$prediccion_regla
)

tabla_confusion
```

```{r}
exactitud <- mean(datos$clase == datos$prediccion_regla)
exactitud
```

## Conclusión

El aprendizaje automático permite construir modelos que aprenden patrones a partir de datos. En este capítulo vimos la diferencia entre reglas manuales y aprendizaje a partir de ejemplos.
