# ¿Qué es el aprendizaje automático?

## Objetivos del capítulo

Al finalizar este capítulo, el lector será capaz de explicar qué es el aprendizaje automático, diferenciarlo de la programación tradicional e identificar problemas de clasificación, regresión y agrupamiento.

## Introducción

El aprendizaje automático, también conocido como *Machine Learning*, permite construir modelos capaces de aprender patrones a partir de datos.

En la programación tradicional, una persona define reglas. En aprendizaje automático, proporcionamos ejemplos para que un algoritmo aprenda una relación entre variables de entrada y una salida esperada.

## Programación tradicional contra aprendizaje automático

```{r regla-programacion-tradicional}
pm10 <- 85

if (pm10 > 75) {
  print("Contaminación alta")
} else {
  print("Contaminación baja")
}
```

::: {.callout-note}
## Explicación del código
Se define un valor de PM10 y después se aplica una regla fija. Si el valor es mayor que 75, el programa clasifica el día como de contaminación alta.
:::

::: {.callout-tip}
## Interpretación del resultado
Este ejemplo representa programación tradicional: la decisión depende de una regla escrita manualmente. En aprendizaje automático, la regla se aprende a partir de ejemplos.
:::

```{r datos-ejemplo-introduccion}
datos <- data.frame(
  dia = 1:12,
  pm10 = c(42, 88, 55, 120, 63, 95, 38, 110, 72, 130, 47, 99),
  temperatura = c(25, 28, 22, 30, 24, 29, 21, 31, 27, 32, 23, 30),
  humedad = c(40, 35, 60, 30, 55, 33, 65, 29, 42, 28, 62, 34),
  clase = c("Baja", "Alta", "Baja", "Alta", "Baja", "Alta", "Baja", "Alta", "Baja", "Alta", "Baja", "Alta")
)

datos
```

::: {.callout-note}
## Explicación del código
Se construye una pequeña base de datos con 12 días. Cada fila contiene variables ambientales y una clase conocida.
:::

## Variables predictoras y variable respuesta

La variable respuesta es la variable que queremos predecir. Las variables predictoras son las variables que usamos como entrada para el modelo.

## Tipos principales de aprendizaje automático

1. Aprendizaje supervisado.
2. Aprendizaje no supervisado.
3. Aprendizaje por refuerzo.

## Notación básica

Supongamos que tenemos $n$ observaciones y $p$ variables predictoras. Podemos representar los datos mediante una matriz $X$ y una variable respuesta $Y$.

$$
\hat{y} = f(x_1, x_2, \ldots, x_p)
$$

## Primer ejemplo visual en R

```{r grafica-introduccion, fig.width=7, fig.height=4.5}
library(ggplot2)
source("util_graficas.R")

ggplot(datos, aes(x = pm10, y = temperatura, color = clase)) +
  geom_point(size = 4, alpha = 0.9) +
  escala_clases_color() +
  labs(
    title = "Ejemplo inicial de clasificación",
    subtitle = "Clasificación de contaminación alta o baja",
    x = "PM10",
    y = "Temperatura",
    color = "Clase"
  ) +
  tema_libro()
```

::: {.callout-note}
## Explicación del código
La gráfica coloca PM10 en el eje horizontal, temperatura en el eje vertical y usa color para distinguir la clase.
:::

::: {.callout-tip}
## Interpretación del resultado
Los puntos permiten visualizar si las clases se separan. Esta es la idea básica detrás de muchos métodos de clasificación.
:::

## División entre entrenamiento y prueba

```{r division-entrenamiento-prueba}
set.seed(123)
n <- nrow(datos)
indices_entrenamiento <- sample(1:n, size = round(0.7 * n))

entrenamiento <- datos[indices_entrenamiento, ]
prueba <- datos[-indices_entrenamiento, ]

entrenamiento
prueba
```

::: {.callout-note}
## Explicación del código
Se divide la base en dos partes: una para entrenar el modelo y otra para evaluar cómo funciona con datos no usados durante el ajuste.
:::

## Primer clasificador basado en una regla

```{r clasificador-regla}
datos$prediccion_regla <- ifelse(datos$pm10 > 75, "Alta", "Baja")

tabla_confusion <- table(
  Real = datos$clase,
  Predicho = datos$prediccion_regla
)

tabla_confusion
mean(datos$clase == datos$prediccion_regla)
```

::: {.callout-tip}
## Interpretación del resultado
La matriz de confusión compara la clase real contra la clase predicha. La exactitud mide la proporción de aciertos.
:::

## Conclusión

El aprendizaje automático permite construir modelos que aprenden patrones a partir de datos. En este capítulo vimos la diferencia entre reglas manuales y aprendizaje a partir de ejemplos.
