# ¿Qué es el aprendizaje automático?

```{r}
#| include: false
knitr::opts_chunk$set(warning = FALSE, message = FALSE, dev = "png", dpi = 120, fig.width = 7, fig.height = 4.5)
```


## Objetivos del capítulo

Al finalizar este capítulo, el lector será capaz de:

- Explicar qué es el aprendizaje automático.
- Diferenciar entre programación tradicional y aprendizaje automático.
- Identificar problemas de clasificación, regresión y agrupamiento.
- Reconocer las etapas principales de un proyecto de aprendizaje automático.
- Reconocer la notación matemática básica usada en aprendizaje automático.

## Introducción

El aprendizaje automático, también conocido como *Machine Learning*, es una rama de la inteligencia artificial que permite construir modelos capaces de aprender patrones a partir de datos.

La idea central será:

> Aprender Machine Learning haciendo proyectos con datos reales.

## Programación tradicional contra aprendizaje automático

En la programación tradicional, una persona escribe reglas explícitas.

```{r}
pm10 <- 85

if (pm10 > 75) {
  print("Contaminación alta")
} else {
  print("Contaminación baja")
}
```

En aprendizaje automático no le damos al sistema una regla fija. Le damos datos.

```{r}
datos <- data.frame(
  dia = 1:12,
  pm10 = c(42, 88, 55, 120, 63, 95, 38, 110, 72, 130, 47, 99),
  temperatura = c(25, 28, 22, 30, 24, 29, 21, 31, 27, 32, 23, 30),
  humedad = c(40, 35, 60, 30, 55, 33, 65, 29, 42, 28, 62, 34),
  clase = c("Baja", "Alta", "Baja", "Alta", "Baja", "Alta", "Baja", "Alta", "Baja", "Alta", "Baja", "Alta")
)

datos
```

## Variables predictoras y variable respuesta

La **variable respuesta** es la variable que queremos predecir.

Las **variables predictoras** son las variables que usamos como entrada para el modelo.

En el ejemplo anterior, la variable respuesta es `clase`, y las variables predictoras son `pm10`, `temperatura` y `humedad`.

## Notación básica para aprendizaje automático

Supongamos que tenemos $n$ observaciones y $p$ variables predictoras. Podemos representar los datos mediante una matriz:

$$
X =
\left[
\begin{array}{cccc}
x_{11} & x_{12} & \cdots & x_{1p} \\
x_{21} & x_{22} & \cdots & x_{2p} \\
\vdots & \vdots & \ddots & \vdots \\
x_{n1} & x_{n2} & \cdots & x_{np}
\end{array}
\right]
$$

donde $n$ es el número de observaciones, $p$ es el número de variables predictoras y $x_{ij}$ representa el valor de la variable $j$ en la observación $i$.

La variable respuesta se representa como:

$$
Y =
\left[
\begin{array}{c}
y_1 \\
y_2 \\
\vdots \\
y_n
\end{array}
\right]
$$

El objetivo general del aprendizaje supervisado es encontrar una función $f$ que permita aproximar la respuesta:

$$
\hat{y} = f(x_1, x_2, \ldots, x_p)
$$

donde $\hat{y}$ es la predicción del modelo, $x_1, x_2, \ldots, x_p$ son las variables predictoras, y $f$ es la función aprendida a partir de los datos.

## Algoritmo general de aprendizaje supervisado

```text
Algoritmo: Aprendizaje supervisado

Entrada:
  - Matriz de datos X
  - Variable respuesta Y
  - Algoritmo de aprendizaje

Proceso:
  1. Dividir los datos en entrenamiento y prueba.
  2. Usar los datos de entrenamiento para aprender una función f.
  3. Usar la función f para predecir nuevas respuestas.
  4. Comparar las predicciones contra los valores reales.
  5. Calcular métricas de desempeño.
  6. Interpretar los resultados.

Salida:
  - Modelo entrenado
  - Predicciones
  - Métricas de evaluación
```

## Aprendizaje supervisado

El aprendizaje supervisado se utiliza cuando tenemos una variable respuesta conocida.

Dentro del aprendizaje supervisado hay dos tareas muy importantes:

- clasificación;
- regresión.

## Clasificación

La clasificación se utiliza cuando la variable respuesta es categórica.

Ejemplos:

- Alta o baja contaminación.
- Accidente con víctimas o solo daños.
- Tumor benigno o maligno.

## Regresión

La regresión se utiliza cuando la variable respuesta es numérica.

Ejemplos:

- Predecir concentración de PM10.
- Predecir temperatura.
- Predecir ventas.

## Aprendizaje no supervisado

El aprendizaje no supervisado se utiliza cuando no tenemos una variable respuesta conocida. En lugar de predecir una etiqueta, buscamos patrones ocultos en los datos.

## Flujo general de un proyecto de aprendizaje automático

```text
1. Plantear el problema
2. Conseguir los datos
3. Entender las variables
4. Limpiar los datos
5. Explorar los datos
6. Dividir en entrenamiento y prueba
7. Entrenar el modelo
8. Evaluar el modelo
9. Interpretar los resultados
10. Comunicar hallazgos
```

## Primer ejemplo visual en R

```{r}
library(ggplot2)

ggplot(datos, aes(x = pm10, y = temperatura, color = clase)) +
  geom_point(size = 4) +
  labs(
    title = "Ejemplo inicial de clasificación",
    subtitle = "Clasificación de contaminación alta o baja",
    x = "PM10",
    y = "Temperatura",
    color = "Clase"
  )
```

## División entre entrenamiento y prueba

```{r}
set.seed(123)

n <- nrow(datos)
indices_entrenamiento <- sample(1:n, size = round(0.7 * n))

entrenamiento <- datos[indices_entrenamiento, ]
prueba <- datos[-indices_entrenamiento, ]

entrenamiento
prueba
```

## Primer clasificador sencillo basado en una regla

```{r}
datos$prediccion_regla <- ifelse(datos$pm10 > 75, "Alta", "Baja")
datos[, c("pm10", "clase", "prediccion_regla")]
```

```{r}
tabla_confusion <- table(
  Real = datos$clase,
  Predicho = datos$prediccion_regla
)

tabla_confusion
```

```{r}
exactitud <- mean(datos$clase == datos$prediccion_regla)
exactitud
```

## Conclusión

El aprendizaje automático permite construir modelos capaces de aprender patrones a partir de datos. En el siguiente capítulo comenzaremos con una parte fundamental: la preparación de datos reales.
