# Preparación de datos reales

## Objetivos del capítulo

Al finalizar este capítulo, el lector será capaz de leer una base real, seleccionar variables, construir una variable respuesta y guardar una base preparada para modelado.

## Introducción

En la práctica profesional, los datos reales casi nunca vienen preparados. Antes de aplicar un algoritmo necesitamos revisar, limpiar, transformar y documentar los datos.

## Datos crudos y datos preparados

Llamaremos **datos crudos** a la base tal como se obtiene de la fuente original. Llamaremos **datos preparados** a la base que ya fue revisada, transformada y organizada para un propósito específico.

## Representación matemática de una base preparada

Una base de datos para aprendizaje automático puede representarse como una matriz de variables predictoras \(X\) y una variable respuesta \(Y\).

En nuestro caso, \(Y\) representa la variable `accidente_con_victimas`.

```text
Y_i = 1 si el accidente tiene víctimas.
Y_i = 0 si el accidente es de solo daños.
```

## Algoritmo general de preparación de datos

```text
Entrada:
- Base de datos cruda.
- Diccionario de variables.
- Pregunta de predicción.

Proceso:
1. Leer la base de datos.
2. Revisar dimensiones, nombres y tipos de variables.
3. Seleccionar variables relevantes.
4. Identificar la variable respuesta.
5. Transformar variables cuando sea necesario.
6. Revisar datos faltantes.
7. Guardar una base preparada.

Salida:
- Base limpia y lista para análisis exploratorio y modelado.
```

## Conjunto de datos de trabajo: ATUS

Trabajaremos con **Accidentes de Tránsito Terrestre en Zonas Urbanas y Suburbanas**, conocido como **ATUS**, publicado por INEGI.

La pregunta práctica será:

> ¿Podemos clasificar si un accidente tendrá víctimas o será solo de daños materiales?

## Crear la carpeta de datos

Dentro de la carpeta del libro crea una carpeta llamada `datos`. El archivo de datos debe llamarse:

```text
datos/atus_2024.csv
```

## Cargar paquetes

```{r}
#| message: false
#| warning: false
library(readr)
library(dplyr)
library(ggplot2)
library(stringr)
source("util_graficas.R")
```

## Leer el archivo CSV

```{r}
ruta_atus <- "datos/atus_2024.csv"
file.exists(ruta_atus)
```

```{r}
if (file.exists(ruta_atus)) {
  atus <- read_csv(
    file = ruta_atus,
    show_col_types = FALSE,
    locale = locale(encoding = "UTF-8")
  )
  print("Archivo leído correctamente.")
} else {
  atus <- NULL
  print("El archivo atus_2024.csv todavía no está disponible en la carpeta datos.")
}
```

## Primer vistazo a los datos

```{r}
if (!is.null(atus)) {
  data.frame(filas = nrow(atus), columnas = ncol(atus))
}
```

```{r}
if (!is.null(atus)) {
  head(atus)
}
```

## Estandarizar nombres de variables

```{r}
if (!is.null(atus)) {
  names(atus) <- toupper(names(atus))
  names(atus)
}
```

## Variables de interés

```{r}
variables_interes <- c(
  "ANIO", "MES", "ID_ENTIDAD", "ID_MUNICIPIO",
  "ID_HORA", "ID_DIA", "DIASEMANA",
  "TIPACCID", "CAUSAACCI", "CLASACC"
)

if (!is.null(atus)) {
  variables_existentes <- intersect(variables_interes, names(atus))
  variables_existentes
}
```

```{r}
if (!is.null(atus)) {
  atus_base <- atus |>
    select(all_of(variables_existentes))
  head(atus_base)
}
```

## Diccionario inicial de variables

| Variable | Descripción didáctica |
|---|---|
| ANIO | Año del accidente |
| MES | Mes del accidente |
| ID_ENTIDAD | Clave de la entidad federativa |
| ID_MUNICIPIO | Clave del municipio |
| ID_HORA | Hora del accidente |
| ID_DIA | Día del mes |
| DIASEMANA | Día de la semana |
| TIPACCID | Tipo de accidente |
| CAUSAACCI | Causa presunta del accidente |
| CLASACC | Clase del accidente |

## Revisión de la variable CLASACC

```{r}
if (exists("atus_base") && "CLASACC" %in% names(atus_base)) {
  table(atus_base$CLASACC, useNA = "ifany")
}
```

## Crear una variable respuesta

```{r}
if (exists("atus_base") && "CLASACC" %in% names(atus_base)) {
  atus_modelo <- atus_base |>
    mutate(
      CLASACC_TXT = as.character(CLASACC),
      CLASACC_TXT = str_to_lower(CLASACC_TXT),
      accidente_con_victimas = case_when(
        str_detect(CLASACC_TXT, "sólo daños") ~ "Solo daños",
        str_detect(CLASACC_TXT, "solo daños") ~ "Solo daños",
        str_detect(CLASACC_TXT, "daños") ~ "Solo daños",
        str_detect(CLASACC_TXT, "no fatal") ~ "Con víctimas",
        str_detect(CLASACC_TXT, "fatal") ~ "Con víctimas",
        CLASACC_TXT %in% c("1", "2") ~ "Con víctimas",
        CLASACC_TXT %in% c("3") ~ "Solo daños",
        TRUE ~ NA_character_
      )
    )
}

if (exists("atus_modelo")) {
  table(atus_modelo$accidente_con_victimas, useNA = "ifany")
}
```

## Convertir variables categóricas

```{r}
if (exists("atus_modelo")) {
  atus_modelo <- atus_modelo |>
    filter(!is.na(accidente_con_victimas)) |>
    mutate(
      ID_ENTIDAD = as.factor(ID_ENTIDAD),
      ID_MUNICIPIO = as.factor(ID_MUNICIPIO),
      MES = as.factor(MES),
      DIASEMANA = as.factor(DIASEMANA),
      TIPACCID = as.factor(TIPACCID),
      CAUSAACCI = as.factor(CAUSAACCI),
      accidente_con_victimas = as.factor(accidente_con_victimas)
    )
  str(atus_modelo)
}
```

## Revisión de datos faltantes

```{r}
if (exists("atus_modelo")) {
  colSums(is.na(atus_modelo))
}
```

## Selección final de variables para el primer modelo

```{r}
if (exists("atus_modelo")) {
  atus_ml <- atus_modelo |>
    select(
      accidente_con_victimas,
      MES,
      ID_HORA,
      DIASEMANA,
      TIPACCID,
      CAUSAACCI
    ) |>
    na.omit()

  head(atus_ml)
}
```

```{r}
if (exists("atus_ml")) {
  data.frame(filas = nrow(atus_ml), columnas = ncol(atus_ml))
}
```

## Guardar la base preparada

```{r}
if (exists("atus_ml")) {
  write_csv(atus_ml, "datos/atus_ml_preparado.csv")
}
```

## Resumen del capítulo

En este capítulo leímos una base real, seleccionamos variables, construimos una variable respuesta y guardamos una base preparada para aprendizaje automático.
