# Preparación de datos reales

```{r}
#| include: false
knitr::opts_chunk$set(warning = FALSE, message = FALSE, dev = "png", dpi = 120, fig.width = 7, fig.height = 4.5)
```

**Explicación del código.**  
Este bloque muestra una operación básica en R para construir, revisar o transformar datos.

**Interpretación del resultado.**  
La salida ayuda a verificar que el procedimiento se realizó correctamente y prepara el camino para el análisis posterior.



## Objetivos del capítulo

Al finalizar este capítulo, el lector será capaz de:

- Comprender por qué la preparación de datos es una etapa fundamental en aprendizaje automático.
- Leer un conjunto de datos real en R.
- Seleccionar variables relevantes.
- Crear una variable respuesta para un problema de clasificación.
- Preparar una base lista para análisis exploratorio y modelado.

## Introducción

En la práctica profesional, los datos reales casi nunca vienen preparados. Antes de aplicar cualquier algoritmo necesitamos revisar, limpiar, transformar y documentar.

## Datos crudos y datos preparados

Llamaremos **datos crudos** a la base tal como se obtiene de la fuente original. Llamaremos **datos preparados** a la base que ya fue revisada, transformada y organizada para un propósito específico.

## Representación matemática de una base preparada

Una base de datos para aprendizaje automático puede representarse como una matriz de variables predictoras $X$ y una variable respuesta $Y$.

$$
X =
\left[
\begin{array}{cccc}
x_{11} & x_{12} & \cdots & x_{1p} \\
x_{21} & x_{22} & \cdots & x_{2p} \\
\vdots & \vdots & \ddots & \vdots \\
x_{n1} & x_{n2} & \cdots & x_{np}
\end{array}
\right]
$$

$$
Y =
\left[
\begin{array}{c}
y_1 \\
y_2 \\
\vdots \\
y_n
\end{array}
\right]
$$

En nuestro caso, $Y$ representa la variable `accidente_con_victimas`.

Cuando convertimos esta variable en forma binaria, podemos escribir:

$$
Y_i =
\left\{
\begin{array}{ll}
1, & \text{si el accidente tiene víctimas} \\
0, & \text{si el accidente es de solo daños}
\end{array}
\right.
$$

## Algoritmo general de preparación de datos

```text
Algoritmo: Preparación de datos para aprendizaje automático

Entrada:
  - Base de datos cruda
  - Diccionario de variables
  - Pregunta de predicción

Proceso:
  1. Leer la base de datos.
  2. Revisar dimensiones, nombres y tipos de variables.
  3. Seleccionar variables relevantes.
  4. Identificar la variable respuesta.
  5. Transformar variables cuando sea necesario.
  6. Revisar datos faltantes.
  7. Guardar una base preparada.

Salida:
  - Base limpia y lista para análisis exploratorio y modelado
```

## Conjunto de datos de trabajo: ATUS

Trabajaremos con **Accidentes de Tránsito Terrestre en Zonas Urbanas y Suburbanas**, conocido como **ATUS**, publicado por INEGI.

La pregunta práctica será:

> ¿Podemos clasificar si un accidente tendrá víctimas o será solo de daños materiales?

## Crear la carpeta de datos

Dentro de la carpeta del libro crea una carpeta llamada `datos`.

El archivo de datos debe llamarse:

```text
datos/atus_2024.csv
```

## Cargar paquetes

```{r}
library(readr)
library(dplyr)
library(ggplot2)
library(stringr)
```

**Explicación del código.**  
Este bloque muestra una operación básica en R para construir, revisar o transformar datos.

**Interpretación del resultado.**  
La salida ayuda a verificar que el procedimiento se realizó correctamente y prepara el camino para el análisis posterior.


Si alguno no está instalado:

```{r, eval=FALSE}
install.packages(c("readr", "dplyr", "ggplot2", "stringr"))
```

**Explicación del código.**  
Este bloque muestra una operación básica en R para construir, revisar o transformar datos.

**Interpretación del resultado.**  
La salida ayuda a verificar que el procedimiento se realizó correctamente y prepara el camino para el análisis posterior.


## Leer el archivo CSV

```{r}
ruta_atus <- "datos/atus_2024.csv"
file.exists(ruta_atus)
```

**Explicación del código.**  
Este bloque muestra una operación básica en R para construir, revisar o transformar datos.

**Interpretación del resultado.**  
La salida ayuda a verificar que el procedimiento se realizó correctamente y prepara el camino para el análisis posterior.


```{r}
if (file.exists(ruta_atus)) {
  atus <- read_csv(
    file = ruta_atus,
    show_col_types = FALSE,
    locale = locale(encoding = "UTF-8")
  )
  print("Archivo leído correctamente.")
} else {
  atus <- NULL
  print("El archivo atus_2024.csv todavía no está disponible en la carpeta datos.")
}
```

**Explicación del código.**  
Este bloque muestra una operación básica en R para construir, revisar o transformar datos.

**Interpretación del resultado.**  
La salida ayuda a verificar que el procedimiento se realizó correctamente y prepara el camino para el análisis posterior.


## Primer vistazo a los datos

```{r}
if (!is.null(atus)) {
  dim(atus)
  head(atus)
  names(atus)
}
```

**Explicación del código.**  
Este bloque muestra una operación básica en R para construir, revisar o transformar datos.

**Interpretación del resultado.**  
La salida ayuda a verificar que el procedimiento se realizó correctamente y prepara el camino para el análisis posterior.


## Estandarizar nombres de variables

```{r}
if (!is.null(atus)) {
  names(atus) <- toupper(names(atus))
  names(atus)
}
```

**Explicación del código.**  
Este bloque muestra una operación básica en R para construir, revisar o transformar datos.

**Interpretación del resultado.**  
La salida ayuda a verificar que el procedimiento se realizó correctamente y prepara el camino para el análisis posterior.


## Variables de interés

```{r}
variables_interes <- c(
  "ANIO", "MES", "ID_ENTIDAD", "ID_MUNICIPIO",
  "ID_HORA", "ID_DIA", "DIASEMANA",
  "TIPACCID", "CAUSAACCI", "CLASACC"
)
```

**Explicación del código.**  
Este bloque muestra una operación básica en R para construir, revisar o transformar datos.

**Interpretación del resultado.**  
La salida ayuda a verificar que el procedimiento se realizó correctamente y prepara el camino para el análisis posterior.


```{r}
if (!is.null(atus)) {
  variables_existentes <- intersect(variables_interes, names(atus))
  variables_existentes
}
```

**Explicación del código.**  
Este bloque muestra una operación básica en R para construir, revisar o transformar datos.

**Interpretación del resultado.**  
La salida ayuda a verificar que el procedimiento se realizó correctamente y prepara el camino para el análisis posterior.


```{r}
if (!is.null(atus)) {
  atus_base <- atus |>
    select(all_of(variables_existentes))

  head(atus_base)
}
```

**Explicación del código.**  
Este bloque muestra una operación básica en R para construir, revisar o transformar datos.

**Interpretación del resultado.**  
La salida ayuda a verificar que el procedimiento se realizó correctamente y prepara el camino para el análisis posterior.


## Diccionario inicial de variables

| Variable | Descripción didáctica |
|---|---|
| `ANIO` | Año del accidente |
| `MES` | Mes del accidente |
| `ID_ENTIDAD` | Clave de la entidad federativa |
| `ID_MUNICIPIO` | Clave del municipio |
| `ID_HORA` | Hora del accidente |
| `ID_DIA` | Día del mes |
| `DIASEMANA` | Día de la semana |
| `TIPACCID` | Tipo de accidente |
| `CAUSAACCI` | Causa presunta del accidente |
| `CLASACC` | Clase del accidente |

## Revisión de la variable `CLASACC`

```{r}
if (exists("atus_base") && "CLASACC" %in% names(atus_base)) {
  table(atus_base$CLASACC, useNA = "ifany")
}
```

**Explicación del código.**  
Este bloque muestra una operación básica en R para construir, revisar o transformar datos.

**Interpretación del resultado.**  
La salida ayuda a verificar que el procedimiento se realizó correctamente y prepara el camino para el análisis posterior.


## Crear una variable respuesta

```{r}
if (exists("atus_base") && "CLASACC" %in% names(atus_base)) {
  atus_modelo <- atus_base |>
    mutate(
      CLASACC_TXT = as.character(CLASACC),
      CLASACC_TXT = str_to_lower(CLASACC_TXT),
      accidente_con_victimas = case_when(
        str_detect(CLASACC_TXT, "sólo daños") ~ "Solo daños",
        str_detect(CLASACC_TXT, "solo daños") ~ "Solo daños",
        str_detect(CLASACC_TXT, "daños") ~ "Solo daños",
        str_detect(CLASACC_TXT, "no fatal") ~ "Con víctimas",
        str_detect(CLASACC_TXT, "fatal") ~ "Con víctimas",
        CLASACC_TXT %in% c("1", "2") ~ "Con víctimas",
        CLASACC_TXT %in% c("3") ~ "Solo daños",
        TRUE ~ NA_character_
      )
    )
}
```

**Explicación del código.**  
Este bloque muestra una operación básica en R para construir, revisar o transformar datos.

**Interpretación del resultado.**  
La salida ayuda a verificar que el procedimiento se realizó correctamente y prepara el camino para el análisis posterior.


```{r}
if (exists("atus_modelo")) {
  table(atus_modelo$accidente_con_victimas, useNA = "ifany")
}
```

**Explicación del código.**  
Este bloque muestra una operación básica en R para construir, revisar o transformar datos.

**Interpretación del resultado.**  
La salida ayuda a verificar que el procedimiento se realizó correctamente y prepara el camino para el análisis posterior.


## Eliminar registros sin variable respuesta

```{r}
if (exists("atus_modelo")) {
  atus_modelo <- atus_modelo |>
    filter(!is.na(accidente_con_victimas))

  table(atus_modelo$accidente_con_victimas)
}
```

**Explicación del código.**  
Este bloque muestra una operación básica en R para construir, revisar o transformar datos.

**Interpretación del resultado.**  
La salida ayuda a verificar que el procedimiento se realizó correctamente y prepara el camino para el análisis posterior.


## Convertir variables categóricas

```{r}
if (exists("atus_modelo")) {
  atus_modelo <- atus_modelo |>
    mutate(
      ID_ENTIDAD = as.factor(ID_ENTIDAD),
      ID_MUNICIPIO = as.factor(ID_MUNICIPIO),
      MES = as.factor(MES),
      DIASEMANA = as.factor(DIASEMANA),
      TIPACCID = as.factor(TIPACCID),
      CAUSAACCI = as.factor(CAUSAACCI),
      accidente_con_victimas = as.factor(accidente_con_victimas)
    )

  str(atus_modelo)
}
```

**Explicación del código.**  
Este bloque muestra una operación básica en R para construir, revisar o transformar datos.

**Interpretación del resultado.**  
La salida ayuda a verificar que el procedimiento se realizó correctamente y prepara el camino para el análisis posterior.


## Revisión de datos faltantes

```{r}
if (exists("atus_modelo")) {
  colSums(is.na(atus_modelo))
}
```

**Explicación del código.**  
Este bloque muestra una operación básica en R para construir, revisar o transformar datos.

**Interpretación del resultado.**  
La salida ayuda a verificar que el procedimiento se realizó correctamente y prepara el camino para el análisis posterior.


```{r}
if (exists("atus_modelo")) {
  round(100 * colSums(is.na(atus_modelo)) / nrow(atus_modelo), 2)
}
```

**Explicación del código.**  
Este bloque muestra una operación básica en R para construir, revisar o transformar datos.

**Interpretación del resultado.**  
La salida ayuda a verificar que el procedimiento se realizó correctamente y prepara el camino para el análisis posterior.


## Selección final de variables para el primer modelo

```{r}
if (exists("atus_modelo")) {
  atus_ml <- atus_modelo |>
    select(
      accidente_con_victimas,
      MES,
      ID_HORA,
      DIASEMANA,
      TIPACCID,
      CAUSAACCI
    )

  head(atus_ml)
}
```

**Explicación del código.**  
Este bloque muestra una operación básica en R para construir, revisar o transformar datos.

**Interpretación del resultado.**  
La salida ayuda a verificar que el procedimiento se realizó correctamente y prepara el camino para el análisis posterior.


```{r}
if (exists("atus_ml")) {
  atus_ml <- na.omit(atus_ml)
  dim(atus_ml)
}
```

**Explicación del código.**  
Este bloque muestra una operación básica en R para construir, revisar o transformar datos.

**Interpretación del resultado.**  
La salida ayuda a verificar que el procedimiento se realizó correctamente y prepara el camino para el análisis posterior.


## Guardar la base preparada

```{r}
if (exists("atus_ml")) {
  write_csv(atus_ml, "datos/atus_ml_preparado.csv")
}
```

**Explicación del código.**  
Este bloque muestra una operación básica en R para construir, revisar o transformar datos.

**Interpretación del resultado.**  
La salida ayuda a verificar que el procedimiento se realizó correctamente y prepara el camino para el análisis posterior.


## Resumen del capítulo

En este capítulo aprendimos a leer una base CSV, seleccionar variables, construir una variable respuesta y guardar una base preparada para aprendizaje automático.
