# Preparación de datos reales

## Objetivos del capítulo

Al finalizar este capítulo, el lector será capaz de leer una base real, seleccionar variables, construir una variable respuesta y guardar una base preparada para modelado.

## Introducción

En la práctica profesional, los datos reales casi nunca vienen preparados. Antes de aplicar un algoritmo necesitamos revisar, limpiar, transformar y documentar los datos.

## Cargar paquetes

```{r}
library(readr)
library(dplyr)
library(ggplot2)
library(stringr)
source("util_graficas.R")
```

## Leer el archivo CSV

```{r}
ruta_atus <- "datos/atus_2024.csv"
file.exists(ruta_atus)

if (file.exists(ruta_atus)) {
  atus <- read_csv(file = ruta_atus, show_col_types = FALSE, locale = locale(encoding = "UTF-8"))
  print("Archivo leído correctamente.")
} else {
  atus <- NULL
  print("El archivo atus_2024.csv todavía no está disponible en la carpeta datos.")
}
```

## Primer vistazo a los datos

```{r}
if (!is.null(atus)) {
  data.frame(filas = nrow(atus), columnas = ncol(atus))
  head(atus)
}
```

## Variables de interés

```{r}
variables_interes <- c("ANIO", "MES", "ID_ENTIDAD", "ID_MUNICIPIO", "ID_HORA", "ID_DIA", "DIASEMANA", "TIPACCID", "CAUSAACCI", "CLASACC")

if (!is.null(atus)) {
  names(atus) <- toupper(names(atus))
  variables_existentes <- intersect(variables_interes, names(atus))
  atus_base <- atus |> select(all_of(variables_existentes))
  head(atus_base)
}
```

## Crear variable respuesta

```{r}
if (exists("atus_base") && "CLASACC" %in% names(atus_base)) {
  atus_modelo <- atus_base |>
    mutate(
      CLASACC_TXT = str_to_lower(as.character(CLASACC)),
      accidente_con_victimas = case_when(
        str_detect(CLASACC_TXT, "sólo daños") ~ "Solo daños",
        str_detect(CLASACC_TXT, "solo daños") ~ "Solo daños",
        str_detect(CLASACC_TXT, "daños") ~ "Solo daños",
        str_detect(CLASACC_TXT, "no fatal") ~ "Con víctimas",
        str_detect(CLASACC_TXT, "fatal") ~ "Con víctimas",
        TRUE ~ NA_character_
      )
    ) |>
    filter(!is.na(accidente_con_victimas))

  table(atus_modelo$accidente_con_victimas)
}
```

## Preparar variables finales

```{r}
if (exists("atus_modelo")) {
  atus_ml <- atus_modelo |>
    mutate(
      MES = as.factor(MES),
      ID_HORA = as.character(ID_HORA),
      DIASEMANA = as.factor(DIASEMANA),
      TIPACCID = as.factor(TIPACCID),
      CAUSAACCI = as.factor(CAUSAACCI),
      accidente_con_victimas = factor(accidente_con_victimas, levels = c("Con víctimas", "Solo daños"))
    ) |>
    select(accidente_con_victimas, MES, ID_HORA, DIASEMANA, TIPACCID, CAUSAACCI) |>
    na.omit()

  data.frame(filas = nrow(atus_ml), columnas = ncol(atus_ml))
}
```

## Guardar base preparada

```{r}
if (exists("atus_ml")) {
  if (!dir.exists("datos")) dir.create("datos")
  write_csv(atus_ml, "datos/atus_ml_preparado.csv")
}
```

## Resumen del capítulo

En este capítulo leímos una base real, seleccionamos variables, construimos una variable respuesta y guardamos una base preparada para aprendizaje automático.
