# Preparación de datos reales

## Objetivos del capítulo

Al finalizar este capítulo, el lector será capaz de:

- localizar y descargar la base ATUS desde el portal oficial del INEGI;
- organizar los archivos dentro del proyecto Quarto;
- leer y revisar una base real en R;
- seleccionar y transformar variables;
- construir una variable respuesta binaria;
- guardar una base preparada para los capítulos de modelado;
- citar correctamente la fuente de los datos.

## Introducción

En la práctica profesional, los datos casi nunca llegan preparados para aplicar un algoritmo. Antes de modelar debemos conocer su procedencia, revisar su estructura, limpiar valores, transformar variables y documentar cada decisión.

En este libro utilizamos la **Estadística de Accidentes de Tránsito Terrestre en Zonas Urbanas y Suburbanas (ATUS)** del Instituto Nacional de Estadística y Geografía [@inegi_atus_2024]. Su objetivo es producir información anual sobre la siniestralidad del transporte terrestre en zonas de jurisdicción no federal, con desglose nacional, estatal y municipal.

::: {.callout-important title="Uso responsable de la información"}
Los datos originales son del INEGI. La limpieza, transformación, selección de variables, gráficas, modelos e interpretaciones de este libro son elaboración del autor. No constituyen resultados oficiales ni implican el aval del Instituto.
:::

## Descargar la base ATUS desde el INEGI

La descarga debe realizarse desde el sitio oficial para conservar la procedencia y los metadatos del archivo.

1. Abra en su navegador el portal de **Accidentes de Tránsito Terrestre en Zonas Urbanas y Suburbanas (ATUS)**:

   <https://www.inegi.org.mx/programas/accidentes/>

2. Localice el apartado **Datos abiertos** o la opción de descarga correspondiente.
3. Seleccione el periodo anual que desea utilizar. Para reproducir los ejemplos de esta versión, elija **2024**.
4. Descargue el archivo en formato CSV. Es posible que el portal entregue un archivo comprimido en formato ZIP.
5. Descomprima el archivo descargado.
6. Identifique el CSV anual y cópielo en la carpeta `datos` del proyecto.
7. Para seguir exactamente los ejemplos, renómbrelo como:

```text
atus_2024.csv
```

La estructura mínima del proyecto debe quedar así:

```text
libro-machine-learning-r-dev/
├── _quarto.yml
├── index.qmd
├── 02-preparacion-datos.qmd
├── datos/
│   └── atus_2024.csv
└── referencias.bib
```

::: {.callout-tip title="Otro año de información"}
Puede utilizar un año diferente. En ese caso, cambie el nombre del archivo o modifique la ruta utilizada en el código. Conviene anotar siempre el año de referencia porque los resultados pueden cambiar entre periodos.
:::

## Cómo citar los datos

Los términos de libre uso del INEGI permiten utilizar, adaptar y publicar su información, pero requieren citar la fuente de origen [@inegi_terminos_libre_uso].

En el texto puede utilizarse una cita como esta:

> Los datos proceden de la Estadística de Accidentes de Tránsito Terrestre en Zonas Urbanas y Suburbanas del INEGI [@inegi_atus_2024].

Debajo de una tabla o gráfica sin transformaciones importantes:

> **Fuente:** INEGI, Estadística de Accidentes de Tránsito Terrestre en Zonas Urbanas y Suburbanas (ATUS), 2024.

Cuando exista procesamiento, agrupación, modelado o visualización propia:

> **Fuente:** Elaboración propia con datos del INEGI, Estadística de Accidentes de Tránsito Terrestre en Zonas Urbanas y Suburbanas (ATUS), 2024.

## Cargar paquetes

```{r cargar-paquetes-preparacion}

library(readr)
library(dplyr)
library(ggplot2)
library(stringr)
source("util_graficas.R")
```

::: {.callout-note title="Explicación del código"}
Se cargan paquetes para leer archivos CSV, transformar datos, trabajar con texto y crear gráficas. El archivo `util_graficas.R` contiene funciones visuales comunes para mantener un estilo uniforme en todo el libro.
:::

## Localizar el archivo

En lugar de depender únicamente de un nombre fijo, el siguiente código busca archivos cuyo nombre comience con `atus` y termine en `.csv`.

```{r localizar-atus}

archivos_atus <- list.files(
  path = "datos",
  pattern = "^atus.*\\.csv$",
  full.names = TRUE,
  ignore.case = TRUE
)

archivos_atus
```

::: {.callout-tip title="Interpretación"}
Si aparece al menos una ruta, R encontró un archivo ATUS. Si el resultado es `character(0)`, revise que el archivo esté descomprimido y guardado dentro de la carpeta `datos`.
:::

## Leer el archivo CSV

```{r leer-atus}

if (length(archivos_atus) == 0) {
  stop(
    paste(
      "No se encontró un archivo ATUS en la carpeta datos.",
      "Descárguelo desde el portal oficial del INEGI y descomprímalo."
    )
  )
}

ruta_atus <- archivos_atus[1]

atus <- read_csv(
  file = ruta_atus,
  show_col_types = FALSE,
  locale = locale(encoding = "UTF-8")
)

message("Archivo leído: ", ruta_atus)
```

::: {.callout-note title="Explicación del código"}
Se selecciona el primer archivo localizado y se lee con `read_csv()`. El argumento `show_col_types = FALSE` evita imprimir mensajes técnicos que distraen de los resultados principales.
:::

## Primer vistazo a los datos

```{r vistazo-atus}

resumen_dimensiones <- data.frame(
  filas = nrow(atus),
  columnas = ncol(atus)
)

resumen_dimensiones
head(atus)
```

::: {.callout-tip title="Interpretación"}
Las filas representan registros de accidentes y las columnas describen sus características temporales, geográficas y operativas. Antes de modelar es indispensable confirmar que las variables esperadas estén disponibles.
:::

## Normalizar los nombres de variables

```{r normalizar-nombres}

names(atus) <- toupper(names(atus))
names(atus)
```

Se convierten los nombres a mayúsculas para evitar errores por diferencias como `Mes`, `MES` o `mes`.

## Seleccionar variables de interés

```{r variables-interes}

variables_interes <- c(
  "ANIO", "MES", "ID_ENTIDAD", "ID_MUNICIPIO",
  "ID_HORA", "ID_DIA", "DIASEMANA", "TIPACCID",
  "CAUSAACCI", "CLASACC"
)

variables_existentes <- intersect(
  variables_interes,
  names(atus)
)

variables_faltantes <- setdiff(
  variables_interes,
  names(atus)
)

atus_base <- atus |>
  select(all_of(variables_existentes))

variables_existentes
variables_faltantes
```

::: {.callout-warning title="Compruebe el diccionario de datos"}
Los nombres y categorías pueden variar entre versiones. Si aparece una variable faltante, consulte los metadatos y el diccionario de datos descargados junto con la base antes de sustituirla.
:::

## Crear la variable respuesta

El primer problema de clasificación distinguirá entre:

- **Con víctimas:** accidentes fatales o no fatales con personas lesionadas o fallecidas.
- **Solo daños:** accidentes con daños materiales sin víctimas registradas.

```{r crear-respuesta}

atus_modelo <- atus_base |>
  mutate(
    CLASACC_TXT = str_to_lower(as.character(CLASACC)),
    accidente_con_victimas = case_when(
      str_detect(CLASACC_TXT, "sólo daños") ~ "Solo daños",
      str_detect(CLASACC_TXT, "solo daños") ~ "Solo daños",
      str_detect(CLASACC_TXT, "daños") ~ "Solo daños",
      str_detect(CLASACC_TXT, "no fatal") ~ "Con víctimas",
      str_detect(CLASACC_TXT, "fatal") ~ "Con víctimas",
      TRUE ~ NA_character_
    )
  ) |>
  filter(!is.na(accidente_con_victimas))

table(atus_modelo$accidente_con_victimas)
```

::: {.callout-note title="Explicación del código"}
La variable `CLASACC` se transforma en una respuesta binaria. `case_when()` asigna una nueva categoría según el texto encontrado y los registros que no pueden clasificarse se excluyen temporalmente.
:::

## Preparar las variables finales

```{r preparar-variables-finales}

atus_ml <- atus_modelo |>
  mutate(
    MES = as.factor(MES),
    ID_HORA = as.character(ID_HORA),
    DIASEMANA = as.factor(DIASEMANA),
    TIPACCID = as.factor(TIPACCID),
    CAUSAACCI = as.factor(CAUSAACCI),
    accidente_con_victimas = factor(
      accidente_con_victimas,
      levels = c("Con víctimas", "Solo daños")
    )
  ) |>
  select(
    accidente_con_victimas,
    MES,
    ID_HORA,
    DIASEMANA,
    TIPACCID,
    CAUSAACCI
  ) |>
  na.omit()

data.frame(
  filas = nrow(atus_ml),
  columnas = ncol(atus_ml)
)
```

::: {.callout-tip title="Interpretación"}
La base final queda lista para el análisis exploratorio y el modelado. Cada fila representa un accidente y cada columna una variable predictora o la respuesta que se desea clasificar.
:::

## Guardar la base preparada

```{r guardar-base-preparada}

if (!dir.exists("datos")) {
  dir.create("datos")
}

write_csv(
  atus_ml,
  "datos/atus_ml_preparado.csv"
)
```

::: {.callout-note title="Explicación del código"}
Guardar la base preparada evita repetir toda la limpieza en los capítulos siguientes y ayuda a mantener reproducible el flujo de trabajo.
:::

## Lista de comprobación

Antes de continuar, verifique que:

- el archivo proviene del portal oficial del INEGI;
- el año de los datos está documentado;
- el CSV se encuentra dentro de `datos`;
- las variables usadas existen en la versión descargada;
- la transformación de `CLASACC` corresponde con su diccionario;
- las tablas y gráficas incluyen la fuente;
- el archivo `atus_ml_preparado.csv` se creó correctamente.

## Resumen del capítulo

En este capítulo descargamos y documentamos una base real del INEGI, verificamos su ubicación, seleccionamos variables, construimos una respuesta binaria y guardamos una base preparada para aprendizaje automático.
