# Preparación de datos reales

## Objetivos del capítulo

Al finalizar este capítulo, el lector será capaz de:

- Comprender por qué la preparación de datos es una etapa fundamental en aprendizaje automático.
- Leer un conjunto de datos real en R.
- Revisar nombres de variables, dimensiones y estructura de una base.
- Seleccionar variables de interés.
- Crear una variable respuesta para un problema de clasificación.
- Preparar una primera base de trabajo lista para análisis exploratorio y modelado.

## 2.1 Introducción

En los libros y cursos introductorios es común usar bases de datos pequeñas, limpias y listas para modelar. Sin embargo, en la práctica profesional los datos reales casi nunca vienen preparados.

Antes de aplicar cualquier algoritmo de aprendizaje automático, normalmente tenemos que realizar varias tareas:

- descargar o importar datos,
- revisar nombres de variables,
- corregir tipos de datos,
- detectar valores faltantes,
- seleccionar variables útiles,
- transformar variables,
- crear una variable respuesta,
- eliminar registros incompletos,
- documentar cada paso.

Esta etapa se conoce como **preparación de datos**.

En muchos proyectos reales, preparar los datos toma más tiempo que entrenar el modelo.

## 2.2 Conjunto de datos de trabajo: ATUS de INEGI

En este capítulo comenzaremos a trabajar con un conjunto de datos real de México: la estadística de Accidentes de Tránsito Terrestre en Zonas Urbanas y Suburbanas, conocida como **ATUS**, publicada por INEGI.

ATUS contiene información sobre accidentes de tránsito ocurridos en zonas urbanas y suburbanas. La información tiene cobertura nacional, estatal y municipal, y considera accidentes en caminos de jurisdicción no federal.

Este conjunto de datos es útil para construir ejemplos de aprendizaje automático porque contiene variables como:

- entidad federativa,
- municipio,
- año,
- mes,
- día de la semana,
- hora,
- tipo de accidente,
- causa presunta,
- clase de accidente,
- víctimas.

Con estos datos podemos formular problemas como:

> ¿Podemos clasificar si un accidente tendrá víctimas o será solo de daños materiales?

Ese será nuestro primer problema práctico.

## 2.3 Crear la carpeta de datos

Dentro de la carpeta del libro crea una carpeta llamada:

```text
datos
```

La estructura del proyecto debería verse así:

```text
libro-machine-learning-r/
│
├── _quarto.yml
├── index.qmd
├── 01-introduccion.qmd
├── 02-preparacion-datos.qmd
├── 03-analisis-exploratorio.qmd
│
├── datos/
│   └── atus_2024.csv
│
└── docs/
```

El archivo de datos que usaremos en este capítulo se llamará:

```text
atus_2024.csv
```

## 2.4 Descarga de los datos

Para este capítulo descarga el archivo CSV de ATUS desde el sitio de INEGI.

Una vez descargado, guarda el archivo en la carpeta:

```text
datos/
```

y cambia su nombre a:

```text
atus_2024.csv
```

Este paso es importante para que el código del libro funcione igual en cualquier computadora.

## 2.5 Cargar paquetes

Primero cargamos los paquetes que usaremos.

```{r}
library(readr)
library(dplyr)
library(ggplot2)
library(stringr)
```

Si alguno de estos paquetes no está instalado, se puede instalar con:

```{r, eval=FALSE}
install.packages(c("readr", "dplyr", "ggplot2", "stringr"))
```

## 2.6 Leer el archivo CSV

Definimos la ruta del archivo.

```{r}
ruta_atus <- "datos/atus_2024.csv"
```

Antes de leerlo, verificamos si existe.

```{r}
file.exists(ruta_atus)
```

Ahora leemos el archivo.

```{r}
atus <- read_csv(
  file = ruta_atus,
  show_col_types = FALSE,
  locale = locale(encoding = "Latin1")
)
```

Si aparece un error, revisa tres cosas:

1. Que exista la carpeta `datos`.
2. Que el archivo esté dentro de esa carpeta.
3. Que el archivo se llame exactamente `atus_2024.csv`.

## 2.7 Primer vistazo a los datos

Revisamos las dimensiones de la base.

```{r}
dim(atus)
```

El primer número indica cuántas filas tiene la base.

El segundo número indica cuántas columnas tiene.

Ahora observamos los primeros registros.

```{r}
head(atus)
```

También podemos revisar los nombres de las variables.

```{r}
names(atus)
```

## 2.8 Estandarizar nombres de variables

Para trabajar más cómodamente, convertimos los nombres de las variables a mayúsculas.

```{r}
names(atus) <- toupper(names(atus))

names(atus)
```

Esto ayuda a evitar errores por diferencias entre mayúsculas y minúsculas.

## 2.9 Variables de interés

Para nuestro primer problema de clasificación no necesitamos todas las variables.

Seleccionaremos algunas que son útiles para iniciar:

```{r}
variables_interes <- c(
  "ANIO",
  "MES",
  "ID_ENTIDAD",
  "ID_MUNICIPIO",
  "ID_HORA",
  "ID_DIA",
  "DIASEMANA",
  "TIPACCID",
  "CAUSAACCI",
  "CLASACC"
)
```

Como los nombres de variables pueden cambiar ligeramente entre versiones, verificamos cuáles existen realmente en la base.

```{r}
variables_existentes <- intersect(variables_interes, names(atus))

variables_existentes
```

Ahora creamos una base reducida.

```{r}
atus_base <- atus |>
  select(all_of(variables_existentes))

head(atus_base)
```

## 2.10 Diccionario inicial de variables

Para trabajar con datos reales es necesario construir un pequeño diccionario de variables.

En esta primera versión usaremos el siguiente diccionario de trabajo:

| Variable | Descripción didáctica |
|---|---|
| `ANIO` | Año del accidente |
| `MES` | Mes del accidente |
| `ID_ENTIDAD` | Clave de la entidad federativa |
| `ID_MUNICIPIO` | Clave del municipio |
| `ID_HORA` | Hora del accidente |
| `ID_DIA` | Día del mes |
| `DIASEMANA` | Día de la semana |
| `TIPACCID` | Tipo de accidente |
| `CAUSAACCI` | Causa presunta del accidente |
| `CLASACC` | Clase del accidente |

La variable más importante para este primer ejemplo será:

```text
CLASACC
```

porque la usaremos para construir una variable respuesta.

## 2.11 Revisión de la variable `CLASACC`

Primero revisamos los valores de la variable `CLASACC`.

```{r}
if ("CLASACC" %in% names(atus_base)) {
  table(atus_base$CLASACC, useNA = "ifany")
}
```

La variable `CLASACC` permite identificar la clase del accidente.

Para fines didácticos, vamos a transformar esta variable en una nueva variable binaria:

```text
Con víctimas
Solo daños
```

Esta será nuestra primera variable respuesta para clasificación.

## 2.12 Crear una variable respuesta

Primero convertimos `CLASACC` a texto para evitar problemas si viene como número o como etiqueta.

```{r}
atus_modelo <- atus_base |>
  mutate(
    CLASACC_TXT = as.character(CLASACC),
    CLASACC_TXT = str_to_lower(CLASACC_TXT)
  )
```

Ahora creamos la variable respuesta.

```{r}
atus_modelo <- atus_modelo |>
  mutate(
    accidente_con_victimas = case_when(
      str_detect(CLASACC_TXT, "fatal") ~ "Con víctimas",
      str_detect(CLASACC_TXT, "no fatal") ~ "Con víctimas",
      str_detect(CLASACC_TXT, "dañ") ~ "Solo daños",
      CLASACC_TXT %in% c("1", "2") ~ "Con víctimas",
      CLASACC_TXT %in% c("3") ~ "Solo daños",
      TRUE ~ NA_character_
    )
  )
```

Revisamos la nueva variable.

```{r}
table(atus_modelo$accidente_con_victimas, useNA = "ifany")
```

## 2.13 Nota importante sobre la codificación

Cuando se trabaja con bases reales, las categorías pueden venir codificadas de distintas formas.

Por ejemplo, una variable puede venir como:

```text
Fatal
No fatal
Solo daños
```

o como códigos:

```text
1, 2, 3
```

Por eso, siempre se debe consultar la documentación de la base de datos antes de modelar.

En este libro iremos documentando las transformaciones para que el análisis sea claro y reproducible.

## 2.14 Eliminar registros sin variable respuesta

Para entrenar un modelo de clasificación necesitamos que la variable respuesta esté definida.

Eliminamos los registros donde no se pudo construir la variable `accidente_con_victimas`.

```{r}
atus_modelo <- atus_modelo |>
  filter(!is.na(accidente_con_victimas))
```

Revisamos nuevamente.

```{r}
table(atus_modelo$accidente_con_victimas)
```

## 2.15 Convertir variables categóricas

Algunas variables deben tratarse como categorías y no como números.

Por ejemplo, la entidad federativa y el municipio son códigos, pero no representan cantidades numéricas.

```{r}
atus_modelo <- atus_modelo |>
  mutate(
    ID_ENTIDAD = as.factor(ID_ENTIDAD),
    ID_MUNICIPIO = as.factor(ID_MUNICIPIO),
    MES = as.factor(MES),
    DIASEMANA = as.factor(DIASEMANA),
    TIPACCID = as.factor(TIPACCID),
    CAUSAACCI = as.factor(CAUSAACCI),
    accidente_con_victimas = as.factor(accidente_con_victimas)
  )
```

Revisamos la estructura.

```{r}
str(atus_modelo)
```

## 2.16 Revisión de datos faltantes

Los datos faltantes son comunes en bases reales.

Calculamos cuántos valores faltantes tiene cada variable.

```{r}
faltantes <- colSums(is.na(atus_modelo))

faltantes
```

También podemos calcular el porcentaje de faltantes.

```{r}
porcentaje_faltantes <- round(100 * colSums(is.na(atus_modelo)) / nrow(atus_modelo), 2)

porcentaje_faltantes
```

## 2.17 Selección final de variables para el primer modelo

Para iniciar de forma sencilla, seleccionaremos pocas variables.

```{r}
atus_ml <- atus_modelo |>
  select(
    accidente_con_victimas,
    MES,
    ID_HORA,
    DIASEMANA,
    TIPACCID,
    CAUSAACCI
  )
```

Revisamos la base final.

```{r}
head(atus_ml)
```

También revisamos sus dimensiones.

```{r}
dim(atus_ml)
```

## 2.18 Eliminar registros incompletos

Para este primer ejemplo eliminaremos registros incompletos.

```{r}
atus_ml <- na.omit(atus_ml)

dim(atus_ml)
```

En capítulos posteriores veremos estrategias más cuidadosas para tratar datos faltantes.

## 2.19 Guardar la base preparada

Guardamos la base limpia para usarla en capítulos posteriores.

```{r}
write_csv(atus_ml, "datos/atus_ml_preparado.csv")
```

Este archivo será útil para el capítulo de análisis exploratorio y para los primeros modelos de clasificación.

## 2.20 Resumen del capítulo

En este capítulo iniciamos el trabajo con datos reales.

Aprendimos a:

- leer una base CSV,
- revisar dimensiones y nombres de variables,
- seleccionar variables de interés,
- construir una variable respuesta,
- transformar variables categóricas,
- revisar datos faltantes,
- crear una base preparada para aprendizaje automático.

En el siguiente capítulo realizaremos el análisis exploratorio de los datos preparados.