# Análisis exploratorio de datos

```{r}
#| include: false
knitr::opts_chunk$set(warning = FALSE, message = FALSE, dev = "png", dpi = 120, fig.width = 7, fig.height = 4.5)
```


## Objetivos del capítulo

Al finalizar este capítulo, el lector será capaz de:

- Explicar qué es el análisis exploratorio de datos.
- Cargar una base preparada previamente.
- Revisar la estructura de un conjunto de datos.
- Analizar la distribución de una variable respuesta.
- Construir tablas de frecuencia.
- Elaborar gráficas de barras con `ggplot2`.
- Interpretar patrones iniciales antes de construir modelos.

## Introducción

Después de preparar los datos, el siguiente paso en un proyecto de aprendizaje automático es explorarlos.

El **análisis exploratorio de datos**, también conocido como *Exploratory Data Analysis* o **EDA**, consiste en revisar, resumir, visualizar e interpretar los datos antes de construir modelos.

## Fundamento matemático del análisis exploratorio

Si una variable categórica tiene categorías $c_1, c_2, \ldots, c_k$, la frecuencia absoluta de una categoría $c_j$ se puede representar como:

$$
n_j = \sum_{i=1}^{n} I(y_i = c_j)
$$

donde $I(y_i = c_j)$ es una función indicadora:

$$
I(y_i = c_j) =
\left\{
\begin{array}{ll}
1, & \text{si } y_i = c_j \\
0, & \text{si } y_i \neq c_j
\end{array}
\right.
$$

La proporción de la categoría $c_j$ es:

$$
p_j = \frac{n_j}{n}
$$

En nuestro caso, una proporción importante es:

$$
p_{\text{víctimas}} =
\frac{\text{número de accidentes con víctimas}}
{\text{número total de accidentes}}
$$

## Proporciones condicionales

Podemos estudiar la proporción de accidentes con víctimas dado un tipo de accidente:

$$
P(\text{Con víctimas} \mid \text{Tipo de accidente})
$$

De forma empírica, esta proporción se calcula como:

$$
\hat{P}(\text{Con víctimas} \mid T = t)
=
\frac{
\text{número de accidentes con víctimas del tipo } t
}{
\text{número total de accidentes del tipo } t
}
$$

## Algoritmo general del análisis exploratorio

```text
Algoritmo: Análisis exploratorio de datos

Entrada:
  - Base de datos preparada
  - Variable respuesta
  - Variables predictoras

Proceso:
  1. Revisar dimensiones de la base.
  2. Revisar nombres y tipos de variables.
  3. Calcular frecuencias de la variable respuesta.
  4. Calcular proporciones de la variable respuesta.
  5. Analizar variables temporales, categóricas y numéricas.
  6. Construir gráficas exploratorias.
  7. Cruzar variables predictoras con la variable respuesta.
  8. Identificar patrones, desbalances y posibles problemas.

Salida:
  - Tablas descriptivas
  - Gráficas exploratorias
  - Primeras hipótesis sobre los datos
```

## Cargar paquetes

```{r}
library(readr)
library(dplyr)
library(ggplot2)
```

## Cargar la base preparada

```{r}
ruta_atus_ml <- "datos/atus_ml_preparado.csv"
file.exists(ruta_atus_ml)
```

```{r}
if (file.exists(ruta_atus_ml)) {
  atus_ml <- read_csv(ruta_atus_ml, show_col_types = FALSE)
  print("Base preparada cargada correctamente.")
} else {
  atus_ml <- NULL
  print("No se encontró el archivo datos/atus_ml_preparado.csv. Ejecuta primero el capítulo 2.")
}
```

## Preparar variables para el análisis exploratorio

```{r}
if (!is.null(atus_ml)) {
  atus_ml <- atus_ml |>
    mutate(
      ID_HORA_NUM = as.numeric(ID_HORA),
      DIASEMANA = factor(
        DIASEMANA,
        levels = c("lunes", "Martes", "Miercoles", "Jueves", "Viernes", "Sabado", "Domingo")
      ),
      accidente_con_victimas = factor(
        accidente_con_victimas,
        levels = c("Con víctimas", "Solo daños")
      )
    )
}
```

## Primer vistazo a la base

```{r}
if (!is.null(atus_ml)) {
  dim(atus_ml)
  head(atus_ml)
  names(atus_ml)
}
```

## Estructura de los datos

```{r}
if (!is.null(atus_ml)) {
  str(atus_ml)
}
```

## Distribución de la variable respuesta

```{r}
if (!is.null(atus_ml)) {
  table(atus_ml$accidente_con_victimas)
}
```

```{r}
if (!is.null(atus_ml)) {
  round(100 * prop.table(table(atus_ml$accidente_con_victimas)), 2)
}
```

## Interpretación de la variable respuesta

En esta base se observa un desbalance importante: aproximadamente 82.56% de los accidentes corresponden a solo daños, mientras que 17.44% corresponden a accidentes con víctimas.

## Gráfica de la variable respuesta

```{r}
if (!is.null(atus_ml)) {
  ggplot(atus_ml, aes(x = accidente_con_victimas)) +
    geom_bar() +
    labs(
      title = "Distribución de accidentes según presencia de víctimas",
      x = "Clase del accidente",
      y = "Número de accidentes"
    )
}
```

## Accidentes por mes

```{r}
if (!is.null(atus_ml)) {
  accidentes_mes <- atus_ml |>
    count(MES) |>
    arrange(as.numeric(MES))

  accidentes_mes
}
```

```{r}
if (!is.null(atus_ml)) {
  ggplot(accidentes_mes, aes(x = factor(MES, levels = sort(unique(as.numeric(MES)))), y = n)) +
    geom_col() +
    labs(
      title = "Número de accidentes por mes",
      x = "Mes",
      y = "Número de accidentes"
    )
}
```

## Accidentes por hora del día

```{r}
if (!is.null(atus_ml)) {
  accidentes_hora <- atus_ml |>
    count(ID_HORA_NUM) |>
    arrange(ID_HORA_NUM)

  accidentes_hora
}
```

```{r}
if (!is.null(atus_ml)) {
  ggplot(accidentes_hora, aes(x = ID_HORA_NUM, y = n)) +
    geom_col() +
    scale_x_continuous(breaks = 0:23) +
    labs(
      title = "Número de accidentes por hora del día",
      x = "Hora del día",
      y = "Número de accidentes"
    )
}
```

## Accidentes por día de la semana

```{r}
if (!is.null(atus_ml)) {
  accidentes_dia <- atus_ml |>
    count(DIASEMANA) |>
    arrange(DIASEMANA)

  accidentes_dia
}
```

```{r}
if (!is.null(atus_ml)) {
  ggplot(accidentes_dia, aes(x = DIASEMANA, y = n)) +
    geom_col() +
    coord_flip() +
    labs(
      title = "Número de accidentes por día de la semana",
      x = "Día de la semana",
      y = "Número de accidentes"
    )
}
```

## Accidentes por tipo de accidente

```{r}
if (!is.null(atus_ml)) {
  accidentes_tipo <- atus_ml |>
    count(TIPACCID) |>
    arrange(desc(n))

  accidentes_tipo
}
```

```{r}
if (!is.null(atus_ml)) {
  accidentes_tipo_top <- accidentes_tipo |>
    slice_max(n, n = 10)

  ggplot(accidentes_tipo_top, aes(x = reorder(TIPACCID, n), y = n)) +
    geom_col() +
    coord_flip() +
    labs(
      title = "Tipos de accidente más frecuentes",
      x = "Tipo de accidente",
      y = "Número de accidentes"
    )
}
```

## Accidentes por causa presunta

```{r}
if (!is.null(atus_ml)) {
  accidentes_causa <- atus_ml |>
    count(CAUSAACCI) |>
    arrange(desc(n))

  accidentes_causa
}
```

```{r}
if (!is.null(atus_ml)) {
  accidentes_causa_top <- accidentes_causa |>
    slice_max(n, n = 10)

  ggplot(accidentes_causa_top, aes(x = reorder(CAUSAACCI, n), y = n)) +
    geom_col() +
    coord_flip() +
    labs(
      title = "Causas presuntas más frecuentes",
      x = "Causa presunta",
      y = "Número de accidentes"
    )
}
```

## Relación entre tipo de accidente y presencia de víctimas

```{r}
if (!is.null(atus_ml)) {
  tipos_top <- atus_ml |>
    count(TIPACCID) |>
    slice_max(n, n = 10) |>
    pull(TIPACCID)

  atus_tipo_top <- atus_ml |>
    filter(TIPACCID %in% tipos_top)

  ggplot(atus_tipo_top, aes(x = TIPACCID, fill = accidente_con_victimas)) +
    geom_bar(position = "fill") +
    coord_flip() +
    labs(
      title = "Proporción de accidentes con víctimas según tipo de accidente",
      x = "Tipo de accidente",
      y = "Proporción",
      fill = "Clase"
    )
}
```

## Relación entre hora y presencia de víctimas

```{r}
if (!is.null(atus_ml)) {
  ggplot(atus_ml, aes(x = ID_HORA_NUM, fill = accidente_con_victimas)) +
    geom_bar(position = "fill") +
    scale_x_continuous(breaks = 0:23) +
    labs(
      title = "Proporción de accidentes con víctimas por hora",
      x = "Hora del día",
      y = "Proporción",
      fill = "Clase"
    )
}
```

## Relación entre día de la semana y presencia de víctimas

```{r}
if (!is.null(atus_ml)) {
  ggplot(atus_ml, aes(x = DIASEMANA, fill = accidente_con_victimas)) +
    geom_bar(position = "fill") +
    coord_flip() +
    labs(
      title = "Proporción de accidentes con víctimas por día de la semana",
      x = "Día de la semana",
      y = "Proporción",
      fill = "Clase"
    )
}
```

## Tabla resumen por clase

```{r}
if (!is.null(atus_ml)) {
  resumen_clase <- atus_ml |>
    group_by(accidente_con_victimas) |>
    summarise(
      total = n(),
      hora_promedio = mean(ID_HORA_NUM, na.rm = TRUE),
      hora_minima = min(ID_HORA_NUM, na.rm = TRUE),
      hora_maxima = max(ID_HORA_NUM, na.rm = TRUE),
      .groups = "drop"
    )

  resumen_clase
}
```

## Conclusión

En este capítulo aprendimos a cargar una base preparada, revisar dimensiones, analizar la variable respuesta, construir tablas de frecuencia, graficar accidentes por mes, hora, día, tipo y causa, e interpretar patrones iniciales.

En el siguiente capítulo construiremos nuestro primer modelo supervisado para clasificación: una **regresión logística**.
