# Análisis exploratorio de datos

```{r}
#| include: false

knitr::opts_chunk$set(
  warning = FALSE,
  message = FALSE
)
```

## Objetivos del capítulo

Al finalizar este capítulo, el lector será capaz de:

- Explicar qué es el análisis exploratorio de datos.
- Cargar una base preparada previamente.
- Revisar la estructura de un conjunto de datos.
- Analizar la distribución de una variable respuesta.
- Construir tablas de frecuencia.
- Elaborar gráficas de barras con `ggplot2`.
- Interpretar patrones iniciales antes de construir modelos.
- Formular conclusiones preliminares a partir de datos reales.

## Introducción

Después de preparar los datos, el siguiente paso en un proyecto de aprendizaje automático es explorarlos.

El **análisis exploratorio de datos**, también conocido como *Exploratory Data Analysis* o **EDA**, consiste en revisar, resumir, visualizar e interpretar los datos antes de construir modelos.

Esta etapa es fundamental porque permite responder preguntas como:

- ¿Cuántos registros tiene la base?
- ¿Cuántas variables contiene?
- ¿Qué tipo de variables tenemos?
- ¿Hay más accidentes con víctimas o más accidentes de solo daños?
- ¿En qué meses ocurren más accidentes?
- ¿A qué horas son más frecuentes?
- ¿Qué tipos de accidente predominan?
- ¿Qué causas aparecen con mayor frecuencia?

Antes de aplicar algoritmos como regresión logística, árboles de decisión o bosques aleatorios, necesitamos conocer la base con la que vamos a trabajar.

Un buen modelo empieza con una buena comprensión de los datos.

## Cargar paquetes

En este capítulo utilizaremos los siguientes paquetes:

```{r}
library(readr)
library(dplyr)
library(ggplot2)
```

Si alguno no está instalado, puedes instalarlo con:

```{r, eval=FALSE}
install.packages(c("readr", "dplyr", "ggplot2"))
```

## Cargar la base preparada

En el capítulo anterior guardamos una base preparada llamada:

```text
atus_ml_preparado.csv
```

Primero definimos la ruta del archivo.

```{r}
ruta_atus_ml <- "datos/atus_ml_preparado.csv"
```

Verificamos si el archivo existe:

```{r}
file.exists(ruta_atus_ml)
```

Ahora cargamos la base.

```{r}
if (file.exists(ruta_atus_ml)) {
  atus_ml <- read_csv(
    ruta_atus_ml,
    show_col_types = FALSE
  )
  
  print("Base preparada cargada correctamente.")
} else {
  atus_ml <- NULL
  print("No se encontró el archivo datos/atus_ml_preparado.csv. Ejecuta primero el capítulo 2.")
}
```

## Preparar variables para el análisis exploratorio

Después de cargar la base, haremos algunos ajustes para que las tablas y gráficas sean más claras.

Primero convertimos la hora del accidente a una variable numérica. Esto permitirá ordenar correctamente las horas de 0 a 23.

También ordenamos los días de la semana en su orden natural.

```{r}
if (!is.null(atus_ml)) {
  atus_ml <- atus_ml |>
    mutate(
      ID_HORA_NUM = as.numeric(ID_HORA),
      DIASEMANA = factor(
        DIASEMANA,
        levels = c(
          "lunes",
          "Martes",
          "Miercoles",
          "Jueves",
          "Viernes",
          "Sabado",
          "Domingo"
        )
      ),
      accidente_con_victimas = factor(
        accidente_con_victimas,
        levels = c("Con víctimas", "Solo daños")
      )
    )
}
```

La variable `ID_HORA_NUM` será útil para gráficas y resúmenes numéricos.

La variable `DIASEMANA` se ordenó manualmente porque, si no lo hacemos, R puede mostrar los días en orden alfabético o en el orden en que aparecen en la base.

## Primer vistazo a la base

Revisamos las dimensiones de la base:

```{r}
if (!is.null(atus_ml)) {
  dim(atus_ml)
}
```

El primer número corresponde al número de accidentes registrados.

El segundo número corresponde al número de variables disponibles para este primer análisis.

Ahora observamos los primeros registros:

```{r}
if (!is.null(atus_ml)) {
  head(atus_ml)
}
```

También revisamos los nombres de las variables:

```{r}
if (!is.null(atus_ml)) {
  names(atus_ml)
}
```

## Estructura de los datos

La función `str()` permite revisar el tipo de cada variable.

```{r}
if (!is.null(atus_ml)) {
  str(atus_ml)
}
```

En esta base tenemos una variable respuesta:

```text
accidente_con_victimas
```

y varias variables predictoras:

```text
MES
ID_HORA
DIASEMANA
TIPACCID
CAUSAACCI
```

La variable respuesta indica si el accidente fue clasificado como:

```text
Con víctimas
Solo daños
```

## Distribución de la variable respuesta

La primera variable que debemos analizar es la variable respuesta.

```{r}
if (!is.null(atus_ml)) {
  table(atus_ml$accidente_con_victimas)
}
```

También podemos calcular proporciones:

```{r}
if (!is.null(atus_ml)) {
  prop.table(table(atus_ml$accidente_con_victimas))
}
```

Para mostrar los porcentajes de forma más clara:

```{r}
if (!is.null(atus_ml)) {
  round(100 * prop.table(table(atus_ml$accidente_con_victimas)), 2)
}
```

## Interpretación de la variable respuesta

En problemas de clasificación es importante revisar si las clases están balanceadas.

Un conjunto está **balanceado** cuando las categorías de la variable respuesta aparecen en proporciones similares.

Un conjunto está **desbalanceado** cuando una categoría aparece con mucha mayor frecuencia que otra.

En esta base se observa un desbalance importante: aproximadamente 82.56% de los accidentes corresponden a solo daños, mientras que 17.44% corresponden a accidentes con víctimas.

Esto será relevante cuando construyamos modelos de clasificación, porque un modelo ingenuo podría predecir siempre “Solo daños” y aun así obtener una exactitud cercana al 82.56%.

Por esa razón, más adelante necesitaremos usar métricas adicionales a la exactitud, como:

- sensibilidad,
- especificidad,
- precisión,
- matriz de confusión,
- curva ROC.

## Gráfica de la variable respuesta

Construimos una primera gráfica de barras.

```{r}
if (!is.null(atus_ml)) {
  ggplot(atus_ml, aes(x = accidente_con_victimas)) +
    geom_bar() +
    labs(
      title = "Distribución de accidentes según presencia de víctimas",
      x = "Clase del accidente",
      y = "Número de accidentes"
    )
}
```

Esta gráfica permite observar visualmente si hay más accidentes con víctimas o más accidentes de solo daños.

## Accidentes por mes

Ahora analizamos la variable `MES`.

```{r}
if (!is.null(atus_ml)) {
  table(atus_ml$MES)
}
```

Construimos una tabla ordenada por mes:

```{r}
if (!is.null(atus_ml)) {
  accidentes_mes <- atus_ml |>
    count(MES) |>
    arrange(as.numeric(MES))
  
  accidentes_mes
}
```

Ahora graficamos:

```{r}
if (!is.null(atus_ml)) {
  ggplot(accidentes_mes, aes(x = factor(MES, levels = sort(unique(as.numeric(MES)))), y = n)) +
    geom_col() +
    labs(
      title = "Número de accidentes por mes",
      x = "Mes",
      y = "Número de accidentes"
    )
}
```

## Interpretación de accidentes por mes

La gráfica de accidentes por mes permite identificar si existen meses con mayor número de accidentes.

En la tabla se observa que mayo presenta el mayor número de accidentes, con 34,665 registros, mientras que julio presenta el menor número, con 30,062 registros. La variación mensual existe, aunque no es extrema.

En un análisis más profundo podríamos preguntarnos:

- ¿hay meses con más movilidad?
- ¿hay relación con vacaciones?
- ¿hay relación con temporadas de lluvia?
- ¿hay diferencias por entidad federativa?
- ¿hay diferencias entre accidentes con víctimas y solo daños?

Por ahora, nuestro objetivo es observar patrones generales.

## Accidentes por hora del día

La variable `ID_HORA` indica la hora en la que ocurrió el accidente.

Como esta variable puede leerse como texto, usaremos la variable numérica `ID_HORA_NUM`, creada previamente.

Primero construimos una tabla de frecuencias:

```{r}
if (!is.null(atus_ml)) {
  accidentes_hora <- atus_ml |>
    count(ID_HORA_NUM) |>
    arrange(ID_HORA_NUM)
  
  accidentes_hora
}
```

Ahora graficamos:

```{r}
if (!is.null(atus_ml)) {
  ggplot(accidentes_hora, aes(x = ID_HORA_NUM, y = n)) +
    geom_col() +
    scale_x_continuous(breaks = 0:23) +
    labs(
      title = "Número de accidentes por hora del día",
      x = "Hora del día",
      y = "Número de accidentes"
    )
}
```

## Interpretación de accidentes por hora

El análisis por hora puede revelar patrones asociados con la movilidad diaria.

Por ejemplo, podrían aparecer más accidentes:

- en horas de entrada al trabajo o escuela,
- en horas de salida,
- durante la noche,
- en horarios de mayor tráfico.

Este tipo de análisis es útil porque algunas variables temporales pueden ayudar a clasificar la severidad o el tipo de accidente.

## Accidentes por día de la semana

Ahora analizamos la variable `DIASEMANA`.

```{r}
if (!is.null(atus_ml)) {
  accidentes_dia <- atus_ml |>
    count(DIASEMANA) |>
    arrange(DIASEMANA)
  
  accidentes_dia
}
```

Graficamos:

```{r}
if (!is.null(atus_ml)) {
  ggplot(accidentes_dia, aes(x = DIASEMANA, y = n)) +
    geom_col() +
    coord_flip() +
    labs(
      title = "Número de accidentes por día de la semana",
      x = "Día de la semana",
      y = "Número de accidentes"
    )
}
```

## Interpretación de accidentes por día de la semana

El día de la semana puede ser una variable importante.

Podemos preguntarnos:

- ¿ocurren más accidentes entre semana o en fin de semana?
- ¿el patrón cambia para accidentes con víctimas?
- ¿hay más accidentes graves en viernes, sábado o domingo?
- ¿el comportamiento es distinto por hora?

Estas preguntas serán útiles cuando construyamos modelos de clasificación.

## Accidentes por tipo de accidente

Ahora revisamos la variable `TIPACCID`.

```{r}
if (!is.null(atus_ml)) {
  accidentes_tipo <- atus_ml |>
    count(TIPACCID) |>
    arrange(desc(n))
  
  accidentes_tipo
}
```

Graficamos los tipos de accidente más frecuentes:

```{r}
if (!is.null(atus_ml)) {
  accidentes_tipo_top <- accidentes_tipo |>
    slice_max(n, n = 10)
  
  ggplot(accidentes_tipo_top, aes(x = reorder(TIPACCID, n), y = n)) +
    geom_col() +
    coord_flip() +
    labs(
      title = "Tipos de accidente más frecuentes",
      x = "Tipo de accidente",
      y = "Número de accidentes"
    )
}
```

## Interpretación por tipo de accidente

El tipo de accidente puede estar relacionado con la presencia de víctimas.

El tipo de accidente más frecuente es la colisión con vehículo automotor, con 224,720 casos. Le siguen la colisión con motocicleta, con 61,869 casos, y la colisión con objeto fijo, con 43,119 casos.

Esto sugiere que las colisiones entre vehículos concentran una parte muy importante del fenómeno.

Sin embargo, frecuencia no significa necesariamente mayor gravedad. Un tipo de accidente puede ser muy frecuente, pero tener baja proporción de víctimas; otro puede ser menos frecuente, pero más grave en términos relativos.

Por eso más adelante analizaremos proporciones, no solo cantidades absolutas.

## Accidentes por causa presunta

Ahora analizamos la variable `CAUSAACCI`.

```{r}
if (!is.null(atus_ml)) {
  accidentes_causa <- atus_ml |>
    count(CAUSAACCI) |>
    arrange(desc(n))
  
  accidentes_causa
}
```

Graficamos las causas más frecuentes:

```{r}
if (!is.null(atus_ml)) {
  accidentes_causa_top <- accidentes_causa |>
    slice_max(n, n = 10)
  
  ggplot(accidentes_causa_top, aes(x = reorder(CAUSAACCI, n), y = n)) +
    geom_col() +
    coord_flip() +
    labs(
      title = "Causas presuntas más frecuentes",
      x = "Causa presunta",
      y = "Número de accidentes"
    )
}
```

## Interpretación por causa presunta

La causa presunta del accidente puede aportar información importante para el modelo.

Sin embargo, también debemos tener cuidado: algunas variables pueden estar codificadas de manera muy general o depender del registro administrativo.

Por eso, antes de usar una variable en un modelo, conviene revisar:

- cuántas categorías tiene,
- si hay categorías muy poco frecuentes,
- si contiene valores faltantes,
- si su interpretación es clara.

Nota didáctica: la categoría “Certificado cero” aparece en algunas variables del conjunto de datos. Antes de usarla en un modelo predictivo, conviene revisar la documentación oficial de la base para entender exactamente qué representa. En esta primera exploración la conservamos, pero en un análisis más cuidadoso podríamos tratarla como una categoría especial.

## Relación entre tipo de accidente y presencia de víctimas

Ahora cruzamos dos variables:

```text
TIPACCID
accidente_con_victimas
```

Primero hacemos una tabla de contingencia:

```{r}
if (!is.null(atus_ml)) {
  tabla_tipo_victimas <- table(
    Tipo = atus_ml$TIPACCID,
    Clase = atus_ml$accidente_con_victimas
  )
  
  tabla_tipo_victimas
}
```

Esta tabla puede ser grande. Para visualizar mejor, trabajamos con los tipos de accidente más frecuentes.

```{r}
if (!is.null(atus_ml)) {
  tipos_top <- atus_ml |>
    count(TIPACCID) |>
    slice_max(n, n = 10) |>
    pull(TIPACCID)
  
  atus_tipo_top <- atus_ml |>
    filter(TIPACCID %in% tipos_top)
  
  ggplot(atus_tipo_top, aes(x = TIPACCID, fill = accidente_con_victimas)) +
    geom_bar(position = "fill") +
    coord_flip() +
    labs(
      title = "Proporción de accidentes con víctimas según tipo de accidente",
      x = "Tipo de accidente",
      y = "Proporción",
      fill = "Clase"
    )
}
```

## Interpretación de la relación entre tipo de accidente y víctimas

La gráfica anterior no muestra cantidades absolutas, sino proporciones.

Esto permite comparar tipos de accidente aunque algunos sean mucho más frecuentes que otros.

Por ejemplo, si un tipo de accidente tiene una proporción alta de “Con víctimas”, podría ser una variable importante para el modelo.

Esta es una de las ideas centrales del análisis exploratorio:

> No solo queremos contar datos; queremos encontrar relaciones que ayuden a entender el problema.

## Relación entre hora y presencia de víctimas

Ahora analizamos si la proporción de accidentes con víctimas cambia según la hora.

```{r}
if (!is.null(atus_ml)) {
  ggplot(atus_ml, aes(x = ID_HORA_NUM, fill = accidente_con_victimas)) +
    geom_bar(position = "fill") +
    scale_x_continuous(breaks = 0:23) +
    labs(
      title = "Proporción de accidentes con víctimas por hora",
      x = "Hora del día",
      y = "Proporción",
      fill = "Clase"
    )
}
```

## Interpretación de la relación entre hora y víctimas

Esta gráfica ayuda a identificar si algunas horas tienen mayor proporción de accidentes con víctimas.

Es importante distinguir entre:

- número total de accidentes,
- proporción de accidentes con víctimas.

Una hora puede tener muchos accidentes, pero una proporción baja de accidentes graves.

Otra hora puede tener menos accidentes, pero una proporción mayor de accidentes con víctimas.

Ambas interpretaciones son útiles.

## Relación entre día de la semana y presencia de víctimas

Ahora hacemos algo similar con `DIASEMANA`.

```{r}
if (!is.null(atus_ml)) {
  ggplot(atus_ml, aes(x = DIASEMANA, fill = accidente_con_victimas)) +
    geom_bar(position = "fill") +
    coord_flip() +
    labs(
      title = "Proporción de accidentes con víctimas por día de la semana",
      x = "Día de la semana",
      y = "Proporción",
      fill = "Clase"
    )
}
```

## Interpretación de la relación entre día de la semana y víctimas

Esta gráfica permite observar si los accidentes con víctimas son proporcionalmente más frecuentes en algunos días.

Este análisis puede sugerir hipótesis, por ejemplo:

- mayor riesgo en fines de semana,
- mayor riesgo en días laborales,
- relación con horarios de movilidad,
- relación con actividades recreativas o laborales.

Estas hipótesis deberán evaluarse con modelos y análisis más formales.

## Tabla resumen por clase

Ahora calculamos un resumen general por clase de accidente.

```{r}
if (!is.null(atus_ml)) {
  resumen_clase <- atus_ml |>
    group_by(accidente_con_victimas) |>
    summarise(
      total = n(),
      hora_promedio = mean(ID_HORA_NUM, na.rm = TRUE),
      hora_minima = min(ID_HORA_NUM, na.rm = TRUE),
      hora_maxima = max(ID_HORA_NUM, na.rm = TRUE),
      .groups = "drop"
    )
  
  resumen_clase
}
```

## Interpretación de la tabla resumen

Esta tabla resume algunas diferencias básicas entre los accidentes con víctimas y los accidentes de solo daños.

La hora promedio no debe interpretarse de forma aislada, porque la hora del día es una variable circular: después de las 23 horas vuelve la hora 0. Sin embargo, puede servir como una primera descripción general.

En análisis posteriores podríamos comparar distribuciones completas, no solo promedios.

También podríamos crear variables derivadas como:

- madrugada,
- mañana,
- tarde,
- noche.

Este tipo de transformación puede mejorar la interpretación y eventualmente el desempeño de algunos modelos.

## ¿Qué aprendimos de los datos?

Después de este análisis exploratorio podemos resumir algunas ideas:

- La base contiene accidentes clasificados en dos categorías.
- La variable respuesta está desbalanceada.
- El mes, la hora y el día de la semana permiten observar patrones temporales.
- El tipo de accidente puede estar relacionado con la presencia de víctimas.
- La causa presunta puede ser una variable predictora útil.
- Las gráficas ayudan a detectar relaciones antes de construir modelos.

Este análisis no sustituye al modelado, pero lo orienta.

## Importancia del análisis exploratorio antes de modelar

El análisis exploratorio cumple varias funciones:

1. Ayuda a detectar errores en los datos.
2. Permite entender la distribución de las variables.
3. Muestra posibles relaciones entre variables.
4. Ayuda a decidir qué variables usar.
5. Permite anticipar problemas como clases desbalanceadas.
6. Facilita la interpretación posterior de los modelos.

En aprendizaje automático, construir modelos sin explorar los datos es como manejar de noche sin luces.

Puede que avancemos, pero no sabemos bien hacia dónde vamos.

## Conclusión

En este capítulo realizamos un primer análisis exploratorio de la base preparada de accidentes de tránsito.

Aprendimos a:

- cargar una base preparada;
- revisar dimensiones, nombres y estructura;
- analizar la variable respuesta;
- construir tablas de frecuencia;
- graficar accidentes por mes, hora, día, tipo y causa;
- comparar proporciones de accidentes con víctimas;
- interpretar patrones iniciales.

En el siguiente capítulo construiremos nuestro primer modelo supervisado para clasificación: una **regresión logística**.
