# Análisis exploratorio de datos

## Objetivos del capítulo

Al finalizar este capítulo, el lector será capaz de cargar una base preparada, revisar su estructura, calcular frecuencias, construir gráficas e interpretar patrones iniciales.

## Introducción

El análisis exploratorio de datos permite revisar la estructura de la base, detectar patrones iniciales e identificar posibles problemas antes de construir modelos.

## Fundamento matemático del análisis exploratorio

Si una variable categórica tiene categorías \(c_1, c_2, \ldots, c_k\), la frecuencia absoluta de una categoría \(c_j\) se representa como:

$$
n_j = \sum_{i=1}^{n} I(y_i = c_j)
$$

La proporción de la categoría \(c_j\) es:

$$
p_j = \frac{n_j}{n}
$$

## Cargar paquetes y base

```{r}
#| message: false
#| warning: false
library(readr)
library(dplyr)
library(ggplot2)
source("util_graficas.R")

ruta_atus_ml <- "datos/atus_ml_preparado.csv"
file.exists(ruta_atus_ml)
```

```{r}
if (file.exists(ruta_atus_ml)) {
  atus_ml <- read_csv(ruta_atus_ml, show_col_types = FALSE)
  print("Base preparada cargada correctamente.")
} else {
  atus_ml <- NULL
  print("No se encontró el archivo datos/atus_ml_preparado.csv. Ejecuta primero el capítulo 2.")
}
```

## Preparar variables para el análisis exploratorio

```{r}
if (!is.null(atus_ml)) {
  atus_ml <- atus_ml |>
    mutate(
      ID_HORA_NUM = as.numeric(ID_HORA),
      MES_NUM = as.numeric(MES),
      MES_FACTOR = factor(sprintf("%02d", MES_NUM), levels = sprintf("%02d", 1:12)),
      DIASEMANA = factor(
        DIASEMANA,
        levels = c("lunes", "Martes", "Miercoles", "Jueves", "Viernes", "Sabado", "Domingo")
      ),
      accidente_con_victimas = factor(
        accidente_con_victimas,
        levels = c("Con víctimas", "Solo daños")
      )
    )
}
```

## Primer vistazo a la base

```{r}
if (!is.null(atus_ml)) {
  data.frame(filas = nrow(atus_ml), columnas = ncol(atus_ml))
}
```

```{r}
if (!is.null(atus_ml)) {
  head(atus_ml)
}
```

## Distribución de la variable respuesta

```{r}
if (!is.null(atus_ml)) {
  tabla_clase <- table(atus_ml$accidente_con_victimas)
  tabla_clase
}
```

```{r}
if (!is.null(atus_ml)) {
  round(100 * prop.table(tabla_clase), 2)
}
```

```{r}
if (!is.null(atus_ml)) {
  ggplot(atus_ml, aes(x = accidente_con_victimas, fill = accidente_con_victimas)) +
    geom_bar(width = 0.7) +
    escala_clases_fill() +
    scale_y_continuous(labels = etiqueta_numero) +
    labs(
      title = "Distribución de accidentes según presencia de víctimas",
      subtitle = "Base ATUS preparada",
      x = "Clase del accidente",
      y = "Número de accidentes",
      fill = "Clase"
    ) +
    tema_libro() +
    theme(legend.position = "none")
}
```

**Interpretación del resultado.**  
La base está desbalanceada: hay muchos más accidentes de solo daños que accidentes con víctimas.

## Accidentes por mes

```{r}
if (!is.null(atus_ml)) {
  accidentes_mes <- atus_ml |>
    count(MES_FACTOR, name = "n") |>
    arrange(MES_FACTOR)
  accidentes_mes
}
```

```{r}
if (!is.null(atus_ml)) {
  ggplot(accidentes_mes, aes(x = MES_FACTOR, y = n)) +
    geom_col(fill = col_azul, width = 0.75) +
    scale_y_continuous(labels = etiqueta_numero, expand = expansion(mult = c(0, 0.08))) +
    labs(
      title = "Número de accidentes por mes",
      subtitle = "Distribución mensual de registros ATUS",
      x = "Mes",
      y = "Número de accidentes"
    ) +
    tema_libro()
}
```

## Accidentes por hora del día

```{r}
if (!is.null(atus_ml)) {
  accidentes_hora <- atus_ml |>
    count(ID_HORA_NUM, name = "n") |>
    arrange(ID_HORA_NUM)
  accidentes_hora
}
```

```{r}
if (!is.null(atus_ml)) {
  ggplot(accidentes_hora, aes(x = ID_HORA_NUM, y = n)) +
    geom_col(fill = col_turquesa, width = 0.75) +
    scale_x_continuous(breaks = 0:23) +
    scale_y_continuous(labels = etiqueta_numero) +
    labs(
      title = "Número de accidentes por hora del día",
      subtitle = "Distribución horaria de accidentes",
      x = "Hora del día",
      y = "Número de accidentes"
    ) +
    tema_libro()
}
```

## Accidentes por día de la semana

```{r}
if (!is.null(atus_ml)) {
  accidentes_dia <- atus_ml |>
    count(DIASEMANA, name = "n") |>
    arrange(DIASEMANA)
  accidentes_dia
}
```

```{r}
if (!is.null(atus_ml)) {
  ggplot(accidentes_dia, aes(x = DIASEMANA, y = n)) +
    geom_col(fill = col_azul, width = 0.75) +
    coord_flip() +
    scale_y_continuous(labels = etiqueta_numero) +
    labs(
      title = "Número de accidentes por día de la semana",
      subtitle = "Comparación semanal",
      x = "Día de la semana",
      y = "Número de accidentes"
    ) +
    tema_libro()
}
```

## Accidentes por tipo de accidente

```{r}
if (!is.null(atus_ml)) {
  accidentes_tipo <- atus_ml |>
    count(TIPACCID, name = "n") |>
    arrange(desc(n))
  accidentes_tipo |> head(10)
}
```

```{r}
if (!is.null(atus_ml)) {
  accidentes_tipo_top <- accidentes_tipo |>
    slice_max(n, n = 10)

  ggplot(accidentes_tipo_top, aes(x = reorder(TIPACCID, n), y = n)) +
    geom_col(fill = col_turquesa, width = 0.75) +
    coord_flip() +
    scale_y_continuous(labels = etiqueta_numero) +
    labs(
      title = "Tipos de accidente más frecuentes",
      subtitle = "Diez categorías con mayor número de registros",
      x = "Tipo de accidente",
      y = "Número de accidentes"
    ) +
    tema_libro()
}
```

## Relación entre tipo de accidente y presencia de víctimas

```{r}
if (!is.null(atus_ml)) {
  tipos_top <- atus_ml |>
    count(TIPACCID) |>
    slice_max(n, n = 10) |>
    pull(TIPACCID)

  atus_tipo_top <- atus_ml |>
    filter(TIPACCID %in% tipos_top)

  ggplot(atus_tipo_top, aes(x = TIPACCID, fill = accidente_con_victimas)) +
    geom_bar(position = "fill") +
    coord_flip() +
    escala_clases_fill() +
    scale_y_continuous(labels = etiqueta_porcentaje) +
    labs(
      title = "Proporción de accidentes con víctimas según tipo",
      subtitle = "Comparación relativa por tipo de accidente",
      x = "Tipo de accidente",
      y = "Proporción",
      fill = "Clase"
    ) +
    tema_libro()
}
```

## Relación entre hora y presencia de víctimas

```{r}
if (!is.null(atus_ml)) {
  ggplot(atus_ml, aes(x = ID_HORA_NUM, fill = accidente_con_victimas)) +
    geom_bar(position = "fill") +
    scale_x_continuous(breaks = 0:23) +
    scale_y_continuous(labels = etiqueta_porcentaje) +
    escala_clases_fill() +
    labs(
      title = "Proporción de accidentes con víctimas por hora",
      subtitle = "Comparación relativa por hora del día",
      x = "Hora del día",
      y = "Proporción",
      fill = "Clase"
    ) +
    tema_libro()
}
```

## Tabla resumen por clase

```{r}
if (!is.null(atus_ml)) {
  resumen_clase <- atus_ml |>
    group_by(accidente_con_victimas) |>
    summarise(
      total = n(),
      hora_promedio = mean(ID_HORA_NUM, na.rm = TRUE),
      hora_minima = min(ID_HORA_NUM, na.rm = TRUE),
      hora_maxima = max(ID_HORA_NUM, na.rm = TRUE),
      .groups = "drop"
    )
  resumen_clase
}
```

## Conclusión

En este capítulo aprendimos a cargar una base preparada, revisar su estructura, calcular frecuencias, construir gráficas y detectar patrones iniciales.
