# Análisis exploratorio de datos

## Objetivos del capítulo

Al finalizar este capítulo, el lector será capaz de cargar una base preparada, revisar su estructura, calcular frecuencias, construir gráficas e interpretar patrones iniciales.

## Cargar paquetes y base

```{r cargar-base-eda}
library(readr)
library(dplyr)
library(ggplot2)
source("util_graficas.R")

ruta_atus_ml <- "datos/atus_ml_preparado.csv"

if (file.exists(ruta_atus_ml)) {
  atus_ml <- read_csv(ruta_atus_ml, show_col_types = FALSE)
  print("Base preparada cargada correctamente.")
} else {
  atus_ml <- NULL
  print("No se encontró el archivo datos/atus_ml_preparado.csv. Ejecuta primero el capítulo 2.")
}
```

::: {.callout-note}
## Explicación del código
Se carga la base preparada en el capítulo anterior. Esto permite empezar directamente con el análisis exploratorio.
:::

## Preparar variables

```{r preparar-eda}
if (!is.null(atus_ml)) {
  atus_ml <- atus_ml |>
    mutate(
      ID_HORA_NUM = as.numeric(ID_HORA),
      MES_NUM = as.numeric(MES),
      MES_FACTOR = factor(sprintf("%02d", MES_NUM), levels = sprintf("%02d", 1:12)),
      accidente_con_victimas = factor(accidente_con_victimas, levels = c("Con víctimas", "Solo daños"))
    )
}
```

::: {.callout-note}
## Explicación del código
Se crean variables numéricas y factores ordenados para facilitar tablas y gráficas.
:::

## Distribución de la variable respuesta

```{r distribucion-respuesta, fig.width=7, fig.height=4.5}
if (!is.null(atus_ml)) {
  tabla_clase <- table(atus_ml$accidente_con_victimas)
  round(100 * prop.table(tabla_clase), 2)
}

if (!is.null(atus_ml)) {
  ggplot(atus_ml, aes(x = accidente_con_victimas, fill = accidente_con_victimas)) +
    geom_bar(width = 0.7) +
    escala_clases_fill() +
    scale_y_continuous(labels = etiqueta_numero) +
    labs(
      title = "Distribución de accidentes según presencia de víctimas",
      subtitle = "Comparación entre clases",
      x = "Clase",
      y = "Número de accidentes",
      fill = "Clase"
    ) +
    tema_libro() +
    theme(legend.position = "none")
}
```

::: {.callout-tip}
## Interpretación del resultado
La base está desbalanceada: hay más accidentes de solo daños que accidentes con víctimas. Esto será importante al evaluar modelos.
:::

## Accidentes por mes

```{r accidentes-mes, fig.width=7, fig.height=4.5}
if (!is.null(atus_ml)) {
  accidentes_mes <- atus_ml |> count(MES_FACTOR, name = "n") |> arrange(MES_FACTOR)
  accidentes_mes
}

if (exists("accidentes_mes")) {
  ggplot(accidentes_mes, aes(x = MES_FACTOR, y = n)) +
    geom_col(fill = col_azul, width = 0.75) +
    scale_y_continuous(labels = etiqueta_numero) +
    labs(
      title = "Número de accidentes por mes",
      subtitle = "Base ATUS preparada",
      x = "Mes",
      y = "Número de accidentes"
    ) +
    tema_libro()
}
```

::: {.callout-note}
## Explicación del código
Se cuentan los accidentes por mes y se visualizan con barras. El eje vertical usa separadores de miles para facilitar la lectura.
:::

## Accidentes por hora del día

```{r accidentes-hora, fig.width=7, fig.height=4.5}
if (!is.null(atus_ml)) {
  accidentes_hora <- atus_ml |> count(ID_HORA_NUM, name = "n") |> arrange(ID_HORA_NUM)

  ggplot(accidentes_hora, aes(x = ID_HORA_NUM, y = n)) +
    geom_col(fill = col_turquesa, width = 0.75) +
    scale_x_continuous(breaks = 0:23) +
    scale_y_continuous(labels = etiqueta_numero) +
    labs(
      title = "Número de accidentes por hora del día",
      x = "Hora del día",
      y = "Número de accidentes"
    ) +
    tema_libro()
}
```

::: {.callout-tip}
## Interpretación del resultado
La gráfica permite detectar horas con mayor concentración de accidentes.
:::

## Tipos de accidente más frecuentes

```{r tipos-accidente, fig.width=7, fig.height=4.5}
if (!is.null(atus_ml)) {
  accidentes_tipo_top <- atus_ml |> count(TIPACCID, name = "n") |> slice_max(n, n = 10)

  ggplot(accidentes_tipo_top, aes(x = reorder(TIPACCID, n), y = n)) +
    geom_col(fill = col_azul, width = 0.75) +
    coord_flip() +
    scale_y_continuous(labels = etiqueta_numero) +
    labs(
      title = "Tipos de accidente más frecuentes",
      x = "Tipo de accidente",
      y = "Número de accidentes"
    ) +
    tema_libro()
}
```

::: {.callout-note}
## Explicación del código
Se seleccionan los diez tipos de accidente con mayor frecuencia para evitar una gráfica saturada.
:::

## Proporción por tipo de accidente

```{r proporcion-tipo, fig.width=7, fig.height=4.5}
if (!is.null(atus_ml)) {
  tipos_top <- atus_ml |> count(TIPACCID) |> slice_max(n, n = 10) |> pull(TIPACCID)
  atus_tipo_top <- atus_ml |> filter(TIPACCID %in% tipos_top)

  ggplot(atus_tipo_top, aes(x = TIPACCID, fill = accidente_con_victimas)) +
    geom_bar(position = "fill") +
    coord_flip() +
    escala_clases_fill() +
    scale_y_continuous(labels = etiqueta_porcentaje) +
    labs(
      title = "Proporción de accidentes con víctimas según tipo de accidente",
      x = "Tipo de accidente",
      y = "Proporción",
      fill = "Clase"
    ) +
    tema_libro()
}
```

::: {.callout-tip}
## Interpretación del resultado
Esta gráfica compara proporciones, no cantidades absolutas. Permite identificar tipos de accidente con mayor presencia relativa de víctimas.
:::

## Conclusión

El análisis exploratorio permite detectar patrones iniciales, revisar el desbalance de clases e identificar variables útiles para modelar.
