# Regresión logística para clasificación

## Objetivos del capítulo

Al finalizar este capítulo, el lector será capaz de ajustar una regresión logística, predecir probabilidades, construir una matriz de confusión e interpretar métricas de clasificación.

## Introducción

El problema que estudiaremos es:

> ¿Podemos estimar la probabilidad de que un accidente de tránsito tenga víctimas?

La variable que queremos predecir es `accidente_con_victimas`.

## La función logística

La regresión logística utiliza una función que convierte cualquier valor real en una probabilidad entre 0 y 1:

$$
p = \frac{1}{1 + e^{-z}}
$$

donde:

$$
z = \beta_0 + \beta_1x_1 + \beta_2x_2 + \cdots + \beta_px_p
$$

## Algoritmo de regresión logística

```text
Entrada:
- Matriz de variables predictoras X.
- Variable respuesta binaria Y.
- Punto de corte c.

Proceso:
1. Codificar la variable respuesta como 0 y 1.
2. Estimar los coeficientes beta.
3. Calcular probabilidades con la función logística.
4. Convertir probabilidades en clases usando c.
5. Evaluar predicciones con matriz de confusión.
```

## Visualización de la función logística

```{r}
#| message: false
#| warning: false
library(readr)
library(dplyr)
library(ggplot2)
source("util_graficas.R")

z <- seq(-10, 10, length.out = 200)
p <- 1 / (1 + exp(-z))
datos_logistica <- data.frame(z = z, p = p)

ggplot(datos_logistica, aes(x = z, y = p)) +
  geom_line(linewidth = 1.1, color = col_azul) +
  labs(
    title = "Función logística",
    subtitle = "Transforma valores reales en probabilidades",
    x = "z",
    y = "Probabilidad"
  ) +
  tema_libro()
```

## Cargar datos

```{r}
ruta_atus_ml <- "datos/atus_ml_preparado.csv"
file.exists(ruta_atus_ml)
```

```{r}
if (file.exists(ruta_atus_ml)) {
  atus_ml <- read_csv(ruta_atus_ml, show_col_types = FALSE)
  print("Base preparada cargada correctamente.")
} else {
  atus_ml <- NULL
  print("No se encontró el archivo datos/atus_ml_preparado.csv. Ejecuta primero el capítulo 2.")
}
```

## Preparar variables para el modelo

```{r}
if (!is.null(atus_ml)) {
  atus_modelo <- atus_ml |>
    mutate(
      victimas_binaria = ifelse(accidente_con_victimas == "Con víctimas", 1, 0),
      MES = as.factor(MES),
      DIASEMANA = as.factor(DIASEMANA),
      TIPACCID = as.factor(TIPACCID),
      CAUSAACCI = as.factor(CAUSAACCI),
      ID_HORA = as.numeric(ID_HORA),
      accidente_con_victimas = factor(accidente_con_victimas, levels = c("Con víctimas", "Solo daños"))
    )
  table(atus_modelo$accidente_con_victimas)
}
```

## División en entrenamiento y prueba

```{r}
if (exists("atus_modelo")) {
  set.seed(123)
  n <- nrow(atus_modelo)
  indices_entrenamiento <- sample(1:n, size = round(0.7 * n))

  entrenamiento <- atus_modelo[indices_entrenamiento, ]
  prueba <- atus_modelo[-indices_entrenamiento, ]

  data.frame(
    conjunto = c("Entrenamiento", "Prueba"),
    registros = c(nrow(entrenamiento), nrow(prueba)),
    porcentaje = c(
      round(100 * nrow(entrenamiento) / nrow(atus_modelo), 2),
      round(100 * nrow(prueba) / nrow(atus_modelo), 2)
    )
  )
}
```

## Ajustar el modelo

```{r}
if (exists("entrenamiento")) {
  modelo_logistico <- glm(
    victimas_binaria ~ MES + ID_HORA + DIASEMANA + TIPACCID + CAUSAACCI,
    data = entrenamiento,
    family = binomial
  )
}
```

```{r}
if (exists("modelo_logistico")) {
  coeficientes_modelo <- summary(modelo_logistico)$coefficients
  head(coeficientes_modelo, 12)
}
```

## Predicción de probabilidades

```{r}
if (exists("modelo_logistico") && exists("prueba")) {
  prueba$probabilidad_victimas <- predict(
    modelo_logistico,
    newdata = prueba,
    type = "response"
  )

  head(prueba |> select(accidente_con_victimas, victimas_binaria, probabilidad_victimas))
}
```

## De probabilidades a clases

```{r}
if (exists("prueba")) {
  prueba$prediccion_05 <- ifelse(
    prueba$probabilidad_victimas >= 0.5,
    "Con víctimas",
    "Solo daños"
  )

  prueba$prediccion_05 <- factor(prueba$prediccion_05, levels = c("Con víctimas", "Solo daños"))
}
```

## Matriz de confusión

```{r}
if (exists("prueba")) {
  matriz_confusion_05 <- table(
    Real = prueba$accidente_con_victimas,
    Predicho = prueba$prediccion_05
  )
  matriz_confusion_05
}
```

## Métricas de evaluación

```{r}
if (exists("matriz_confusion_05")) {
  VP <- matriz_confusion_05["Con víctimas", "Con víctimas"]
  FN <- matriz_confusion_05["Con víctimas", "Solo daños"]
  FP <- matriz_confusion_05["Solo daños", "Con víctimas"]
  VN <- matriz_confusion_05["Solo daños", "Solo daños"]

  metricas_05 <- data.frame(
    punto_corte = 0.5,
    exactitud = (VP + VN) / (VP + FN + FP + VN),
    sensibilidad = VP / (VP + FN),
    especificidad = VN / (VN + FP)
  )
  metricas_05
}
```

## Cambiar el punto de corte

```{r}
if (exists("prueba")) {
  prueba$prediccion_03 <- ifelse(
    prueba$probabilidad_victimas >= 0.3,
    "Con víctimas",
    "Solo daños"
  )

  prueba$prediccion_03 <- factor(prueba$prediccion_03, levels = c("Con víctimas", "Solo daños"))

  matriz_confusion_03 <- table(
    Real = prueba$accidente_con_victimas,
    Predicho = prueba$prediccion_03
  )

  VP_03 <- matriz_confusion_03["Con víctimas", "Con víctimas"]
  FN_03 <- matriz_confusion_03["Con víctimas", "Solo daños"]
  FP_03 <- matriz_confusion_03["Solo daños", "Con víctimas"]
  VN_03 <- matriz_confusion_03["Solo daños", "Solo daños"]

  metricas_03 <- data.frame(
    punto_corte = 0.3,
    exactitud = (VP_03 + VN_03) / (VP_03 + FN_03 + FP_03 + VN_03),
    sensibilidad = VP_03 / (VP_03 + FN_03),
    especificidad = VN_03 / (VN_03 + FP_03)
  )

  rbind(metricas_05, metricas_03)
}
```

## Distribución de probabilidades predichas

```{r}
if (exists("prueba")) {
  ggplot(prueba, aes(x = probabilidad_victimas, fill = accidente_con_victimas)) +
    geom_histogram(bins = 30, alpha = 0.75, position = "identity") +
    escala_clases_fill(name = "Clase real") +
    labs(
      title = "Distribución de probabilidades predichas",
      subtitle = "Modelo de regresión logística",
      x = "Probabilidad predicha de accidente con víctimas",
      y = "Frecuencia"
    ) +
    tema_libro()
}
```

## Odds ratios

```{r}
if (exists("modelo_logistico")) {
  odds_ratios <- data.frame(
    variable = names(coef(modelo_logistico)),
    odds_ratio = exp(coef(modelo_logistico))
  )
  head(odds_ratios, 12)
}
```

## Conclusión

La regresión logística es un modelo útil, interpretable y adecuado para clasificación binaria. En este capítulo vimos que el punto de corte modifica el balance entre sensibilidad y especificidad.
