# Regresión logística para clasificación

## Objetivos del capítulo

Al finalizar este capítulo, el lector será capaz de ajustar una regresión logística, predecir probabilidades y evaluar el desempeño.

## Fundamento matemático

La regresión logística utiliza la función:

$$
p = \frac{1}{1 + e^{-z}}
$$

donde $z = \beta_0 + \beta_1x_1 + \cdots + \beta_px_p$.

## Visualización de la función logística

```{r grafica-logistica, fig.width=7, fig.height=4.5}
library(ggplot2)
source("util_graficas.R")

z <- seq(-10, 10, length.out = 200)
datos_logistica <- data.frame(z = z, p = 1 / (1 + exp(-z)))

ggplot(datos_logistica, aes(x = z, y = p)) +
  geom_line(linewidth = 1.2, color = col_azul) +
  labs(
    title = "Función logística",
    subtitle = "Transforma valores reales en probabilidades",
    x = "z",
    y = "Probabilidad"
  ) +
  tema_libro()
```

::: {.callout-note}
## Explicación del código
Se genera una secuencia de valores para $z$ y se calcula su probabilidad usando la función logística.
:::

::: {.callout-tip}
## Interpretación del resultado
La curva tiene forma de S. Valores negativos producen probabilidades cercanas a cero y valores positivos probabilidades cercanas a uno.
:::

## Cargar paquetes y datos

```{r cargar-logistica}
library(readr)
library(dplyr)
source("util_graficas.R")

ruta_atus_ml <- "datos/atus_ml_preparado.csv"

if (file.exists(ruta_atus_ml)) {
  atus_ml <- read_csv(ruta_atus_ml, show_col_types = FALSE)
  print("Base preparada cargada correctamente.")
} else {
  atus_ml <- NULL
  print("No se encontró el archivo datos/atus_ml_preparado.csv. Ejecuta primero el capítulo 2.")
}
```

## Preparar y dividir datos

```{r preparar-logistica}
if (!is.null(atus_ml)) {
  atus_modelo <- atus_ml |>
    mutate(
      victimas_binaria = ifelse(accidente_con_victimas == "Con víctimas", 1, 0),
      MES = as.factor(MES),
      ID_HORA = as.numeric(ID_HORA),
      DIASEMANA = as.factor(DIASEMANA),
      TIPACCID = as.factor(TIPACCID),
      CAUSAACCI = as.factor(CAUSAACCI),
      accidente_con_victimas = factor(accidente_con_victimas, levels = c("Con víctimas", "Solo daños"))
    )

  set.seed(123)
  idx <- sample(1:nrow(atus_modelo), size = round(0.7 * nrow(atus_modelo)))
  entrenamiento <- atus_modelo[idx, ]
  prueba <- atus_modelo[-idx, ]
}
```

::: {.callout-note}
## Explicación del código
La variable respuesta se transforma a binaria y la base se divide en entrenamiento y prueba.
:::

## Ajustar modelo

```{r ajustar-logistica}
if (exists("entrenamiento")) {
  modelo_logistico <- glm(
    victimas_binaria ~ MES + ID_HORA + DIASEMANA + TIPACCID + CAUSAACCI,
    data = entrenamiento,
    family = binomial
  )

  head(summary(modelo_logistico)$coefficients, 12)
}
```

::: {.callout-tip}
## Interpretación del resultado
Los coeficientes estiman el efecto de cada variable sobre el logit de la probabilidad de accidente con víctimas.
:::

## Predicción y matriz de confusión

```{r prediccion-logistica}
if (exists("modelo_logistico")) {
  prueba$probabilidad_victimas <- predict(modelo_logistico, newdata = prueba, type = "response")
  prueba$prediccion_03 <- factor(
    ifelse(prueba$probabilidad_victimas >= 0.3, "Con víctimas", "Solo daños"),
    levels = c("Con víctimas", "Solo daños")
  )

  matriz_confusion_03 <- table(
    Real = prueba$accidente_con_victimas,
    Predicho = prueba$prediccion_03
  )

  matriz_confusion_03
}
```

::: {.callout-note}
## Explicación del código
Las probabilidades se convierten en clases usando un punto de corte de 0.3.
:::

## Métricas

```{r metricas-logistica}
if (exists("matriz_confusion_03")) {
  VP <- matriz_confusion_03["Con víctimas", "Con víctimas"]
  FN <- matriz_confusion_03["Con víctimas", "Solo daños"]
  FP <- matriz_confusion_03["Solo daños", "Con víctimas"]
  VN <- matriz_confusion_03["Solo daños", "Solo daños"]

  data.frame(
    exactitud = (VP + VN) / (VP + FN + FP + VN),
    sensibilidad = VP / (VP + FN),
    especificidad = VN / (VN + FP)
  )
}
```

::: {.callout-tip}
## Interpretación del resultado
La sensibilidad mide la capacidad para detectar accidentes con víctimas; la especificidad mide la capacidad para detectar accidentes de solo daños.
:::

## Distribución de probabilidades

```{r histograma-logistica, fig.width=7, fig.height=4.5}
if (exists("prueba")) {
  ggplot(prueba, aes(x = probabilidad_victimas, fill = accidente_con_victimas)) +
    geom_histogram(bins = 30, alpha = 0.75, position = "identity") +
    escala_clases_fill(name = "Clase real") +
    labs(
      title = "Distribución de probabilidades predichas",
      subtitle = "Regresión logística",
      x = "Probabilidad predicha de accidente con víctimas",
      y = "Frecuencia"
    ) +
    tema_libro()
}
```

## Conclusión

La regresión logística es un modelo interpretable para clasificación binaria. El punto de corte permite ajustar el balance entre sensibilidad y especificidad.


## Referencias fundamentales de la regresión logística

La formulación moderna de la regresión para respuestas binarias se relaciona con el trabajo de Cox [@cox1958regression]. Para profundizar en ajuste, interpretación, diagnóstico y aplicaciones del modelo logístico puede consultarse a @hosmer2013applied. Una presentación orientada al aprendizaje estadístico y a su implementación en R aparece en @james2021islr.
