# Regresión logística para clasificación

```{r}
#| include: false
knitr::opts_chunk$set(warning = FALSE, message = FALSE, dev = "png", dpi = 120, fig.width = 7, fig.height = 4.5)
```


## Objetivos del capítulo

Al finalizar este capítulo, el lector será capaz de:

- Explicar qué es un problema de clasificación binaria.
- Comprender la idea intuitiva de la regresión logística.
- Dividir una base de datos en entrenamiento y prueba.
- Ajustar un modelo de regresión logística en R.
- Construir una matriz de confusión.
- Calcular exactitud, sensibilidad y especificidad.

## Introducción

El problema que vamos a estudiar es:

> ¿Podemos estimar la probabilidad de que un accidente de tránsito tenga víctimas?

La variable que queremos predecir es `accidente_con_victimas`.

## La función logística

La regresión logística utiliza una función especial llamada **función logística**.

$$
p = \frac{1}{1 + e^{-z}}
$$

donde:

$$
z = \beta_0 + \beta_1x_1 + \beta_2x_2 + \cdots + \beta_px_p
$$

## Fundamento matemático de la regresión logística

En clasificación binaria, la variable respuesta puede representarse como:

$$
Y_i =
\left\{
\begin{array}{ll}
1, & \text{si el accidente tiene víctimas} \\
0, & \text{si el accidente es de solo daños}
\end{array}
\right.
$$

La regresión logística estima:

$$
P(Y_i = 1 \mid X_i) = \hat{p}_i
$$

La probabilidad estimada se calcula mediante:

$$
\hat{p}_i =
\frac{1}{1 + e^{-z_i}}
$$

donde:

$$
z_i =
\beta_0 +
\beta_1x_{i1} +
\beta_2x_{i2} +
\cdots +
\beta_px_{ip}
$$

La función logística garantiza que:

$$
0 \leq \hat{p}_i \leq 1
$$

## Logit y razón de momios

La regresión logística también puede escribirse mediante la función logit:

$$
\log
\left(
\frac{p_i}{1 - p_i}
\right)
=
\beta_0 +
\beta_1x_{i1} +
\cdots +
\beta_px_{ip}
$$

Cuando aplicamos la función exponencial a un coeficiente, obtenemos un **odds ratio**:

$$
OR_j = e^{\beta_j}
$$

## Regla de clasificación

Una vez estimada la probabilidad $\hat{p}_i$, se elige un punto de corte $c$.

$$
\hat{Y}_i =
\left\{
\begin{array}{ll}
1, & \text{si } \hat{p}_i \geq c \\
0, & \text{si } \hat{p}_i < c
\end{array}
\right.
$$

## Algoritmo de regresión logística

```text
Algoritmo: Regresión logística para clasificación binaria

Entrada:
  - Matriz de variables predictoras X
  - Variable respuesta binaria Y
  - Punto de corte c

Proceso:
  1. Codificar la variable respuesta como 0 y 1.
  2. Estimar los coeficientes beta del modelo logístico.
  3. Calcular z = beta_0 + beta_1 x_1 + ... + beta_p x_p.
  4. Transformar z mediante la función logística.
  5. Obtener la probabilidad estimada p.
  6. Comparar p contra el punto de corte c.
  7. Clasificar como clase positiva o negativa.
  8. Calcular matriz de confusión y métricas.

Salida:
  - Probabilidades predichas
  - Clases predichas
  - Matriz de confusión
  - Exactitud, sensibilidad y especificidad
```

## Visualización de la función logística

```{r}
z <- seq(-10, 10, length.out = 200)
p <- 1 / (1 + exp(-z))
datos_logistica <- data.frame(z = z, p = p)

library(ggplot2)

ggplot(datos_logistica, aes(x = z, y = p)) +
  geom_line(linewidth = 1) +
  labs(title = "Función logística", x = "z", y = "Probabilidad")
```

## Cargar paquetes

```{r}
library(readr)
library(dplyr)
library(ggplot2)
```

## Cargar la base preparada

```{r}
ruta_atus_ml <- "datos/atus_ml_preparado.csv"
file.exists(ruta_atus_ml)
```

```{r}
if (file.exists(ruta_atus_ml)) {
  atus_ml <- read_csv(ruta_atus_ml, show_col_types = FALSE)
  print("Base preparada cargada correctamente.")
} else {
  atus_ml <- NULL
  print("No se encontró el archivo datos/atus_ml_preparado.csv. Ejecuta primero el capítulo 2.")
}
```

## Preparar variables para el modelo

```{r}
if (!is.null(atus_ml)) {
  atus_modelo <- atus_ml |>
    mutate(
      victimas_binaria = ifelse(accidente_con_victimas == "Con víctimas", 1, 0),
      MES = as.factor(MES),
      DIASEMANA = as.factor(DIASEMANA),
      TIPACCID = as.factor(TIPACCID),
      CAUSAACCI = as.factor(CAUSAACCI),
      ID_HORA = as.numeric(ID_HORA),
      accidente_con_victimas = factor(accidente_con_victimas, levels = c("Con víctimas", "Solo daños"))
    )
}
```

## División en entrenamiento y prueba

```{r}
if (exists("atus_modelo")) {
  set.seed(123)
  n <- nrow(atus_modelo)
  indices_entrenamiento <- sample(1:n, size = round(0.7 * n))
  entrenamiento <- atus_modelo[indices_entrenamiento, ]
  prueba <- atus_modelo[-indices_entrenamiento, ]
}
```

```{r}
if (exists("entrenamiento") && exists("prueba")) {
  data.frame(
    conjunto = c("Entrenamiento", "Prueba"),
    registros = c(nrow(entrenamiento), nrow(prueba)),
    porcentaje = c(
      round(100 * nrow(entrenamiento) / nrow(atus_modelo), 2),
      round(100 * nrow(prueba) / nrow(atus_modelo), 2)
    )
  )
}
```

## Ajustar el modelo de regresión logística

```{r}
if (exists("entrenamiento")) {
  modelo_logistico <- glm(
    victimas_binaria ~ MES + ID_HORA + DIASEMANA + TIPACCID + CAUSAACCI,
    data = entrenamiento,
    family = binomial
  )
}
```

```{r}
if (exists("modelo_logistico")) {
  summary(modelo_logistico)
}
```

Nota didáctica: si aparece el mensaje “1 not defined because of singularities”, significa que una categoría no pudo estimarse de forma independiente.

## Predicción de probabilidades

```{r}
if (exists("modelo_logistico") && exists("prueba")) {
  prueba$probabilidad_victimas <- predict(
    modelo_logistico,
    newdata = prueba,
    type = "response"
  )
}
```

## De probabilidades a clases

```{r}
if (exists("prueba")) {
  prueba$prediccion_05 <- ifelse(
    prueba$probabilidad_victimas >= 0.5,
    "Con víctimas",
    "Solo daños"
  )

  prueba$prediccion_05 <- factor(prueba$prediccion_05, levels = c("Con víctimas", "Solo daños"))
}
```

## Matriz de confusión

```{r}
if (exists("prueba")) {
  matriz_confusion_05 <- table(
    Real = prueba$accidente_con_victimas,
    Predicho = prueba$prediccion_05
  )

  matriz_confusion_05
}
```

## Métricas de evaluación

```{r}
if (exists("matriz_confusion_05")) {
  VP <- matriz_confusion_05["Con víctimas", "Con víctimas"]
  FN <- matriz_confusion_05["Con víctimas", "Solo daños"]
  FP <- matriz_confusion_05["Solo daños", "Con víctimas"]
  VN <- matriz_confusion_05["Solo daños", "Solo daños"]

  data.frame(
    medida = c("VP", "FN", "FP", "VN"),
    nombre = c("Verdaderos positivos", "Falsos negativos", "Falsos positivos", "Verdaderos negativos"),
    valor = c(VP, FN, FP, VN)
  )
}
```

## Fórmulas de evaluación para clasificación binaria

La exactitud se calcula como:

$$
\text{Exactitud}
=
\frac{VP + VN}{VP + FN + FP + VN}
$$

La sensibilidad se calcula como:

$$
\text{Sensibilidad}
=
\frac{VP}{VP + FN}
$$

La especificidad se calcula como:

$$
\text{Especificidad}
=
\frac{VN}{VN + FP}
$$

La precisión se calcula como:

$$
\text{Precisión}
=
\frac{VP}{VP + FP}
$$

```{r}
if (exists("VP")) {
  exactitud <- (VP + VN) / (VP + FN + FP + VN)
  sensibilidad <- VP / (VP + FN)
  especificidad <- VN / (VN + FP)

  data.frame(
    punto_corte = 0.5,
    exactitud = exactitud,
    sensibilidad = sensibilidad,
    especificidad = especificidad
  )
}
```

## Clasificación con punto de corte 0.3

```{r}
if (exists("prueba")) {
  prueba$prediccion_03 <- ifelse(
    prueba$probabilidad_victimas >= 0.3,
    "Con víctimas",
    "Solo daños"
  )
  prueba$prediccion_03 <- factor(prueba$prediccion_03, levels = c("Con víctimas", "Solo daños"))
}
```

```{r}
if (exists("prueba")) {
  matriz_confusion_03 <- table(
    Real = prueba$accidente_con_victimas,
    Predicho = prueba$prediccion_03
  )
  matriz_confusion_03
}
```

```{r}
if (exists("matriz_confusion_03")) {
  VP_03 <- matriz_confusion_03["Con víctimas", "Con víctimas"]
  FN_03 <- matriz_confusion_03["Con víctimas", "Solo daños"]
  FP_03 <- matriz_confusion_03["Solo daños", "Con víctimas"]
  VN_03 <- matriz_confusion_03["Solo daños", "Solo daños"]

  exactitud_03 <- (VP_03 + VN_03) / (VP_03 + FN_03 + FP_03 + VN_03)
  sensibilidad_03 <- VP_03 / (VP_03 + FN_03)
  especificidad_03 <- VN_03 / (VN_03 + FP_03)

  data.frame(
    punto_corte = 0.3,
    exactitud = exactitud_03,
    sensibilidad = sensibilidad_03,
    especificidad = especificidad_03
  )
}
```

## Comparación de puntos de corte

```{r}
if (exists("exactitud") && exists("exactitud_03")) {
  data.frame(
    punto_corte = c(0.5, 0.3),
    exactitud = c(exactitud, exactitud_03),
    sensibilidad = c(sensibilidad, sensibilidad_03),
    especificidad = c(especificidad, especificidad_03)
  )
}
```

## Distribución de probabilidades predichas

```{r}
if (exists("prueba")) {
  ggplot(prueba, aes(x = probabilidad_victimas, fill = accidente_con_victimas)) +
    geom_histogram(bins = 30, alpha = 0.7, position = "identity") +
    labs(
      title = "Distribución de probabilidades predichas",
      x = "Probabilidad predicha de accidente con víctimas",
      y = "Frecuencia",
      fill = "Clase real"
    )
}
```

## Odds ratios

```{r}
if (exists("modelo_logistico")) {
  odds_ratios <- data.frame(
    variable = names(coef(modelo_logistico)),
    odds_ratio = exp(coef(modelo_logistico))
  )

  head(odds_ratios, 15)
}
```

## Conclusión

La regresión logística es uno de los modelos más importantes para clasificación binaria. En el siguiente capítulo estudiaremos **k vecinos más cercanos**, conocido como **k-NN**.
