# k vecinos más cercanos, k-NN

```{r}
#| include: false

knitr::opts_chunk$set(
  warning = FALSE,
  message = FALSE
)
```

## Objetivos del capítulo

Al finalizar este capítulo, el lector será capaz de:

- Explicar la idea intuitiva del método k vecinos más cercanos.
- Comprender el papel de la distancia en k-NN.
- Calcular distancias entre observaciones.
- Explicar por qué es necesario escalar las variables numéricas.
- Aplicar k-NN en R para un problema de clasificación.
- Construir una matriz de confusión.
- Calcular exactitud, sensibilidad y especificidad.
- Comparar el efecto de distintos valores de \(k\).
- Reconocer ventajas y limitaciones del método k-NN.

## Introducción

En el capítulo anterior estudiamos la regresión logística, un modelo supervisado que estima probabilidades para resolver problemas de clasificación binaria.

En este capítulo estudiaremos otro método de clasificación muy intuitivo: **k vecinos más cercanos**, conocido como **k-NN** por sus siglas en inglés: *k-Nearest Neighbors*.

La idea básica de k-NN es sencilla:

> Para clasificar una nueva observación, buscamos las observaciones más parecidas a ella y le asignamos la clase más frecuente entre sus vecinos.

## Idea intuitiva del método

Supongamos que tenemos un nuevo accidente que queremos clasificar.

El algoritmo k-NN hace lo siguiente:

1. Calcula la distancia entre el nuevo accidente y los accidentes históricos.
2. Encuentra los \(k\) accidentes más cercanos.
3. Revisa la clase de esos vecinos.
4. Asigna la clase más frecuente.

Si usamos \(k = 5\) y los cinco vecinos más cercanos tienen estas clases:

```text
Solo daños
Solo daños
Con víctimas
Solo daños
Solo daños
```

entonces la clase más frecuente es:

```text
Solo daños
```

## ¿Qué significa k?

La letra \(k\) indica cuántos vecinos se usarán para clasificar una observación.

Algunos ejemplos:

```text
k = 1   → se usa el vecino más cercano
k = 3   → se usan los 3 vecinos más cercanos
k = 5   → se usan los 5 vecinos más cercanos
k = 11  → se usan los 11 vecinos más cercanos
```

El valor de \(k\) es importante.

Si \(k\) es muy pequeño, el modelo puede ser muy sensible al ruido.

Si \(k\) es muy grande, el modelo puede volverse demasiado general y perder detalles locales.

## Ejemplo sencillo con puntos

Antes de usar la base real de accidentes, construiremos un ejemplo pequeño.

```{r}
datos_ejemplo <- data.frame(
  hora = c(8, 9, 10, 18, 19, 20, 22, 23),
  mes = c(1, 1, 2, 6, 6, 7, 12, 12),
  clase = c(
    "Solo daños", "Solo daños", "Solo daños",
    "Con víctimas", "Con víctimas", "Con víctimas",
    "Con víctimas", "Con víctimas"
  )
)

datos_ejemplo
```

Graficamos estos puntos:

```{r}
library(ggplot2)

ggplot(datos_ejemplo, aes(x = hora, y = mes, color = clase)) +
  geom_point(size = 4) +
  labs(
    title = "Ejemplo intuitivo de k-NN",
    x = "Hora",
    y = "Mes",
    color = "Clase"
  )
```

## Distancia euclidiana

k-NN necesita medir qué tan parecidas son dos observaciones.

Una forma común de hacerlo es mediante la **distancia euclidiana**.

Para dos puntos:

\[
A = (x_1, y_1)
\]

y

\[
B = (x_2, y_2)
\]

la distancia euclidiana es:

\[
d(A,B) = \sqrt{(x_1 - x_2)^2 + (y_1 - y_2)^2}
\]

## Fundamento matemático de k-NN

Sea \(x_0\) una nueva observación que queremos clasificar.

Sea \(x_i\) una observación del conjunto de entrenamiento.

Si tenemos \(p\) variables predictoras, podemos escribir:

\[
x_0 = (x_{01}, x_{02}, \ldots, x_{0p})
\]

y

\[
x_i = (x_{i1}, x_{i2}, \ldots, x_{ip})
\]

La distancia euclidiana entre \(x_0\) y \(x_i\) se define como:

\[
d(x_0, x_i)
=
\sqrt{
\sum_{j=1}^{p}
(x_{0j} - x_{ij})^2
}
\]

El método k-NN calcula esta distancia entre \(x_0\) y todas las observaciones de entrenamiento.

Después selecciona las \(k\) observaciones con menor distancia.

Si las clases de los \(k\) vecinos más cercanos son:

\[
y_{(1)}, y_{(2)}, \ldots, y_{(k)}
\]

entonces la clase predicha se obtiene por mayoría de votos:

\[
\hat{y}_0 =
\operatorname{moda}
\left(
y_{(1)}, y_{(2)}, \ldots, y_{(k)}
\right)
\]

donde:

- \(y_{(1)}\) es la clase del vecino más cercano;
- \(y_{(2)}\) es la clase del segundo vecino más cercano;
- \(y_{(k)}\) es la clase del vecino \(k\)-ésimo más cercano.

## Ejemplo de cálculo de distancia

Calculemos la distancia entre dos accidentes.

```{r}
x1 <- 8
y1 <- 1

x2 <- 10
y2 <- 2

distancia <- sqrt((x1 - x2)^2 + (y1 - y2)^2)

distancia
```

La distancia indica qué tan separados están los dos accidentes en el espacio definido por las variables hora y mes.

## Estandarización de variables

Como k-NN depende de distancias, es importante que las variables estén en escalas comparables.

Una forma común de estandarizar una variable \(X_j\) es:

\[
z_{ij}
=
\frac{x_{ij} - \bar{x}_j}{s_j}
\]

donde:

- \(x_{ij}\) es el valor original de la variable \(j\) en la observación \(i\);
- \(\bar{x}_j\) es la media de la variable \(j\);
- \(s_j\) es la desviación estándar de la variable \(j\);
- \(z_{ij}\) es el valor estandarizado.

Después de esta transformación, la variable tiene media aproximadamente 0 y desviación estándar aproximadamente 1.

Esto evita que una variable con valores grandes domine artificialmente el cálculo de distancias.

## k-NN con variables categóricas

El método k-NN funciona naturalmente con variables numéricas, porque se basa en distancias.

Pero muchas bases reales, como ATUS, tienen variables categóricas:

```text
DIASEMANA
TIPACCID
CAUSAACCI
```

Para usar k-NN con estas variables, necesitamos transformarlas en variables numéricas.

Una estrategia común es crear variables indicadoras, también llamadas variables *dummy*.

## Algoritmo k-NN

```text
Algoritmo: k vecinos más cercanos

Entrada:
  - Matriz de entrenamiento X
  - Clases de entrenamiento Y
  - Nueva observación x_0
  - Número de vecinos k

Proceso:
  1. Estandarizar las variables predictoras.
  2. Calcular la distancia entre x_0 y cada observación de entrenamiento.
  3. Ordenar las distancias de menor a mayor.
  4. Seleccionar los k vecinos más cercanos.
  5. Revisar las clases de esos k vecinos.
  6. Contar cuántas veces aparece cada clase.
  7. Asignar a x_0 la clase más frecuente.

Salida:
  - Clase predicha para x_0
```

k-NN es conceptualmente sencillo, pero computacionalmente puede ser costoso cuando la base es grande, porque necesita calcular muchas distancias.

## Cargar paquetes

```{r}
library(readr)
library(dplyr)
library(ggplot2)
library(class)
```

Si alguno no está instalado, puedes instalarlo con:

```{r, eval=FALSE}
install.packages(c("readr", "dplyr", "ggplot2", "class"))
```

## Cargar la base preparada

```{r}
ruta_atus_ml <- "datos/atus_ml_preparado.csv"
file.exists(ruta_atus_ml)
```

```{r}
if (file.exists(ruta_atus_ml)) {
  atus_ml <- read_csv(
    ruta_atus_ml,
    show_col_types = FALSE
  )

  print("Base preparada cargada correctamente.")
} else {
  atus_ml <- NULL
  print("No se encontró el archivo datos/atus_ml_preparado.csv. Ejecuta primero el capítulo 2.")
}
```

## Selección de una muestra para k-NN

La base ATUS contiene muchos registros. k-NN puede volverse lento porque calcula distancias entre observaciones.

Para mantener el capítulo didáctico y permitir que el libro se renderice con rapidez, trabajaremos con una muestra aleatoria de la base.

```{r}
if (!is.null(atus_ml)) {
  set.seed(123)

  tamano_muestra <- min(12000, nrow(atus_ml))

  atus_knn_base <- atus_ml |>
    sample_n(tamano_muestra)

  dim(atus_knn_base)
}
```

## Preparar variables para k-NN

```{r}
if (exists("atus_knn_base")) {
  atus_knn_base <- atus_knn_base |>
    mutate(
      accidente_con_victimas = factor(
        accidente_con_victimas,
        levels = c("Con víctimas", "Solo daños")
      ),
      MES = as.factor(MES),
      ID_HORA = as.numeric(ID_HORA),
      DIASEMANA = as.factor(DIASEMANA),
      TIPACCID = as.factor(TIPACCID),
      CAUSAACCI = as.factor(CAUSAACCI)
    ) |>
    na.omit()
}
```

```{r}
if (exists("atus_knn_base")) {
  table(atus_knn_base$accidente_con_victimas)
}
```

```{r}
if (exists("atus_knn_base")) {
  round(100 * prop.table(table(atus_knn_base$accidente_con_victimas)), 2)
}
```

## Crear variables dummy

Para usar k-NN necesitamos una matriz numérica de variables predictoras.

Usaremos `model.matrix()` para convertir variables categóricas en variables dummy.

```{r}
if (exists("atus_knn_base")) {
  matriz_predictoras <- model.matrix(
    ~ ID_HORA + MES + DIASEMANA + TIPACCID + CAUSAACCI - 1,
    data = atus_knn_base
  )

  dim(matriz_predictoras)
}
```

## Variable respuesta

```{r}
if (exists("atus_knn_base")) {
  y <- atus_knn_base$accidente_con_victimas
}
```

## División en entrenamiento y prueba

```{r}
if (exists("matriz_predictoras") && exists("y")) {
  set.seed(123)

  n <- nrow(matriz_predictoras)

  indices_entrenamiento <- sample(
    1:n,
    size = round(0.7 * n)
  )

  x_entrenamiento <- matriz_predictoras[indices_entrenamiento, ]
  x_prueba <- matriz_predictoras[-indices_entrenamiento, ]

  y_entrenamiento <- y[indices_entrenamiento]
  y_prueba <- y[-indices_entrenamiento]
}
```

```{r}
if (exists("x_entrenamiento") && exists("x_prueba")) {
  data.frame(
    conjunto = c("Entrenamiento", "Prueba"),
    registros = c(nrow(x_entrenamiento), nrow(x_prueba)),
    porcentaje = c(
      round(100 * nrow(x_entrenamiento) / nrow(matriz_predictoras), 2),
      round(100 * nrow(x_prueba) / nrow(matriz_predictoras), 2)
    )
  )
}
```

## Estandarización de variables

```{r}
if (exists("x_entrenamiento") && exists("x_prueba")) {
  medias <- apply(x_entrenamiento, 2, mean)
  desviaciones <- apply(x_entrenamiento, 2, sd)

  desviaciones[desviaciones == 0] <- 1

  x_entrenamiento_esc <- scale(
    x_entrenamiento,
    center = medias,
    scale = desviaciones
  )

  x_prueba_esc <- scale(
    x_prueba,
    center = medias,
    scale = desviaciones
  )
}
```

Esta forma de escalar evita que usemos información del conjunto de prueba durante el entrenamiento.

## Ajuste del modelo k-NN con k = 5

```{r}
if (exists("x_entrenamiento_esc") && exists("x_prueba_esc")) {
  pred_knn_5 <- knn(
    train = x_entrenamiento_esc,
    test = x_prueba_esc,
    cl = y_entrenamiento,
    k = 5
  )
}
```

```{r}
if (exists("pred_knn_5")) {
  head(
    data.frame(
      real = y_prueba,
      predicho = pred_knn_5
    )
  )
}
```

## Matriz de confusión

```{r}
if (exists("pred_knn_5")) {
  pred_knn_5 <- factor(
    pred_knn_5,
    levels = c("Con víctimas", "Solo daños")
  )

  y_prueba <- factor(
    y_prueba,
    levels = c("Con víctimas", "Solo daños")
  )

  matriz_confusion_knn_5 <- table(
    Real = y_prueba,
    Predicho = pred_knn_5
  )

  matriz_confusion_knn_5
}
```

## Métricas de evaluación

```{r}
if (exists("matriz_confusion_knn_5")) {
  VP <- matriz_confusion_knn_5["Con víctimas", "Con víctimas"]
  FN <- matriz_confusion_knn_5["Con víctimas", "Solo daños"]
  FP <- matriz_confusion_knn_5["Solo daños", "Con víctimas"]
  VN <- matriz_confusion_knn_5["Solo daños", "Solo daños"]

  data.frame(
    medida = c("VP", "FN", "FP", "VN"),
    nombre = c(
      "Verdaderos positivos",
      "Falsos negativos",
      "Falsos positivos",
      "Verdaderos negativos"
    ),
    descripcion = c(
      "Con víctimas clasificado como Con víctimas",
      "Con víctimas clasificado como Solo daños",
      "Solo daños clasificado como Con víctimas",
      "Solo daños clasificado como Solo daños"
    ),
    valor = c(VP, FN, FP, VN)
  )
}
```

```{r}
if (exists("VP")) {
  exactitud_knn_5 <- (VP + VN) / (VP + FN + FP + VN)
  sensibilidad_knn_5 <- VP / (VP + FN)
  especificidad_knn_5 <- VN / (VN + FP)

  data.frame(
    k = 5,
    exactitud = exactitud_knn_5,
    sensibilidad = sensibilidad_knn_5,
    especificidad = especificidad_knn_5
  )
}
```

## Interpretación de las métricas

La exactitud indica la proporción total de clasificaciones correctas.

La sensibilidad indica qué proporción de accidentes con víctimas fueron detectados correctamente.

La especificidad indica qué proporción de accidentes de solo daños fueron clasificados correctamente.

Como ya vimos en el capítulo anterior, esta base está desbalanceada. Por eso no debemos evaluar el modelo solo con exactitud.

## Comparación con distintos valores de k

El valor de \(k\) puede afectar los resultados.

Probaremos tres valores:

```text
k = 3
k = 5
k = 11
```

Primero creamos una función para calcular métricas.

```{r}
calcular_metricas <- function(real, predicho) {

  real <- factor(real, levels = c("Con víctimas", "Solo daños"))
  predicho <- factor(predicho, levels = c("Con víctimas", "Solo daños"))

  matriz <- table(
    Real = real,
    Predicho = predicho
  )

  VP <- matriz["Con víctimas", "Con víctimas"]
  FN <- matriz["Con víctimas", "Solo daños"]
  FP <- matriz["Solo daños", "Con víctimas"]
  VN <- matriz["Solo daños", "Solo daños"]

  exactitud <- (VP + VN) / (VP + FN + FP + VN)
  sensibilidad <- VP / (VP + FN)
  especificidad <- VN / (VN + FP)

  data.frame(
    exactitud = exactitud,
    sensibilidad = sensibilidad,
    especificidad = especificidad
  )
}
```

```{r}
if (exists("x_entrenamiento_esc") && exists("x_prueba_esc")) {

  valores_k <- c(3, 5, 11)

  resultados_knn <- data.frame()

  for (k_actual in valores_k) {

    pred_actual <- knn(
      train = x_entrenamiento_esc,
      test = x_prueba_esc,
      cl = y_entrenamiento,
      k = k_actual
    )

    metricas_actuales <- calcular_metricas(
      real = y_prueba,
      predicho = pred_actual
    )

    metricas_actuales$k <- k_actual

    resultados_knn <- rbind(
      resultados_knn,
      metricas_actuales
    )
  }

  resultados_knn <- resultados_knn |>
    select(k, exactitud, sensibilidad, especificidad)

  resultados_knn
}
```

## Gráfica de comparación

```{r}
if (exists("resultados_knn")) {

  resultados_largos <- resultados_knn |>
    tidyr::pivot_longer(
      cols = c(exactitud, sensibilidad, especificidad),
      names_to = "metrica",
      values_to = "valor"
    )

  ggplot(resultados_largos, aes(x = k, y = valor, group = metrica)) +
    geom_line() +
    geom_point(size = 3) +
    scale_x_continuous(breaks = valores_k) +
    labs(
      title = "Comparación de métricas para distintos valores de k",
      x = "Valor de k",
      y = "Valor de la métrica",
      group = "Métrica"
    )
}
```

## Interpretación de la comparación

El valor de \(k\) influye en el comportamiento del modelo.

Con valores pequeños de \(k\), el modelo puede reaccionar mucho a observaciones individuales. Esto puede hacerlo sensible al ruido.

Con valores grandes de \(k\), el modelo toma decisiones más suaves, pero puede perder capacidad para detectar patrones locales.

No existe un valor de \(k\) universalmente mejor. Debe elegirse evaluando el desempeño del modelo y considerando el objetivo del problema.

## Comparación conceptual con regresión logística

| Aspecto | Regresión logística | k-NN |
|---|---|---|
| Tipo de modelo | Paramétrico | No paramétrico |
| Produce modelo explícito | Sí | No en el mismo sentido |
| Usa distancias | No | Sí |
| Requiere escalamiento | No siempre | Sí |
| Interpretable | Alta | Media o baja |
| Sensible a muchas variables | Moderadamente | Sí |
| Costo de predicción | Bajo | Puede ser alto |
| Manejo natural de categóricas | Sí, con factores | Requiere transformación |

## Ventajas de k-NN

Algunas ventajas de k-NN son:

- es fácil de entender;
- no requiere asumir una forma funcional específica;
- puede capturar fronteras de decisión no lineales;
- es útil como método introductorio de clasificación;
- permite explicar visualmente la idea de cercanía y similitud.

## Limitaciones de k-NN

k-NN también tiene limitaciones importantes:

- puede ser lento con bases grandes;
- depende mucho de la escala de las variables;
- puede verse afectado por variables irrelevantes;
- no maneja variables categóricas directamente;
- requiere elegir el valor de \(k\);
- puede tener dificultades en espacios de muchas dimensiones;
- no produce una ecuación interpretable como la regresión logística.

## ¿Qué aprendimos?

En este capítulo aprendimos que:

- k-NN clasifica una observación según sus vecinos más cercanos;
- el parámetro \(k\) indica cuántos vecinos se consideran;
- el método depende de una medida de distancia;
- las variables deben estar en una escala comparable;
- las variables categóricas deben transformarse antes de usar k-NN;
- el desempeño cambia según el valor de \(k\);
- en bases desbalanceadas debemos revisar más que la exactitud.

## Conclusión

k-NN es uno de los métodos más intuitivos del aprendizaje automático.

Aunque es sencillo de explicar, requiere cuidado en la preparación de los datos, especialmente en el escalamiento y en el tratamiento de variables categóricas.

En este capítulo usamos k-NN para clasificar accidentes de tránsito según la presencia de víctimas.

En el siguiente capítulo estudiaremos un método muy importante por su interpretabilidad: **árboles de decisión**.