# k vecinos más cercanos, k-NN

```{r}
#| include: false
knitr::opts_chunk$set(warning = FALSE, message = FALSE, dev = "png", dpi = 120, fig.width = 7, fig.height = 4.5)
```

**Explicación del código.**  
Este bloque aplica el flujo de k-NN: prepara variables numéricas, estandariza, calcula vecinos cercanos, genera predicciones o evalúa el desempeño del clasificador.

**Interpretación del resultado.**  
El resultado muestra cómo se comporta k-NN con los datos. En este método son clave la escala de las variables, el valor de $k$ y el equilibrio entre exactitud, sensibilidad y especificidad.



## Objetivos del capítulo

Al finalizar este capítulo, el lector será capaz de:

- Explicar la idea intuitiva del método k vecinos más cercanos.
- Comprender el papel de la distancia en k-NN.
- Calcular distancias entre observaciones.
- Explicar por qué es necesario escalar las variables numéricas.
- Aplicar k-NN en R para un problema de clasificación.
- Construir una matriz de confusión.
- Calcular exactitud, sensibilidad y especificidad.

## Introducción

k-NN significa *k-Nearest Neighbors* o **k vecinos más cercanos**.

La idea básica es:

> Para clasificar una nueva observación, buscamos las observaciones más parecidas a ella y le asignamos la clase más frecuente entre sus vecinos.

## Idea intuitiva del método

El algoritmo k-NN hace lo siguiente:

1. Calcula la distancia entre la nueva observación y las observaciones históricas.
2. Encuentra los $k$ vecinos más cercanos.
3. Revisa la clase de esos vecinos.
4. Asigna la clase más frecuente.

## ¿Qué significa k?

La letra $k$ indica cuántos vecinos se usarán para clasificar una observación.

Si $k$ es muy pequeño, el modelo puede ser muy sensible al ruido. Si $k$ es muy grande, el modelo puede volverse demasiado general.

## Ejemplo sencillo con puntos

```{r}
datos_ejemplo <- data.frame(
  hora = c(8, 9, 10, 18, 19, 20, 22, 23),
  mes = c(1, 1, 2, 6, 6, 7, 12, 12),
  clase = c(
    "Solo daños", "Solo daños", "Solo daños",
    "Con víctimas", "Con víctimas", "Con víctimas",
    "Con víctimas", "Con víctimas"
  )
)

datos_ejemplo
```

**Explicación del código.**  
Este bloque aplica el flujo de k-NN: prepara variables numéricas, estandariza, calcula vecinos cercanos, genera predicciones o evalúa el desempeño del clasificador.

**Interpretación del resultado.**  
El resultado muestra cómo se comporta k-NN con los datos. En este método son clave la escala de las variables, el valor de $k$ y el equilibrio entre exactitud, sensibilidad y especificidad.


```{r}
library(ggplot2)

ggplot(datos_ejemplo, aes(x = hora, y = mes, color = clase)) +
  geom_point(size = 4) +
  labs(
    title = "Ejemplo intuitivo de k-NN",
    x = "Hora",
    y = "Mes",
    color = "Clase"
  )
```

**Explicación del código.**  
Este bloque aplica el flujo de k-NN: prepara variables numéricas, estandariza, calcula vecinos cercanos, genera predicciones o evalúa el desempeño del clasificador.

**Interpretación del resultado.**  
El resultado muestra cómo se comporta k-NN con los datos. En este método son clave la escala de las variables, el valor de $k$ y el equilibrio entre exactitud, sensibilidad y especificidad.


## Distancia euclidiana

Para dos puntos:

$$
A = (x_1, y_1)
$$

y

$$
B = (x_2, y_2)
$$

la distancia euclidiana es:

$$
d(A,B) = \sqrt{(x_1 - x_2)^2 + (y_1 - y_2)^2}
$$

## Fundamento matemático de k-NN

Sea $x_0$ una nueva observación que queremos clasificar.

Sea $x_i$ una observación del conjunto de entrenamiento.

Si tenemos $p$ variables predictoras, podemos escribir:

$$
x_0 = (x_{01}, x_{02}, \ldots, x_{0p})
$$

y

$$
x_i = (x_{i1}, x_{i2}, \ldots, x_{ip})
$$

La distancia euclidiana entre $x_0$ y $x_i$ se define como:

$$
d(x_0, x_i)
=
\sqrt{
\sum_{j=1}^{p}
(x_{0j} - x_{ij})^2
}
$$

Después se seleccionan las $k$ observaciones con menor distancia.

Si las clases de los $k$ vecinos más cercanos son:

$$
y_{(1)}, y_{(2)}, \ldots, y_{(k)}
$$

entonces la clase predicha se obtiene por mayoría de votos:

$$
\hat{y}_0 =
\operatorname{moda}
\left(
y_{(1)}, y_{(2)}, \ldots, y_{(k)}
\right)
$$

## Ejemplo de cálculo de distancia

```{r}
x1 <- 8
y1 <- 1
x2 <- 10
y2 <- 2

distancia <- sqrt((x1 - x2)^2 + (y1 - y2)^2)
distancia
```

**Explicación del código.**  
Este bloque aplica el flujo de k-NN: prepara variables numéricas, estandariza, calcula vecinos cercanos, genera predicciones o evalúa el desempeño del clasificador.

**Interpretación del resultado.**  
El resultado muestra cómo se comporta k-NN con los datos. En este método son clave la escala de las variables, el valor de $k$ y el equilibrio entre exactitud, sensibilidad y especificidad.


## Estandarización de variables

Como k-NN depende de distancias, es importante que las variables estén en escalas comparables.

Una forma común de estandarizar una variable $X_j$ es:

$$
z_{ij}
=
\frac{x_{ij} - \bar{x}_j}{s_j}
$$

donde $\bar{x}_j$ es la media de la variable $j$ y $s_j$ es su desviación estándar.

## Algoritmo k-NN

```text
Algoritmo: k vecinos más cercanos

Entrada:
  - Matriz de entrenamiento X
  - Clases de entrenamiento Y
  - Nueva observación x_0
  - Número de vecinos k

Proceso:
  1. Estandarizar las variables predictoras.
  2. Calcular la distancia entre x_0 y cada observación de entrenamiento.
  3. Ordenar las distancias de menor a mayor.
  4. Seleccionar los k vecinos más cercanos.
  5. Revisar las clases de esos k vecinos.
  6. Contar cuántas veces aparece cada clase.
  7. Asignar a x_0 la clase más frecuente.

Salida:
  - Clase predicha para x_0
```

## Cargar paquetes

```{r}
library(readr)
library(dplyr)
library(ggplot2)
library(class)
library(tidyr)
```

**Explicación del código.**  
Este bloque aplica el flujo de k-NN: prepara variables numéricas, estandariza, calcula vecinos cercanos, genera predicciones o evalúa el desempeño del clasificador.

**Interpretación del resultado.**  
El resultado muestra cómo se comporta k-NN con los datos. En este método son clave la escala de las variables, el valor de $k$ y el equilibrio entre exactitud, sensibilidad y especificidad.


## Cargar la base preparada

```{r}
ruta_atus_ml <- "datos/atus_ml_preparado.csv"
file.exists(ruta_atus_ml)
```

**Explicación del código.**  
Este bloque aplica el flujo de k-NN: prepara variables numéricas, estandariza, calcula vecinos cercanos, genera predicciones o evalúa el desempeño del clasificador.

**Interpretación del resultado.**  
El resultado muestra cómo se comporta k-NN con los datos. En este método son clave la escala de las variables, el valor de $k$ y el equilibrio entre exactitud, sensibilidad y especificidad.


```{r}
if (file.exists(ruta_atus_ml)) {
  atus_ml <- read_csv(ruta_atus_ml, show_col_types = FALSE)
  print("Base preparada cargada correctamente.")
} else {
  atus_ml <- NULL
  print("No se encontró el archivo datos/atus_ml_preparado.csv. Ejecuta primero el capítulo 2.")
}
```

**Explicación del código.**  
Este bloque aplica el flujo de k-NN: prepara variables numéricas, estandariza, calcula vecinos cercanos, genera predicciones o evalúa el desempeño del clasificador.

**Interpretación del resultado.**  
El resultado muestra cómo se comporta k-NN con los datos. En este método son clave la escala de las variables, el valor de $k$ y el equilibrio entre exactitud, sensibilidad y especificidad.


## Selección de una muestra para k-NN

```{r}
if (!is.null(atus_ml)) {
  set.seed(123)
  tamano_muestra <- min(12000, nrow(atus_ml))
  atus_knn_base <- atus_ml |>
    sample_n(tamano_muestra)
  dim(atus_knn_base)
}
```

**Explicación del código.**  
Este bloque aplica el flujo de k-NN: prepara variables numéricas, estandariza, calcula vecinos cercanos, genera predicciones o evalúa el desempeño del clasificador.

**Interpretación del resultado.**  
El resultado muestra cómo se comporta k-NN con los datos. En este método son clave la escala de las variables, el valor de $k$ y el equilibrio entre exactitud, sensibilidad y especificidad.


## Preparar variables para k-NN

```{r}
if (exists("atus_knn_base")) {
  atus_knn_base <- atus_knn_base |>
    mutate(
      accidente_con_victimas = factor(accidente_con_victimas, levels = c("Con víctimas", "Solo daños")),
      MES = as.factor(MES),
      ID_HORA = as.numeric(ID_HORA),
      DIASEMANA = as.factor(DIASEMANA),
      TIPACCID = as.factor(TIPACCID),
      CAUSAACCI = as.factor(CAUSAACCI)
    ) |>
    na.omit()
}
```

**Explicación del código.**  
Este bloque aplica el flujo de k-NN: prepara variables numéricas, estandariza, calcula vecinos cercanos, genera predicciones o evalúa el desempeño del clasificador.

**Interpretación del resultado.**  
El resultado muestra cómo se comporta k-NN con los datos. En este método son clave la escala de las variables, el valor de $k$ y el equilibrio entre exactitud, sensibilidad y especificidad.


```{r}
if (exists("atus_knn_base")) {
  table(atus_knn_base$accidente_con_victimas)
  round(100 * prop.table(table(atus_knn_base$accidente_con_victimas)), 2)
}
```

**Explicación del código.**  
Este bloque aplica el flujo de k-NN: prepara variables numéricas, estandariza, calcula vecinos cercanos, genera predicciones o evalúa el desempeño del clasificador.

**Interpretación del resultado.**  
El resultado muestra cómo se comporta k-NN con los datos. En este método son clave la escala de las variables, el valor de $k$ y el equilibrio entre exactitud, sensibilidad y especificidad.


## Crear variables dummy

```{r}
if (exists("atus_knn_base")) {
  matriz_predictoras <- model.matrix(
    ~ ID_HORA + MES + DIASEMANA + TIPACCID + CAUSAACCI - 1,
    data = atus_knn_base
  )

  dim(matriz_predictoras)
}
```

**Explicación del código.**  
Este bloque aplica el flujo de k-NN: prepara variables numéricas, estandariza, calcula vecinos cercanos, genera predicciones o evalúa el desempeño del clasificador.

**Interpretación del resultado.**  
El resultado muestra cómo se comporta k-NN con los datos. En este método son clave la escala de las variables, el valor de $k$ y el equilibrio entre exactitud, sensibilidad y especificidad.


```{r}
if (exists("atus_knn_base")) {
  y <- atus_knn_base$accidente_con_victimas
}
```

**Explicación del código.**  
Este bloque aplica el flujo de k-NN: prepara variables numéricas, estandariza, calcula vecinos cercanos, genera predicciones o evalúa el desempeño del clasificador.

**Interpretación del resultado.**  
El resultado muestra cómo se comporta k-NN con los datos. En este método son clave la escala de las variables, el valor de $k$ y el equilibrio entre exactitud, sensibilidad y especificidad.


## División en entrenamiento y prueba

```{r}
if (exists("matriz_predictoras") && exists("y")) {
  set.seed(123)
  n <- nrow(matriz_predictoras)
  indices_entrenamiento <- sample(1:n, size = round(0.7 * n))
  x_entrenamiento <- matriz_predictoras[indices_entrenamiento, ]
  x_prueba <- matriz_predictoras[-indices_entrenamiento, ]
  y_entrenamiento <- y[indices_entrenamiento]
  y_prueba <- y[-indices_entrenamiento]
}
```

**Explicación del código.**  
Este bloque aplica el flujo de k-NN: prepara variables numéricas, estandariza, calcula vecinos cercanos, genera predicciones o evalúa el desempeño del clasificador.

**Interpretación del resultado.**  
El resultado muestra cómo se comporta k-NN con los datos. En este método son clave la escala de las variables, el valor de $k$ y el equilibrio entre exactitud, sensibilidad y especificidad.


```{r}
if (exists("x_entrenamiento") && exists("x_prueba")) {
  data.frame(
    conjunto = c("Entrenamiento", "Prueba"),
    registros = c(nrow(x_entrenamiento), nrow(x_prueba)),
    porcentaje = c(
      round(100 * nrow(x_entrenamiento) / nrow(matriz_predictoras), 2),
      round(100 * nrow(x_prueba) / nrow(matriz_predictoras), 2)
    )
  )
}
```

**Explicación del código.**  
Este bloque aplica el flujo de k-NN: prepara variables numéricas, estandariza, calcula vecinos cercanos, genera predicciones o evalúa el desempeño del clasificador.

**Interpretación del resultado.**  
El resultado muestra cómo se comporta k-NN con los datos. En este método son clave la escala de las variables, el valor de $k$ y el equilibrio entre exactitud, sensibilidad y especificidad.


## Estandarización de variables

```{r}
if (exists("x_entrenamiento") && exists("x_prueba")) {
  medias <- apply(x_entrenamiento, 2, mean)
  desviaciones <- apply(x_entrenamiento, 2, sd)
  desviaciones[desviaciones == 0] <- 1

  x_entrenamiento_esc <- scale(x_entrenamiento, center = medias, scale = desviaciones)
  x_prueba_esc <- scale(x_prueba, center = medias, scale = desviaciones)
}
```

**Explicación del código.**  
Este bloque aplica el flujo de k-NN: prepara variables numéricas, estandariza, calcula vecinos cercanos, genera predicciones o evalúa el desempeño del clasificador.

**Interpretación del resultado.**  
El resultado muestra cómo se comporta k-NN con los datos. En este método son clave la escala de las variables, el valor de $k$ y el equilibrio entre exactitud, sensibilidad y especificidad.


## Ajuste del modelo k-NN con k = 5

```{r}
if (exists("x_entrenamiento_esc") && exists("x_prueba_esc")) {
  pred_knn_5 <- knn(
    train = x_entrenamiento_esc,
    test = x_prueba_esc,
    cl = y_entrenamiento,
    k = 5
  )
}
```

**Explicación del código.**  
Este bloque aplica el flujo de k-NN: prepara variables numéricas, estandariza, calcula vecinos cercanos, genera predicciones o evalúa el desempeño del clasificador.

**Interpretación del resultado.**  
El resultado muestra cómo se comporta k-NN con los datos. En este método son clave la escala de las variables, el valor de $k$ y el equilibrio entre exactitud, sensibilidad y especificidad.


## Matriz de confusión

```{r}
if (exists("pred_knn_5")) {
  pred_knn_5 <- factor(pred_knn_5, levels = c("Con víctimas", "Solo daños"))
  y_prueba <- factor(y_prueba, levels = c("Con víctimas", "Solo daños"))

  matriz_confusion_knn_5 <- table(
    Real = y_prueba,
    Predicho = pred_knn_5
  )

  matriz_confusion_knn_5
}
```

**Explicación del código.**  
Este bloque aplica el flujo de k-NN: prepara variables numéricas, estandariza, calcula vecinos cercanos, genera predicciones o evalúa el desempeño del clasificador.

**Interpretación del resultado.**  
El resultado muestra cómo se comporta k-NN con los datos. En este método son clave la escala de las variables, el valor de $k$ y el equilibrio entre exactitud, sensibilidad y especificidad.


## Métricas de evaluación

```{r}
if (exists("matriz_confusion_knn_5")) {
  VP <- matriz_confusion_knn_5["Con víctimas", "Con víctimas"]
  FN <- matriz_confusion_knn_5["Con víctimas", "Solo daños"]
  FP <- matriz_confusion_knn_5["Solo daños", "Con víctimas"]
  VN <- matriz_confusion_knn_5["Solo daños", "Solo daños"]

  exactitud_knn_5 <- (VP + VN) / (VP + FN + FP + VN)
  sensibilidad_knn_5 <- VP / (VP + FN)
  especificidad_knn_5 <- VN / (VN + FP)

  data.frame(
    k = 5,
    exactitud = exactitud_knn_5,
    sensibilidad = sensibilidad_knn_5,
    especificidad = especificidad_knn_5
  )
}
```

**Explicación del código.**  
Este bloque aplica el flujo de k-NN: prepara variables numéricas, estandariza, calcula vecinos cercanos, genera predicciones o evalúa el desempeño del clasificador.

**Interpretación del resultado.**  
El resultado muestra cómo se comporta k-NN con los datos. En este método son clave la escala de las variables, el valor de $k$ y el equilibrio entre exactitud, sensibilidad y especificidad.


## Comparación con distintos valores de k

```{r}
calcular_metricas <- function(real, predicho) {
  real <- factor(real, levels = c("Con víctimas", "Solo daños"))
  predicho <- factor(predicho, levels = c("Con víctimas", "Solo daños"))

  matriz <- table(Real = real, Predicho = predicho)

  VP <- matriz["Con víctimas", "Con víctimas"]
  FN <- matriz["Con víctimas", "Solo daños"]
  FP <- matriz["Solo daños", "Con víctimas"]
  VN <- matriz["Solo daños", "Solo daños"]

  exactitud <- (VP + VN) / (VP + FN + FP + VN)
  sensibilidad <- VP / (VP + FN)
  especificidad <- VN / (VN + FP)

  data.frame(exactitud = exactitud, sensibilidad = sensibilidad, especificidad = especificidad)
}
```

**Explicación del código.**  
Este bloque aplica el flujo de k-NN: prepara variables numéricas, estandariza, calcula vecinos cercanos, genera predicciones o evalúa el desempeño del clasificador.

**Interpretación del resultado.**  
El resultado muestra cómo se comporta k-NN con los datos. En este método son clave la escala de las variables, el valor de $k$ y el equilibrio entre exactitud, sensibilidad y especificidad.


```{r}
if (exists("x_entrenamiento_esc") && exists("x_prueba_esc")) {
  valores_k <- c(3, 5, 11)
  resultados_knn <- data.frame()

  for (k_actual in valores_k) {
    pred_actual <- knn(
      train = x_entrenamiento_esc,
      test = x_prueba_esc,
      cl = y_entrenamiento,
      k = k_actual
    )

    metricas_actuales <- calcular_metricas(y_prueba, pred_actual)
    metricas_actuales$k <- k_actual
    resultados_knn <- rbind(resultados_knn, metricas_actuales)
  }

  resultados_knn <- resultados_knn |>
    select(k, exactitud, sensibilidad, especificidad)

  resultados_knn
}
```

**Explicación del código.**  
Este bloque aplica el flujo de k-NN: prepara variables numéricas, estandariza, calcula vecinos cercanos, genera predicciones o evalúa el desempeño del clasificador.

**Interpretación del resultado.**  
El resultado muestra cómo se comporta k-NN con los datos. En este método son clave la escala de las variables, el valor de $k$ y el equilibrio entre exactitud, sensibilidad y especificidad.


```{r}
if (exists("resultados_knn")) {
  resultados_largos <- resultados_knn |>
    pivot_longer(
      cols = c(exactitud, sensibilidad, especificidad),
      names_to = "metrica",
      values_to = "valor"
    )

  ggplot(resultados_largos, aes(x = k, y = valor, group = metrica)) +
    geom_line() +
    geom_point(size = 3) +
    scale_x_continuous(breaks = valores_k) +
    labs(
      title = "Comparación de métricas para distintos valores de k",
      x = "Valor de k",
      y = "Valor de la métrica"
    )
}
```

**Explicación del código.**  
Este bloque aplica el flujo de k-NN: prepara variables numéricas, estandariza, calcula vecinos cercanos, genera predicciones o evalúa el desempeño del clasificador.

**Interpretación del resultado.**  
El resultado muestra cómo se comporta k-NN con los datos. En este método son clave la escala de las variables, el valor de $k$ y el equilibrio entre exactitud, sensibilidad y especificidad.


## Comparación conceptual con regresión logística

| Aspecto | Regresión logística | k-NN |
|---|---|---|
| Tipo de modelo | Paramétrico | No paramétrico |
| Produce modelo explícito | Sí | No en el mismo sentido |
| Usa distancias | No | Sí |
| Requiere escalamiento | No siempre | Sí |
| Interpretable | Alta | Media o baja |

## Conclusión

k-NN es uno de los métodos más intuitivos del aprendizaje automático.

Aunque es sencillo de explicar, requiere cuidado en la preparación de los datos, especialmente en el escalamiento y en el tratamiento de variables categóricas.

En el siguiente capítulo estudiaremos un método muy importante por su interpretabilidad: **árboles de decisión**.
