# k vecinos más cercanos, k-NN

## Objetivos del capítulo

Al finalizar este capítulo, el lector será capaz de explicar k-NN, preparar datos para este método, estandarizar variables y evaluar el desempeño.

## Idea intuitiva

k-NN clasifica una nueva observación según la clase más común entre sus vecinos más cercanos.

```{r ejemplo-knn, fig.width=7, fig.height=4.5}
library(ggplot2)
library(class)
library(dplyr)
library(tidyr)
library(readr)
source("util_graficas.R")

datos_ejemplo <- data.frame(
  hora = c(8, 9, 10, 18, 19, 20, 22, 23),
  mes = c(1, 1, 2, 6, 6, 7, 12, 12),
  clase = c("Solo daños", "Solo daños", "Solo daños", "Con víctimas", "Con víctimas", "Con víctimas", "Con víctimas", "Con víctimas")
)

ggplot(datos_ejemplo, aes(x = hora, y = mes, color = clase)) +
  geom_point(size = 4) +
  escala_clases_color() +
  labs(title = "Ejemplo intuitivo de k-NN", x = "Hora", y = "Mes", color = "Clase") +
  tema_libro()
```

::: {.callout-note}
## Explicación del código
Se construyen puntos artificiales para visualizar la idea de vecinos cercanos.
:::

## Distancia euclidiana

$$
d(A,B) = \sqrt{(x_1-x_2)^2 + (y_1-y_2)^2}
$$

```{r distancia-knn}
sqrt((8 - 10)^2 + (1 - 2)^2)
```

::: {.callout-tip}
## Interpretación del resultado
Una distancia menor indica mayor similitud entre dos observaciones.
:::

## Cargar y preparar datos

```{r cargar-preparar-knn}
ruta_atus_ml <- "datos/atus_ml_preparado.csv"

if (file.exists(ruta_atus_ml)) {
  atus_ml <- read_csv(ruta_atus_ml, show_col_types = FALSE)
  set.seed(123)
  atus_knn_base <- atus_ml |>
    sample_n(min(12000, nrow(atus_ml))) |>
    mutate(
      accidente_con_victimas = factor(accidente_con_victimas, levels = c("Con víctimas", "Solo daños")),
      MES = as.factor(MES),
      ID_HORA = as.numeric(ID_HORA),
      DIASEMANA = as.factor(DIASEMANA),
      TIPACCID = as.factor(TIPACCID),
      CAUSAACCI = as.factor(CAUSAACCI)
    ) |>
    na.omit()
}
```

::: {.callout-note}
## Explicación del código
Se toma una muestra para que k-NN sea rápido y reproducible. Este método puede ser costoso en bases grandes.
:::

## Modelo k-NN

```{r modelo-knn}
if (exists("atus_knn_base")) {
  matriz_predictoras <- model.matrix(~ ID_HORA + MES + DIASEMANA + TIPACCID + CAUSAACCI - 1, data = atus_knn_base)
  y <- atus_knn_base$accidente_con_victimas

  set.seed(123)
  idx <- sample(1:nrow(matriz_predictoras), size = round(0.7 * nrow(matriz_predictoras)))
  x_entrenamiento <- matriz_predictoras[idx, ]
  x_prueba <- matriz_predictoras[-idx, ]
  y_entrenamiento <- y[idx]
  y_prueba <- y[-idx]

  medias <- apply(x_entrenamiento, 2, mean)
  desviaciones <- apply(x_entrenamiento, 2, sd)
  desviaciones[desviaciones == 0] <- 1

  x_entrenamiento_esc <- scale(x_entrenamiento, center = medias, scale = desviaciones)
  x_prueba_esc <- scale(x_prueba, center = medias, scale = desviaciones)

  pred_knn_5 <- knn(x_entrenamiento_esc, x_prueba_esc, y_entrenamiento, k = 5)
  table(Real = y_prueba, Predicho = pred_knn_5)
}
```

::: {.callout-note}
## Explicación del código
Se crean variables dummy, se estandarizan las columnas y se clasifica con k igual a 5.
:::

## Comparación de valores de k

```{r comparacion-knn, fig.width=7, fig.height=4.5}
calcular_metricas <- function(real, predicho) {
  real <- factor(real, levels = c("Con víctimas", "Solo daños"))
  predicho <- factor(predicho, levels = c("Con víctimas", "Solo daños"))
  m <- table(Real = real, Predicho = predicho)
  VP <- m["Con víctimas", "Con víctimas"]
  FN <- m["Con víctimas", "Solo daños"]
  FP <- m["Solo daños", "Con víctimas"]
  VN <- m["Solo daños", "Solo daños"]
  data.frame(exactitud=(VP+VN)/(VP+FN+FP+VN), sensibilidad=VP/(VP+FN), especificidad=VN/(VN+FP))
}

if (exists("x_entrenamiento_esc")) {
  valores_k <- c(3, 5, 11)
  resultados_knn <- data.frame()

  for (k_actual in valores_k) {
    pred_actual <- knn(x_entrenamiento_esc, x_prueba_esc, y_entrenamiento, k = k_actual)
    tmp <- calcular_metricas(y_prueba, pred_actual)
    tmp$k <- k_actual
    resultados_knn <- rbind(resultados_knn, tmp)
  }

  resultados_knn <- resultados_knn |> select(k, exactitud, sensibilidad, especificidad)
  resultados_knn
}

if (exists("resultados_knn")) {
  resultados_largos <- resultados_knn |>
    pivot_longer(cols = c(exactitud, sensibilidad, especificidad), names_to = "metrica", values_to = "valor")

  ggplot(resultados_largos, aes(x = k, y = valor, color = metrica, group = metrica)) +
    geom_line(linewidth = 1.1) +
    geom_point(size = 3) +
    scale_color_manual(values = c(exactitud = col_azul, sensibilidad = col_coral, especificidad = col_turquesa)) +
    labs(title = "Comparación de métricas para distintos valores de k", x = "Valor de k", y = "Valor") +
    tema_libro()
}
```

::: {.callout-tip}
## Interpretación del resultado
Cambiar k modifica el balance entre exactitud, sensibilidad y especificidad. No existe un k universalmente mejor.
:::

## Conclusión

k-NN es un método intuitivo basado en similitud. Su desempeño depende del valor de $k$, del escalamiento y de la calidad de las variables predictoras.
