# k vecinos más cercanos, k-NN

```{r}
#| include: false

knitr::opts_chunk$set(
  warning = FALSE,
  message = FALSE,
  dev = "png",
  dpi = 120,
  fig.width = 7,
  fig.height = 4.5,
  fig.align = "center",
  out.width = "90%"
)
```


## Objetivos del capítulo

Al finalizar este capítulo, el lector será capaz de explicar k-NN, preparar datos para este método, estandarizar variables, construir una matriz de confusión y evaluar el desempeño.

## Introducción

k-NN significa *k-Nearest Neighbors* o k vecinos más cercanos.

> Para clasificar una nueva observación, buscamos las observaciones más parecidas a ella y le asignamos la clase más frecuente entre sus vecinos.

## Idea intuitiva del método

El algoritmo k-NN calcula distancias, encuentra los $k$ vecinos más cercanos, revisa sus clases y asigna la clase más frecuente.

## Ejemplo sencillo con puntos

```{r}
datos_ejemplo <- data.frame(
  hora = c(8, 9, 10, 18, 19, 20, 22, 23),
  mes = c(1, 1, 2, 6, 6, 7, 12, 12),
  clase = c(
    "Solo daños", "Solo daños", "Solo daños",
    "Con víctimas", "Con víctimas", "Con víctimas",
    "Con víctimas", "Con víctimas"
  )
)

datos_ejemplo
```

```{r}
library(ggplot2)

ggplot(datos_ejemplo, aes(x = hora, y = mes, color = clase)) +
  geom_point(size = 4) +
  labs(
    title = "Ejemplo intuitivo de k-NN",
    x = "Hora",
    y = "Mes",
    color = "Clase"
  )
```

**Interpretación del resultado.**  
La gráfica muestra dos grupos separados. Una nueva observación se clasificaría según los puntos más cercanos.

## Distancia euclidiana

Para dos puntos $A = (x_1, y_1)$ y $B = (x_2, y_2)$, la distancia euclidiana es:

$$
d(A,B) = \sqrt{(x_1 - x_2)^2 + (y_1 - y_2)^2}
$$

En general, para $p$ variables:

$$
d(x_0, x_i)
=
\sqrt{
\sum_{j=1}^{p}
(x_{0j} - x_{ij})^2
}
$$

## Ejemplo de cálculo de distancia

```{r}
x1 <- 8
y1 <- 1

x2 <- 10
y2 <- 2

distancia <- sqrt((x1 - x2)^2 + (y1 - y2)^2)

distancia
```

**Interpretación del resultado.**  
Entre menor sea la distancia, más parecidas son las observaciones en las variables consideradas.

## Estandarización de variables

Como k-NN depende de distancias, las variables deben estar en escalas comparables.

$$
z_{ij}
=
\frac{x_{ij} - \bar{x}_j}{s_j}
$$

## Algoritmo k-NN

```text
Algoritmo: k vecinos más cercanos

Entrada:
  - Matriz de entrenamiento X
  - Clases de entrenamiento Y
  - Nueva observación x_0
  - Número de vecinos k

Proceso:
  1. Estandarizar las variables predictoras.
  2. Calcular distancias.
  3. Ordenar distancias.
  4. Seleccionar los k vecinos más cercanos.
  5. Asignar la clase más frecuente.

Salida:
  - Clase predicha
```

## Cargar paquetes y datos

```{r}
library(readr)
library(dplyr)
library(ggplot2)
library(class)
library(tidyr)

ruta_atus_ml <- "datos/atus_ml_preparado.csv"
file.exists(ruta_atus_ml)
```

```{r}
if (file.exists(ruta_atus_ml)) {
  atus_ml <- read_csv(ruta_atus_ml, show_col_types = FALSE)
  print("Base preparada cargada correctamente.")
} else {
  atus_ml <- NULL
  print("No se encontró el archivo datos/atus_ml_preparado.csv. Ejecuta primero el capítulo 2.")
}
```

## Selección de una muestra

```{r}
if (!is.null(atus_ml)) {
  set.seed(123)
  tamano_muestra <- min(12000, nrow(atus_ml))

  atus_knn_base <- atus_ml |>
    sample_n(tamano_muestra)

  data.frame(
    filas = nrow(atus_knn_base),
    columnas = ncol(atus_knn_base)
  )
}
```

## Preparar variables

```{r}
if (exists("atus_knn_base")) {
  atus_knn_base <- atus_knn_base |>
    mutate(
      accidente_con_victimas = factor(accidente_con_victimas, levels = c("Con víctimas", "Solo daños")),
      MES = as.factor(MES),
      ID_HORA = as.numeric(ID_HORA),
      DIASEMANA = as.factor(DIASEMANA),
      TIPACCID = as.factor(TIPACCID),
      CAUSAACCI = as.factor(CAUSAACCI)
    ) |>
    na.omit()

  round(100 * prop.table(table(atus_knn_base$accidente_con_victimas)), 2)
}
```

**Interpretación del resultado.**  
La muestra mantiene una clase mayoritaria: “Solo daños”. Por eso evaluaremos sensibilidad y especificidad, no solo exactitud.

## Crear variables dummy

```{r}
if (exists("atus_knn_base")) {
  matriz_predictoras <- model.matrix(
    ~ ID_HORA + MES + DIASEMANA + TIPACCID + CAUSAACCI - 1,
    data = atus_knn_base
  )

  y <- atus_knn_base$accidente_con_victimas

  data.frame(
    filas = nrow(matriz_predictoras),
    columnas = ncol(matriz_predictoras)
  )
}
```

## División en entrenamiento y prueba

```{r}
if (exists("matriz_predictoras") && exists("y")) {
  set.seed(123)
  n <- nrow(matriz_predictoras)
  indices_entrenamiento <- sample(1:n, size = round(0.7 * n))

  x_entrenamiento <- matriz_predictoras[indices_entrenamiento, ]
  x_prueba <- matriz_predictoras[-indices_entrenamiento, ]

  y_entrenamiento <- y[indices_entrenamiento]
  y_prueba <- y[-indices_entrenamiento]

  data.frame(
    conjunto = c("Entrenamiento", "Prueba"),
    registros = c(nrow(x_entrenamiento), nrow(x_prueba))
  )
}
```

## Estandarización

```{r}
if (exists("x_entrenamiento") && exists("x_prueba")) {
  medias <- apply(x_entrenamiento, 2, mean)
  desviaciones <- apply(x_entrenamiento, 2, sd)
  desviaciones[desviaciones == 0] <- 1

  x_entrenamiento_esc <- scale(x_entrenamiento, center = medias, scale = desviaciones)
  x_prueba_esc <- scale(x_prueba, center = medias, scale = desviaciones)
}
```

## Modelo k-NN con k = 5

```{r}
if (exists("x_entrenamiento_esc") && exists("x_prueba_esc")) {
  pred_knn_5 <- knn(
    train = x_entrenamiento_esc,
    test = x_prueba_esc,
    cl = y_entrenamiento,
    k = 5
  )
}
```

## Matriz de confusión

```{r}
if (exists("pred_knn_5")) {
  pred_knn_5 <- factor(pred_knn_5, levels = c("Con víctimas", "Solo daños"))
  y_prueba <- factor(y_prueba, levels = c("Con víctimas", "Solo daños"))

  matriz_confusion_knn_5 <- table(
    Real = y_prueba,
    Predicho = pred_knn_5
  )

  matriz_confusion_knn_5
}
```

## Métricas de evaluación

```{r}
calcular_metricas <- function(real, predicho) {
  real <- factor(real, levels = c("Con víctimas", "Solo daños"))
  predicho <- factor(predicho, levels = c("Con víctimas", "Solo daños"))

  matriz <- table(Real = real, Predicho = predicho)

  VP <- matriz["Con víctimas", "Con víctimas"]
  FN <- matriz["Con víctimas", "Solo daños"]
  FP <- matriz["Solo daños", "Con víctimas"]
  VN <- matriz["Solo daños", "Solo daños"]

  data.frame(
    exactitud = (VP + VN) / (VP + FN + FP + VN),
    sensibilidad = VP / (VP + FN),
    especificidad = VN / (VN + FP)
  )
}

if (exists("matriz_confusion_knn_5")) {
  metricas_knn_5 <- calcular_metricas(y_prueba, pred_knn_5)
  metricas_knn_5$k <- 5
  metricas_knn_5 |> select(k, exactitud, sensibilidad, especificidad)
}
```

## Comparación con distintos valores de k

```{r}
if (exists("x_entrenamiento_esc") && exists("x_prueba_esc")) {
  valores_k <- c(3, 5, 11)
  resultados_knn <- data.frame()

  for (k_actual in valores_k) {
    pred_actual <- knn(
      train = x_entrenamiento_esc,
      test = x_prueba_esc,
      cl = y_entrenamiento,
      k = k_actual
    )

    metricas_actuales <- calcular_metricas(y_prueba, pred_actual)
    metricas_actuales$k <- k_actual
    resultados_knn <- rbind(resultados_knn, metricas_actuales)
  }

  resultados_knn <- resultados_knn |>
    select(k, exactitud, sensibilidad, especificidad)

  resultados_knn
}
```

```{r}
if (exists("resultados_knn")) {
  resultados_largos <- resultados_knn |>
    pivot_longer(
      cols = c(exactitud, sensibilidad, especificidad),
      names_to = "metrica",
      values_to = "valor"
    )

  ggplot(resultados_largos, aes(x = k, y = valor, group = metrica)) +
    geom_line() +
    geom_point(size = 3) +
    scale_x_continuous(breaks = valores_k) +
    labs(
      title = "Comparación de métricas para distintos valores de k",
      x = "Valor de k",
      y = "Valor de la métrica"
    )
}
```

**Interpretación del resultado.**  
Cambiar $k$ modifica el equilibrio entre sensibilidad, especificidad y exactitud. No existe un valor universalmente mejor; debe elegirse según el objetivo del problema.

## Comparación conceptual con regresión logística

| Aspecto | Regresión logística | k-NN |
|---|---|---|
| Tipo de modelo | Paramétrico | No paramétrico |
| Produce modelo explícito | Sí | No en el mismo sentido |
| Usa distancias | No | Sí |
| Requiere escalamiento | No siempre | Sí |
| Interpretable | Alta | Media o baja |

## Conclusión

k-NN es un método intuitivo y útil para introducir clasificación basada en similitud. Su desempeño depende del valor de $k$, del escalamiento de las variables y de la calidad de las variables predictoras.
