# Árboles de decisión para clasificación

## Objetivos del capítulo

Al finalizar este capítulo, el lector será capaz de explicar la idea básica de un árbol de decisión, interpretar reglas tipo si-entonces, entrenar un árbol en R y evaluar su desempeño.

## Introducción

Los árboles de decisión son modelos de aprendizaje supervisado que clasifican observaciones mediante una secuencia de preguntas.

En este capítulo continuaremos con la base de accidentes de tránsito preparada en los capítulos anteriores. La variable que queremos predecir es `accidente_con_victimas`.

## Idea intuitiva

Un árbol de decisión se parece a un diagrama de flujo. Cada nodo interno contiene una pregunta, cada rama representa una posible respuesta y cada hoja contiene una predicción.

```{r}
reglas_ejemplo <- data.frame(
  pregunta = c(
    "¿El accidente fue con peatón?",
    "¿Ocurrió de noche?",
    "¿La causa presunta fue el conductor?"
  ),
  posible_decision = c(
    "Mayor posibilidad de víctimas",
    "Revisar el patrón horario",
    "Analizar junto con el tipo de accidente"
  )
)

reglas_ejemplo
```

## Reglas tipo si-entonces

```text
Si el tipo de accidente es colisión con peatón,
entonces aumenta la posibilidad de que el accidente tenga víctimas.

Si el accidente es una colisión con objeto fijo,
entonces el árbol revisa otras variables como la hora o la causa presunta.
```

## Fundamento matemático

Un árbol de decisión busca dividir los datos en grupos más homogéneos. Para clasificación, una medida común de impureza es el índice de Gini.

$$
Gini = 1 - \sum_{k=1}^{K} p_k^2
$$

En clasificación binaria:

$$
Gini = 1 - p_1^2 - p_2^2
$$

Un valor pequeño indica que el nodo es más puro.

## Ejemplo sencillo del índice de Gini

```{r}
p_solo_danios <- 80 / 100
p_con_victimas <- 20 / 100

gini <- 1 - p_solo_danios^2 - p_con_victimas^2
gini
```

## Algoritmo general

```text
Entrada:
- Base de datos con variables predictoras.
- Variable respuesta categórica.

Proceso:
1. Elegir una variable para dividir los datos.
2. Seleccionar la división que produce grupos más homogéneos.
3. Repetir el proceso en cada nuevo grupo.
4. Detener el crecimiento del árbol mediante criterios de control.
5. Asignar una clase a cada hoja.
6. Evaluar el modelo con datos de prueba.
```

## Cargar paquetes y datos

```{r}
#| message: false
#| warning: false
library(readr)
library(dplyr)
library(rpart)
library(ggplot2)
source("util_graficas.R")

ruta_atus_ml <- "datos/atus_ml_preparado.csv"
file.exists(ruta_atus_ml)
```

```{r}
if (file.exists(ruta_atus_ml)) {
  atus_ml <- read_csv(ruta_atus_ml, show_col_types = FALSE)
  print("Base preparada cargada correctamente.")
} else {
  atus_ml <- NULL
  print("No se encontró el archivo datos/atus_ml_preparado.csv. Ejecuta primero el capítulo 2.")
}
```

## Usar la base completa

```{r}
if (!is.null(atus_ml)) {
  atus_arbol_base <- atus_ml
  data.frame(
    filas = nrow(atus_arbol_base),
    columnas = ncol(atus_arbol_base)
  )
}
```

## Preparar variables

```{r}
if (exists("atus_arbol_base")) {
  atus_arbol_base <- atus_arbol_base |>
    mutate(
      accidente_con_victimas = factor(
        accidente_con_victimas,
        levels = c("Con víctimas", "Solo daños")
      ),
      MES = as.factor(MES),
      ID_HORA = as.numeric(ID_HORA),
      DIASEMANA = as.factor(DIASEMANA),
      TIPACCID = as.factor(TIPACCID),
      CAUSAACCI = as.factor(CAUSAACCI)
    ) |>
    na.omit()

  table(atus_arbol_base$accidente_con_victimas)
}
```

## División en entrenamiento y prueba

```{r}
if (exists("atus_arbol_base")) {
  set.seed(123)
  n <- nrow(atus_arbol_base)
  indices_entrenamiento <- sample(1:n, size = round(0.7 * n))

  entrenamiento <- atus_arbol_base[indices_entrenamiento, ]
  prueba <- atus_arbol_base[-indices_entrenamiento, ]

  data.frame(
    conjunto = c("Entrenamiento", "Prueba"),
    registros = c(nrow(entrenamiento), nrow(prueba)),
    porcentaje = c(
      round(100 * nrow(entrenamiento) / nrow(atus_arbol_base), 2),
      round(100 * nrow(prueba) / nrow(atus_arbol_base), 2)
    )
  )
}
```

## Ajustar el árbol de decisión

```{r}
if (exists("entrenamiento")) {
  modelo_arbol <- rpart(
    accidente_con_victimas ~ MES + ID_HORA + DIASEMANA + TIPACCID + CAUSAACCI,
    data = entrenamiento,
    method = "class",
    control = rpart.control(
      cp = 0.005,
      minsplit = 1000,
      minbucket = 300,
      maxdepth = 5
    )
  )
}
```

## Tabla de complejidad

```{r}
if (exists("modelo_arbol")) {
  printcp(modelo_arbol)
}
```

## Importancia de variables

```{r}
if (exists("modelo_arbol")) {
  importancia <- modelo_arbol$variable.importance

  if (!is.null(importancia)) {
    importancia_df <- data.frame(
      variable = names(importancia),
      importancia = as.numeric(importancia),
      row.names = NULL
    )
    importancia_df <- importancia_df[order(-importancia_df$importancia), ]
    importancia_df
  }
}
```

```{r}
if (exists("importancia_df")) {
  ggplot(importancia_df, aes(x = reorder(variable, importancia), y = importancia)) +
    geom_col(fill = col_azul, width = 0.75) +
    coord_flip() +
    labs(
      title = "Importancia de variables en el árbol de decisión",
      subtitle = "Variables más útiles para separar clases",
      x = "Variable",
      y = "Importancia"
    ) +
    tema_libro()
}
```

## Gráfica opcional del árbol

La gráfica completa del árbol puede ser pesada al generar PDF. Por eso se deja como código opcional para ejecutar manualmente en RStudio.

```{r eval=FALSE}
plot(modelo_arbol, uniform = TRUE, margin = 0.1)
text(modelo_arbol, use.n = TRUE, cex = 0.7)
```

## Predicción sobre el conjunto de prueba

```{r}
if (exists("modelo_arbol") && exists("prueba")) {
  pred_arbol <- predict(
    modelo_arbol,
    newdata = prueba,
    type = "class"
  )

  head(pred_arbol)
}
```

## Matriz de confusión

```{r}
if (exists("pred_arbol")) {
  pred_arbol <- factor(pred_arbol, levels = c("Con víctimas", "Solo daños"))
  real_arbol <- factor(prueba$accidente_con_victimas, levels = c("Con víctimas", "Solo daños"))

  matriz_confusion_arbol <- table(
    Real = real_arbol,
    Predicho = pred_arbol
  )

  matriz_confusion_arbol
}
```

## Métricas de evaluación

```{r}
calcular_metricas_arbol <- function(real, predicho) {
  real <- factor(real, levels = c("Con víctimas", "Solo daños"))
  predicho <- factor(predicho, levels = c("Con víctimas", "Solo daños"))

  matriz <- table(Real = real, Predicho = predicho)

  VP <- matriz["Con víctimas", "Con víctimas"]
  FN <- matriz["Con víctimas", "Solo daños"]
  FP <- matriz["Solo daños", "Con víctimas"]
  VN <- matriz["Solo daños", "Solo daños"]

  data.frame(
    exactitud = (VP + VN) / (VP + FN + FP + VN),
    sensibilidad = VP / (VP + FN),
    especificidad = VN / (VN + FP)
  )
}

if (exists("pred_arbol")) {
  metricas_arbol <- calcular_metricas_arbol(real_arbol, pred_arbol)
  metricas_arbol
}
```

## Probabilidades predichas

```{r}
if (exists("modelo_arbol") && exists("prueba")) {
  probabilidades_arbol <- predict(
    modelo_arbol,
    newdata = prueba,
    type = "prob"
  )

  head(probabilidades_arbol)
}
```

## Resumen de nodos del árbol

```{r}
if (exists("modelo_arbol")) {
  frame_arbol <- modelo_arbol$frame
  resumen_nodos <- data.frame(
    nodo = row.names(frame_arbol),
    variable = frame_arbol$var,
    n = frame_arbol$n,
    perdida = frame_arbol$dev,
    yval = frame_arbol$yval,
    row.names = NULL
  )

  head(resumen_nodos, 10)
}
```

## Comparación conceptual con otros métodos

| Aspecto | Regresión logística | k-NN | Árbol de decisión |
|---|---|---|---|
| Tipo de modelo | Paramétrico | No paramétrico | No paramétrico |
| Interpretabilidad | Alta | Media o baja | Alta |
| Usa distancias | No | Sí | No |
| Requiere escalamiento | No siempre | Sí | No |
| Produce reglas explícitas | Parcialmente | No | Sí |
| Maneja no linealidad | Limitado | Sí | Sí |

## Conclusión

Los árboles de decisión son modelos intuitivos, visuales e interpretables. Permiten clasificar observaciones mediante reglas tipo si-entonces. Este capítulo prepara el camino para estudiar modelos más potentes basados en muchos árboles, como Random Forest.
