# Árboles de decisión para clasificación

## Objetivos del capítulo

Al finalizar este capítulo, el lector será capaz de explicar la idea básica de un árbol de decisión, entrenarlo en R y evaluar su desempeño.

## Introducción

Los árboles de decisión clasifican observaciones mediante una secuencia de preguntas. Son interpretables y pueden expresarse como reglas tipo si-entonces.

## Fundamento matemático

Una medida común de impureza es el índice de Gini:

$$
Gini = 1 - \sum_{k=1}^{K} p_k^2
$$

## Cargar paquetes y datos

```{r cargar-arbol}
library(readr)
library(dplyr)
library(rpart)
source("util_graficas.R")

ruta_atus_ml <- "datos/atus_ml_preparado.csv"

if (file.exists(ruta_atus_ml)) {
  atus_ml <- read_csv(ruta_atus_ml, show_col_types = FALSE)
  print("Base preparada cargada correctamente.")
} else {
  atus_ml <- NULL
  print("No se encontró el archivo datos/atus_ml_preparado.csv. Ejecuta primero el capítulo 2.")
}
```

## Usar la base completa

```{r preparar-arbol}
if (!is.null(atus_ml)) {
  atus_arbol_base <- atus_ml |>
    mutate(
      accidente_con_victimas = factor(accidente_con_victimas, levels = c("Con víctimas", "Solo daños")),
      MES = as.factor(MES),
      ID_HORA = as.numeric(ID_HORA),
      DIASEMANA = as.factor(DIASEMANA),
      TIPACCID = as.factor(TIPACCID),
      CAUSAACCI = as.factor(CAUSAACCI)
    ) |>
    na.omit()

  data.frame(filas = nrow(atus_arbol_base), columnas = ncol(atus_arbol_base))
}
```

::: {.callout-note}
## Explicación del código
Se usa la base completa, pero el crecimiento del árbol se controla mediante parámetros del modelo.
:::

## División y entrenamiento

```{r entrenar-arbol}
if (exists("atus_arbol_base")) {
  set.seed(123)
  idx <- sample(1:nrow(atus_arbol_base), size = round(0.7 * nrow(atus_arbol_base)))
  entrenamiento <- atus_arbol_base[idx, ]
  prueba <- atus_arbol_base[-idx, ]

  modelo_arbol <- rpart(
    accidente_con_victimas ~ MES + ID_HORA + DIASEMANA + TIPACCID + CAUSAACCI,
    data = entrenamiento,
    method = "class",
    control = rpart.control(cp = 0.005, minsplit = 1000, minbucket = 300, maxdepth = 5)
  )
}
```

::: {.callout-note}
## Explicación del código
Se ajusta un árbol de decisión controlado para evitar sobreajuste y salidas demasiado grandes.
:::

## Complejidad e importancia

```{r complejidad-arbol}
if (exists("modelo_arbol")) printcp(modelo_arbol)

if (exists("modelo_arbol")) {
  importancia <- modelo_arbol$variable.importance
  if (!is.null(importancia)) {
    importancia_df <- data.frame(variable = names(importancia), importancia = as.numeric(importancia), row.names = NULL)
    importancia_df <- importancia_df[order(-importancia_df$importancia), ]
    importancia_df
  }
}
```

::: {.callout-tip}
## Interpretación del resultado
La importancia de variables indica qué variables ayudan más a separar accidentes con víctimas de accidentes de solo daños.
:::

## Gráfica opcional del árbol

La gráfica completa del árbol puede ser pesada en PDF. El lector puede ejecutarla manualmente en RStudio.

```{r grafica-arbol-opcional, eval=FALSE}
plot(modelo_arbol, uniform = TRUE, margin = 0.1)
text(modelo_arbol, use.n = TRUE, cex = 0.7)
```

## Predicción y métricas

```{r metricas-arbol}
if (exists("modelo_arbol")) {
  pred_arbol <- predict(modelo_arbol, newdata = prueba, type = "class")
  real_arbol <- factor(prueba$accidente_con_victimas, levels = c("Con víctimas", "Solo daños"))
  pred_arbol <- factor(pred_arbol, levels = c("Con víctimas", "Solo daños"))

  matriz_confusion_arbol <- table(Real = real_arbol, Predicho = pred_arbol)
  matriz_confusion_arbol
}

if (exists("matriz_confusion_arbol")) {
  VP <- matriz_confusion_arbol["Con víctimas", "Con víctimas"]
  FN <- matriz_confusion_arbol["Con víctimas", "Solo daños"]
  FP <- matriz_confusion_arbol["Solo daños", "Con víctimas"]
  VN <- matriz_confusion_arbol["Solo daños", "Solo daños"]

  data.frame(exactitud=(VP+VN)/(VP+FN+FP+VN), sensibilidad=VP/(VP+FN), especificidad=VN/(VN+FP))
}
```

::: {.callout-tip}
## Interpretación del resultado
La matriz de confusión y las métricas permiten evaluar el desempeño del árbol sobre datos de prueba.
:::

## Conclusión

Los árboles de decisión son modelos intuitivos, visuales e interpretables. Este capítulo prepara el camino para modelos basados en muchos árboles, como Random Forest.
