# Árboles de decisión para clasificación

## Objetivos del capítulo

Al finalizar este capítulo, el lector será capaz de:

- Explicar la idea básica de un árbol de decisión.
- Identificar nodos, ramas, reglas de decisión y hojas terminales.
- Comprender el papel de la impureza de Gini en problemas de clasificación.
- Ajustar un árbol de clasificación en R usando datos reales.
- Evaluar el desempeño del árbol mediante matriz de confusión, exactitud, sensibilidad y especificidad.
- Interpretar las reglas más importantes del modelo.

## Introducción

Un árbol de decisión es un modelo de aprendizaje supervisado que clasifica observaciones mediante una secuencia de preguntas.

En lugar de usar una sola ecuación, como en la regresión logística, un árbol va dividiendo los datos en grupos cada vez más homogéneos. Cada división se basa en una variable predictora.

En este capítulo seguiremos con la misma pregunta práctica:

> ¿Podemos clasificar si un accidente de tránsito tendrá víctimas o será solo de daños materiales?

La variable respuesta será nuevamente `accidente_con_victimas`.

## Idea intuitiva del árbol de decisión

Un árbol de decisión funciona como una serie de preguntas del tipo:

```text
¿El accidente fue colisión con peatón?
  Sí  -> mayor probabilidad de víctimas
  No  -> hacer otra pregunta

¿La causa presunta fue conductor?
  Sí  -> hacer otra pregunta
  No  -> clasificar según el grupo observado
```

Cada pregunta divide los datos en subconjuntos. El objetivo es que, al final del proceso, las hojas del árbol contengan observaciones lo más parecidas posible entre sí.

## Elementos de un árbol de decisión

Los principales elementos son:

| Elemento | Descripción |
|---|---|
| Nodo raíz | Primera división del árbol |
| Nodo interno | Pregunta intermedia usada para seguir dividiendo |
| Rama | Camino que se sigue dependiendo de la respuesta |
| Hoja terminal | Resultado final de clasificación |
| Profundidad | Número de niveles del árbol |

## Fundamento matemático: impureza de Gini

En clasificación, un árbol busca dividir los datos para formar grupos cada vez más puros.

Una medida común de impureza es el índice de Gini:

$$
Gini(t) = 1 - \sum_{k=1}^{K} p_{k}^{2}
$$

Donde:

- $t$ representa un nodo del árbol.
- $K$ es el número de clases.
- $p_k$ es la proporción de observaciones de la clase $k$ dentro del nodo.

Si un nodo contiene observaciones muy mezcladas, su impureza es alta. Si casi todas las observaciones pertenecen a una sola clase, su impureza es baja.

## Ejemplo sencillo de impureza

Supongamos un nodo con 10 accidentes:

- 7 son de solo daños.
- 3 son con víctimas.

Entonces:

$$
p_{solo\ daños} = 0.7
$$

$$
p_{con\ víctimas} = 0.3
$$

La impureza de Gini es:

$$
Gini = 1 - (0.7^2 + 0.3^2) = 1 - (0.49 + 0.09) = 0.42
$$

En R:

```{r}
p_solo_danos <- 0.7
p_con_victimas <- 0.3

gini <- 1 - (p_solo_danos^2 + p_con_victimas^2)
gini
```

Interpretación del resultado.

El valor 0.42 indica que el nodo todavía tiene mezcla entre clases. Un árbol buscaría una división que reduzca esa impureza.

## Algoritmo general de un árbol de decisión

```text
Algoritmo: Árbol de decisión para clasificación

Entrada:
- Base de datos de entrenamiento
- Variable respuesta
- Variables predictoras

Proceso:
1. Iniciar con todos los datos en el nodo raíz.
2. Evaluar posibles divisiones usando las variables predictoras.
3. Elegir la división que reduzca más la impureza.
4. Repetir el proceso en cada nuevo nodo.
5. Detener el crecimiento del árbol según criterios de control.
6. Clasificar cada hoja según la clase mayoritaria.

Salida:
- Árbol entrenado
- Reglas de decisión
- Predicciones
- Métricas de evaluación
```

## Cargar paquetes y datos

```{r}
library(readr)
library(dplyr)
library(ggplot2)
library(rpart)

ruta_atus_ml <- "datos/atus_ml_preparado.csv"
file.exists(ruta_atus_ml)
```

```{r}
if (file.exists(ruta_atus_ml)) {
  atus_ml <- read_csv(ruta_atus_ml, show_col_types = FALSE)
  print("Base preparada cargada correctamente.")
} else {
  atus_ml <- NULL
  print("No se encontró el archivo datos/atus_ml_preparado.csv. Ejecuta primero el capítulo 2.")
}
```

Interpretación del resultado.

Si el archivo existe, se carga la base preparada. Esta base contiene la variable respuesta y las variables predictoras que hemos utilizado en capítulos anteriores.

## Selección de una muestra

Para que el capítulo pueda ejecutarse con rapidez en cualquier computadora, usaremos una muestra de la base.

```{r}
if (!is.null(atus_ml)) {
  set.seed(123)
  tamano_muestra <- min(20000, nrow(atus_ml))
  atus_arbol <- atus_ml |>
    sample_n(tamano_muestra)

  data.frame(
    filas = nrow(atus_arbol),
    columnas = ncol(atus_arbol)
  )
}
```

Explicación del código.

`sample_n()` selecciona una muestra aleatoria. Esto hace más ágil el entrenamiento del árbol y evita saturar el PDF.

## Preparar variables

```{r}
if (exists("atus_arbol")) {
  atus_arbol <- atus_arbol |>
    mutate(
      accidente_con_victimas = factor(
        accidente_con_victimas,
        levels = c("Con víctimas", "Solo daños")
      ),
      MES = as.factor(MES),
      ID_HORA = as.numeric(ID_HORA),
      DIASEMANA = as.factor(DIASEMANA),
      TIPACCID = as.factor(TIPACCID),
      CAUSAACCI = as.factor(CAUSAACCI)
    ) |>
    na.omit()

  round(100 * prop.table(table(atus_arbol$accidente_con_victimas)), 2)
}
```

Interpretación del resultado.

La tabla muestra el porcentaje de accidentes con víctimas y de solo daños dentro de la muestra. Como en los capítulos anteriores, la clase “Solo daños” suele ser mayoritaria.

## División en entrenamiento y prueba

```{r}
if (exists("atus_arbol")) {
  set.seed(123)
  n <- nrow(atus_arbol)
  indices_entrenamiento <- sample(1:n, size = round(0.7 * n))

  entrenamiento <- atus_arbol[indices_entrenamiento, ]
  prueba <- atus_arbol[-indices_entrenamiento, ]

  data.frame(
    conjunto = c("Entrenamiento", "Prueba"),
    registros = c(nrow(entrenamiento), nrow(prueba)),
    porcentaje = c(
      round(100 * nrow(entrenamiento) / nrow(atus_arbol), 2),
      round(100 * nrow(prueba) / nrow(atus_arbol), 2)
    )
  )
}
```

Interpretación del resultado.

El conjunto de entrenamiento se usa para construir el árbol. El conjunto de prueba se reserva para evaluar qué tan bien clasifica datos no usados durante el entrenamiento.

## Ajustar el árbol de clasificación

```{r}
if (exists("entrenamiento")) {
  modelo_arbol <- rpart(
    accidente_con_victimas ~ MES + ID_HORA + DIASEMANA + TIPACCID + CAUSAACCI,
    data = entrenamiento,
    method = "class",
    control = rpart.control(
      cp = 0.001,
      minsplit = 50,
      maxdepth = 5
    )
  )

  modelo_arbol
}
```

Explicación del código.

La función `rpart()` ajusta un árbol de clasificación. El argumento `method = "class"` indica que la variable respuesta es categórica. Los parámetros de control ayudan a evitar un árbol demasiado grande.

Interpretación del resultado.

El objeto `modelo_arbol` contiene las reglas aprendidas por el árbol. Cada división intenta separar mejor los accidentes con víctimas de los accidentes de solo daños.

## Tabla de complejidad del árbol

```{r}
if (exists("modelo_arbol")) {
  printcp(modelo_arbol)
}
```

Explicación del código.

`printcp()` muestra una tabla de complejidad. Esta tabla ayuda a identificar si el árbol puede simplificarse mediante poda.

Interpretación del resultado.

Un árbol muy grande puede memorizar patrones del conjunto de entrenamiento y generalizar mal. La tabla de complejidad permite observar el equilibrio entre tamaño del árbol y error estimado.

## Visualizar el árbol

```{r, fig.width=9, fig.height=6}
if (exists("modelo_arbol")) {
  plot(modelo_arbol, uniform = TRUE, margin = 0.1)
  text(modelo_arbol, use.n = TRUE, all = TRUE, cex = 0.7)
}
```

Interpretación del resultado.

La figura muestra las reglas principales del árbol. En cada nodo se observa una condición de decisión y en las hojas aparece la clase final asignada.

## Importancia de variables

```{r}
if (exists("modelo_arbol")) {
  importancia <- modelo_arbol$variable.importance

  if (!is.null(importancia)) {
    importancia_variables <- data.frame(
      variable = names(importancia),
      importancia = as.numeric(importancia)
    ) |>
      arrange(desc(importancia))

    importancia_variables
  }
}
```

```{r}
if (exists("importancia_variables")) {
  ggplot(importancia_variables, aes(x = reorder(variable, importancia), y = importancia)) +
    geom_col() +
    coord_flip() +
    labs(
      title = "Importancia de variables en el árbol de decisión",
      x = "Variable",
      y = "Importancia"
    )
}
```

Interpretación del resultado.

Las variables con mayor importancia son las que más ayudaron al árbol a separar las clases. Esta información facilita explicar el modelo a estudiantes, tomadores de decisiones o usuarios no técnicos.

## Predicción de clases

```{r}
if (exists("modelo_arbol") && exists("prueba")) {
  pred_arbol_clase <- predict(
    modelo_arbol,
    newdata = prueba,
    type = "class"
  )

  head(data.frame(
    real = prueba$accidente_con_victimas,
    predicho = pred_arbol_clase
  ))
}
```

Interpretación del resultado.

La tabla compara algunas clases reales contra las clases predichas por el árbol.

## Matriz de confusión

```{r}
if (exists("pred_arbol_clase")) {
  pred_arbol_clase <- factor(pred_arbol_clase, levels = c("Con víctimas", "Solo daños"))
  real_arbol <- factor(prueba$accidente_con_victimas, levels = c("Con víctimas", "Solo daños"))

  matriz_confusion_arbol <- table(
    Real = real_arbol,
    Predicho = pred_arbol_clase
  )

  matriz_confusion_arbol
}
```

Interpretación del resultado.

La diagonal principal contiene los aciertos. Los valores fuera de la diagonal representan errores de clasificación.

## Métricas de evaluación

```{r}
calcular_metricas <- function(real, predicho) {
  real <- factor(real, levels = c("Con víctimas", "Solo daños"))
  predicho <- factor(predicho, levels = c("Con víctimas", "Solo daños"))

  matriz <- table(Real = real, Predicho = predicho)

  VP <- matriz["Con víctimas", "Con víctimas"]
  FN <- matriz["Con víctimas", "Solo daños"]
  FP <- matriz["Solo daños", "Con víctimas"]
  VN <- matriz["Solo daños", "Solo daños"]

  data.frame(
    exactitud = (VP + VN) / (VP + FN + FP + VN),
    sensibilidad = VP / (VP + FN),
    especificidad = VN / (VN + FP)
  )
}
```

```{r}
if (exists("pred_arbol_clase")) {
  metricas_arbol <- calcular_metricas(real_arbol, pred_arbol_clase)
  metricas_arbol
}
```

Interpretación del resultado.

La exactitud mide el porcentaje total de aciertos. La sensibilidad mide qué proporción de accidentes con víctimas fueron detectados correctamente. La especificidad mide qué proporción de accidentes de solo daños fueron identificados correctamente.

## Predicción con probabilidades

Además de predecir una clase, el árbol puede estimar probabilidades.

```{r}
if (exists("modelo_arbol") && exists("prueba")) {
  pred_arbol_prob <- predict(
    modelo_arbol,
    newdata = prueba,
    type = "prob"
  )

  head(pred_arbol_prob)
}
```

Interpretación del resultado.

Cada fila contiene la probabilidad estimada de pertenecer a cada clase. Esto permite modificar el punto de corte, como hicimos con la regresión logística.

## Cambiar el punto de corte

Si queremos detectar más accidentes con víctimas, podemos usar un punto de corte menor que 0.5.

```{r}
if (exists("pred_arbol_prob")) {
  prob_victimas <- pred_arbol_prob[, "Con víctimas"]

  pred_arbol_03 <- ifelse(
    prob_victimas >= 0.3,
    "Con víctimas",
    "Solo daños"
  )

  pred_arbol_03 <- factor(pred_arbol_03, levels = c("Con víctimas", "Solo daños"))

  matriz_confusion_arbol_03 <- table(
    Real = real_arbol,
    Predicho = pred_arbol_03
  )

  matriz_confusion_arbol_03
}
```

```{r}
if (exists("pred_arbol_03")) {
  metricas_arbol_03 <- calcular_metricas(real_arbol, pred_arbol_03)

  comparacion_cortes <- rbind(
    data.frame(punto_corte = 0.5, metricas_arbol),
    data.frame(punto_corte = 0.3, metricas_arbol_03)
  )

  comparacion_cortes
}
```

Interpretación del resultado.

Reducir el punto de corte puede aumentar la sensibilidad, aunque normalmente disminuye la especificidad. En problemas de seguridad vial, este intercambio debe analizarse con cuidado.

## Comparación conceptual con modelos anteriores

| Aspecto | Regresión logística | k-NN | Árbol de decisión |
|---|---|---|---|
| Tipo de modelo | Paramétrico | No paramétrico | No paramétrico |
| Produce reglas explícitas | Parcialmente | No | Sí |
| Usa distancias | No | Sí | No |
| Requiere escalamiento | No siempre | Sí | No |
| Interpretabilidad | Alta | Media o baja | Alta |
| Maneja variables categóricas | Sí, con codificación | Requiere dummies | Sí |

## Ventajas y limitaciones

Los árboles de decisión tienen ventajas importantes:

- Son fáciles de explicar.
- Producen reglas interpretables.
- Pueden trabajar con variables numéricas y categóricas.
- No requieren estandarizar variables.

Pero también tienen limitaciones:

- Pueden sobreajustarse si crecen demasiado.
- Son sensibles a cambios pequeños en los datos.
- Un solo árbol puede ser menos preciso que métodos de ensamble como Random Forest.

## Conclusión

Los árboles de decisión son modelos muy útiles para introducir clasificación interpretable. A diferencia de k-NN, no dependen de distancias ni requieren escalamiento. Además, permiten obtener reglas de decisión fáciles de comunicar.

En el siguiente capítulo se puede extender esta idea hacia métodos de ensamble, especialmente Random Forest, que combina muchos árboles para mejorar la estabilidad y el desempeño predictivo.
